ACORDAO-COMPLETO-2566508

ACÓRDÃO 2704/2022 ATA 46/2022 - PLENÁRIO

VISTOS, relatados e discutidos estes autos de Consulta, apresentada pelo Ministro de Estado Chefe da Casa Civil da Presidência da República, por provocação do Ministro de Estado da Economia, acerca da possibilidade jurídica de, diante da hipótese de "crescimento imprevisi¿vel e extraordina¿rio de despesa obrigato¿ria, conjugada com a ause¿ncia de instrumentos legais adequados a¿ demanda por cre¿dito adicional em func¿a¿o de restric¿o¿es temporais", classificar o fato como "despesa imprevisi¿vel e urgente para fins de concretizac¿a¿o normativa do que diz § 3º do art. 167 da Constituic¿a¿o Federal"
ACORDAM os Ministros do Tribunal de Contas da União, reunidos em Sessão do Plenário, diante das razões expostas pelo Relator, em:
9.1 nos termos do art. 264 do Regimento Interno deste Tribunal, conhecer da presente consulta;
9.2 responder aos consulentes que, nos termos da jurisprudência do Supremo Tribunal Federal, e em conformidade com as disposições dos arts. 62, §1º, inciso I, alínea 'd', e 167, § 3º, da Constituição Federal, é cabível a abertura de crédito extraordinário por meio de medida provisória, desde que atendidas as condições de relevância, urgência e imprevisibilidade da despesa, quando a insuficiência de dotação puder acarretar a interrupção de despesas primárias obrigatórias da União, como as de caráter previdenciário;
9.3 dar ciência do presente Acórdão, bem como do Relatório e Voto que o fundamentam, aos seguintes destinatários:
9.3.1 Ministro de Estado Chefe da Casa Civil da Presidência da República;
9.3.2 Ministro de Estado da Economia.
9.4 restituir os autos à Secretaria de Macroavaliação Governamental, para subsidiar eventual representação em face das informações vinculadas ao item "ii.2" da proposta de encaminhamento da instrução à peça 12.

Consulta sobre a  necessidade de adequação orçamentária no Exercício de 2022.

Tratam os autos de Consulta formulada pelo Ministro de Estado Chefe da Casa Civil da Presidência da República acerca da seguinte indagação (peça 2, p. 1) :
em uma situação hipotética, de crescimento imprevisível e extraordinário de despesa obrigatória, conjugada com a ausência de instrumentos legais adequados a¿ demanda por crédito adicional em função de restrições temporais, seria possível o entendimento de se tratar de despesa imprevisível e urgente para fins de concretização normativa do que diz o § 3º do art. 167 da Constituição Federal? (sublinhei) 
Em resumo, a Secretaria de Macroavaliação Governamental (Semag) propôs, em consonância com o Acórdão 1.716/2016-TCU-Plenário, que o TCU responda ao consulente que:
nos termos da jurisprudência do Supremo Tribunal Federal, desde que atendidos os requisitos da medida provisória, a serem avaliados pelo Congresso Nacional, quanto à relevância e urgência, e desde que atendidos os requisitos da despesa quanto à imprevisibilidade e à urgência, (...) , é cabível a abertura de crédito extraordinário quando a insuficiência de dotação puder potencialmente acarretar a descontinuidade de serviços públicos essenciais, tais como direitos fundamentais que devem ser obrigatoriamente assegurados pelo Estado. (sublinhei) 
O Exmo. Relator, Ministro Antônio Anastasia, acolhe, na essência, a sugestão ofertada pela Semag, a fim de que seja respondido aos consulentes que, verbis:
nos termos da jurisprudência do Supremo Tribunal Federal, (...) , é cabível a abertura de crédito extraordinário por meio de medida provisória, desde que atendidas as condições de relevância, urgência e imprevisibilidade da despesa, quando a insuficiência de dotação puder acarretar a interrupção de despesas primárias obrigatórias da União, como as de caráter previdenciário. (destaquei) 
A proposta do Relator se amolda ao entendimento deste TCU no sentido de admitir a possibilidade de abertura de créditos extraordinários para suprimento de despesas caracterizadas pelos requisitos de urgência e imprevisibilidade, a exemplo da "insuficiência de dotação que comprometa o acesso à educação" (Acórdão 2.184/2017-TCU-Plenário, relatora Ministra Ana Arraes) e das "ações de socorro, assistência às vítimas, reestabelecimento de serviços essenciais e recuperação dos cenários de desastres" (Acórdão 1.863/2016-TCU-Plenário, relator Ministro Bruno Dantas) .
De início, enalteço a forma brilhante como o Relator do feito tratou da matéria. Percebe-se, de sua análise, que foram abordados os principais pontos relacionados ao tema.
Concordo com as análises e as propostas trazidas pelo Exmo. Relator, Ministro Antônio Anastasia, sem prejuízo de trazer singelas contribuições sobre a matéria que, a meu ver, visam a enriquecer, ainda mais, esse trabalho de altíssima qualidade trazido ao conhecimento deste Plenário.
Observo que o cerne da questão se refere à caracterização da despesa, a fim de possibilitar ao Presidente da República emitir medida provisória para abertura de crédito extraordinário, tendo em vista a vedação imposta pelo art. 167, § 3º, c/c o art. 62, ambos da Constituição Federal, verbis:
Art. 62. Em caso de relevância e urgência, o Presidente da República poderá adotar medidas provisórias, com força de lei, devendo submetê-las de imediato ao Congresso Nacional.
§ 1º É vedada a edição de medidas provisórias sobre matéria:
I - relativa a:
 (...) 
d) planos plurianuais, diretrizes orçamentárias, orçamento e créditos adicionais e suplementares, ressalvado o previsto no art. 167, § 3º; (...) .
Art. 167. São vedados:
 (...) 
§ 3º A abertura de crédito extraordinário somente será admitida para atender a despesas imprevisíveis e urgentes, como as decorrentes de guerra, comoção interna ou calamidade pública, observado o disposto no art. 62. (sublinhei) 
Junta-se aos normativos citados o art. 41, inciso III, da Lei 4.320/1964, que assim dispõe:
Art. 41. Os créditos adicionais classificam-se em:
 (...) 
III - extraordinários, os destinados a despesas urgentes e imprevistas, em caso de guerra, comoção intestina ou calamidade pública. (sublinhei) 
A oportuna consulta visa a obter uma sinalização positiva deste TCU para que a despesa aqui discutida, em tese, seja enquadrada nos condicionantes de imprevisibilidade e urgência alegados pelo consulente, dada a proximidade do fim do exercício financeiro de 2022 e a premente necessidade de pagamento de despesas obrigatórias previdenciárias, ante a insuficiência de recursos orçamentários.
De acordo com o consulente, o exercício de 2022 apresenta situação atípica em relação ao comportamento das despesas primárias obrigatórias da União causado, principalmente, pela pandemia e pelos esforços do Instituto Nacional do Seguro Social com vistas à redução do represamento no pagamento de benefícios aos cidadãos. Tal situação, segundo o consulente, caracteriza circunstância "claramente extraordinária" e "imprevista, com impactos orçamentários e sociais significativamente relevantes e com necessidade de saneamento urgente, até o final do presente exercício".
A Secretaria de Orçamento Federal (SOF) informa que[footnoteRef:2]: [2:  Nota Informativa SEI 43284/2022/ME, de 30/11/2022 (peça 4, p. 2) .] 
14. Na LOA 2022 consta uma projeção de R$ 756.830,6 milhões para Benefícios na ótica financeira, R$ 760.044,8 milhões para Benefícios na ótica orçamentária e de R$ 3.151,5 milhões para Comprev [Compensação Previdenciária]. Desde então, houve um aumento de R$ 7.558,6 milhões, R$ 10.394,2 milhões e R$ 1.689,9 milhões, respectivamente, representando um desvio de 84% no caso do Comprev (...) , explicada por fatores como a mudança da contabilização do Comprev do líquido para o bruto, em atendimento à recomendação do Tribunal de Contas da União, decréscimo na cessação de benefícios por óbito e desrepresamento da fila de requerimentos. (sublinhei) 
Nota-se, portanto, que o "crescimento imprevisível e extraordinário de despesa obrigatória", alegado pelo consulente, refere-se a despesas com benefícios previdenciários afetos ao Regime Geral da Previdência Social (RGPS) . E, de acordo com a SOF[footnoteRef:3], "a necessidade de suplementação relativa a benefícios previdenciários (incluídos sentenças e COMPREV) totalizaria R$ 15,4 bilhões". [3:  Idem (peça 4, p. 6-7) .] 
Dentre as alternativas para efetivar a suplementação, a SOF aponta para a utilização de recursos provenientes de programações classificadas com RP 9, mediante o envio de projeto de lei de crédito suplementar ao Congresso Nacional. Essa possibilidade, de acordo com a SOF, expirou em 15/10/2022, de maneira que[footnoteRef:4]: [4:  Idem (peça 4, p. 7) .] 
29. (....) o Poder Executivo enviou a Mensagem nº 552, de 14 de outubro de 2022, que deu origem ao projeto de lei no Congresso Nacional nº 39 (PLN 39/2022-CN) alterando o § 2º, do art. 44 da Lei 14.194, de 20 de agosto de 2021 (LDO 2022) , para estabelecer prazo final para o encaminhamento de projetos de lei para até 30 de novembro de 2022.
30. O PLN 39/2022-CN encontra-se em tramitação no Parlamento e o seu relatório, do Deputado Aj Albuquerque, foi aprovado em 23 de novembro apenas na Comissão Mista de Planos e Orçamentos - CMO e, portanto, ainda aguarda inclusão em pauta de Sessão para apreciação do Plenário do Congresso Nacional.
Ressalta a SOF que[footnoteRef:5]: [5:  Idem (peça 4, p. 2) .] 
9. No entanto, até o presente momento, não houve sinalização (positiva ou negativa) do Relator-Geral da LOA 2022 para que as despesas obrigatórias pudessem ser suplementadas com recursos oriundos das programações de RP 9. (...) .
A SOF, em resposta à solicitação de informação da unidade instrutiva, detalhou as ações que eventualmente necessitam de suplementação de dotação orçamentária, que perfazem R$ 22,3 bilhões, assim nominadas[footnoteRef:6]: [6:  E-mail SOF com esclarecimentos (peça 7, p. 1-2) .] 
6. Benefícios Previdenciários [R$ 11,82 bilhões e Comprev, R$ 1,84 bilhão]: Em reforço, as despesas cujo pagamento é a operacionalizado pelo Instituto Nacional do Serviço Social - INSS, como os benefícios previdenciários e o BPC, foram significativamente influenciadas pela redução da fila, o que se deve, em grande parte, à adoção de esforços daquela autarquia visando uma maior eficiência no tempo médio de análise de processos e concessão de benefícios. (...) .
7. Benefícios de Prestação Continuada (BPC) , LOAS/RMV [R$ 3,25 bilhões]: Cenário marcado por uma maior agilização de processos de análise de requerimentos e concessão de benefícios, com redução da fila (com impacto financeiro retroativo) . (...) .
8. Seguro Desemprego [R$ 2,5 bilhões]: Revisão das projeções refletiram, em grande parte, a incorporação dos dados realizados nas projeções, não sendo apontado fatores que possam remeter a uma anormalidade que resultou na revisão para cima das projeções.
9. Sentenças Judiciais Transitadas em Julgado de Pequeno Valor (RPV)  [R$ 2,1 bilhões]: Variação é justificada por um maior fluxo do que o previsto para pagamento de RPVs, (...) . A necessidade de suplementação em PRVs, que é de R$ 2,1 bilhões, está concentrada, (...) em pagamento de benefícios previdenciários do RGPS, no montante de R$ 1,7 bilhão.
10. Proagro [e Subvenção Econômica nas Operações de Crédito Rural e Complemento da Atualização Monetária dos Recursos do FGTS, R$ 0,84 bilhão]: A necessidade maior está associada à obrigatoriedade de cobertura de sinistros função do impacto adverso de eventos climáticos extremos (não previstos) e do impacto negativo atuarial do maior risco sobre o patrimônio líquido ajustado. (...) . (negrito no original) 
Por fim, a SOF informa que "há uma diferença de R$ 7.820,9 milhões entre valor máximo da dotação autorizada compatível, o limite individualizado, e a dotação provável do Poder Executivo, sujeita ao Teto de Gastos". Considerando esse valor, a necessidade de ajuste do orçamento de 2022, segundo a SOF, é da ordem de R$ 15,4 bilhões[footnoteRef:7]. [7:  Idem (peça 7) .] 
De acordo com a unidade técnica, em 2/12/2022, os bloqueios de despesas no Sistema Integrado de Administração Financeira do Governo Federal (Siafi) alcançam o montante de R$ 16,3 bilhões. Desse total, R$ 2,6 bilhões foram bloqueados da Educação e R$ 2,0 bilhões da Saúde.
A Procuradoria-Geral da Fazenda Nacional, ao se manifestar sobre as informações recebidas da SOF, assim discorreu[footnoteRef:8]: [8:  Nota SEI 6/2022/SUBPGFN/PGFN-ME, de 30/11/2022 (peça 3, p. 4) .] 
18. (...) , esta PGFN entende que é possível considerar as despesas obrigatórias do RGPS, (...) , como "despesas imprevisíveis". Ademais, considerando a limitação temporal imposta pelas regras orçamentárias para pedido de suplementação de dotação orçamentária, se está diante de uma situação urgente, que põe em risco a continuidade de serviços públicos essenciais, urgentes e relevantes, (...) .
19. Todavia, o entendimento ora esposado vai de encontro à posição histórica e convencional desta PGFN, que segue, no assunto, jurisprudência do Tribunal de Contas da União. É bem verdade, que não há, na jurisprudência do TCU, acórdão que se amolde à situação ora descrita, o que justifica consulta àquela Corte de Contas, buscando segurança jurídica e adequação de procedimentos. (sublinhei) 
Ressalto que a criatividade se faz presente, neste caso, a fim de delinear a abrangência ou limitação de "despesas imprevisíveis" expressamente mencionada no art. 167, § 3º, da Constituição Federal e no art. 41, inciso III, da Lei 4.320/1964. 
Dúvidas não há do que seria guerra, comoção interna ou calamidade pública, termos também expressos no art. 167, § 3º, da Constituição Federal. Até porque a Lei 4.320/1964, recepcionada pela Carta Magna, é contundente ao se referir que os créditos extraordinários são destinados a despesas urgentes e imprevistas, em caso de guerra, comoção intestina ou calamidade pública. Em outras palavras, a expressão "em caso de" remete a eventos ou acontecimentos taxativos. Daí não haver dúvidas sobre o alcance ou o enquadramento para essas despesas imprevisíveis e urgentes.
O efeito da pandemia da Covid-19 é o principal fator utilizado como argumento para taxar como imprevisível o crescimento das despesas com benefícios previdenciários do RGPS, a partir de outubro de 2022. Quanto ao efeito da pandemia, não resta dúvida sobre sua imprevisibilidade, até porque a pandemia ainda permanece, atualmente, ceifando vidas.
Por outro lado, o efeito do desrepresamento ou atendimento de solicitações de benefícios previdenciários existentes no âmbito do INSS não me convence.
Considero que se trata de exercício de atribuição legal do INSS com a eficiência advinda, especialmente, de atendimento automático sem a interação de servidor daquela autarquia (peça 6) . Tanto é que, em agosto de 2022, mais de 135 mil pedidos foram analisados de forma automática (peça 6) . Em termos percentuais, a variação do estoque de benefícios do RGPS mês de 2022 contra mês de 2021 apresentou a configuração da tabela a seguir:
	Ano
	2021
	2022

	Mês
	12
	1
	2
	3
	4
	5
	6
	7
	8
	9
	10

	Variação (%) 
	0,9
	1,6
	1,7
	1,8
	2,2
	1,9
	2,2
	2,1
	2,2
	2,3
	2,9

Ora, o atendimento automático de pedidos de benefícios previdenciários já apresentava crescimento distinto desde o mês de abril/2022 e se acentuou a partir de junho/2022. Ou seja, o crescimento alegado pelo consulente não era desconhecido, de modo que poderia ter sido estimada a despesa a fim de subsidiar, nos termos do art. 167, inciso V, da Constituição Federal, a abertura de crédito suplementar ou especial com prévia autorização legislativa e com indicação dos recursos correspondentes em tempo hábil. 
Ressalto que a atuação do INSS é louvável.
Não poderia deixar de citar o acordo judicial[footnoteRef:9], firmado, em 16/11/2020, no âmbito do Recurso Extraordinário 1.171.152/SC (Tema de Repercussão Geral 1.066 - relator Exmo. Ministro Alexandre de Moraes) , com vigência de 24 meses, entre a União, o Ministério Público Federal, o Ministério da Cidadania, a Defensoria Pública da União e o INSS. Nos termos da cláusula primeira da avença, o INSS se comprometeu a concluir o processo administrativo de reconhecimento inicial de direitos previdenciários e assistenciais, operacionalizados por aquele órgão, nos prazos máximos fixados no acordo, considerando a espécie e o grau de complexidade do benefício. [9:  Termo de Acordo no Recurso Extraordinário 1.171.152/SC - Relator Ministro Alexandre de Moraes (peça 9, p. 1-13) .] 
Ademais, consoante o acordo judicial, o grande volume do estoque de processos administrativos submetidos à análise do INSS decorreu da redução do quadro de pessoal da autarquia e da necessária adequação dos sistemas corporativos da Previdência Social para o cumprimento das novas regras de elegibilidade e cálculo dos benefícios previdenciários, previstos na Emenda Constitucional 103/2019. Nesse escopo, o Governo Federal publicou a Medida Provisória 922, de 28/2/2020, autorizando, diante da necessidade temporária de excepcional interesse público, a contratação, por tempo determinado, de aposentado pelo Regime Próprio de Previdência Social da União e militares inativos das Forças Armadas possibilitando fazer frente à análise de requerimentos de benefícios represados[footnoteRef:10]. [10:  Termo de Acordo no Recurso Extraordinário 1.171.152/SC - Relator Ministro Alexandre de Moraes (peça 9, p. 3) .] 
Destaco excerto da instrução elaborada pela Secretaria de Macroavaliação Governamental (Semag) sobre o referido acordo judicial, por ser elucidativo:
106. As cobranças para que o INSS restabelecesse as perícias médicas remontam ao ano de 2020, o que resultou em Recurso Extraordinário 1.171.152/SC (peça 8) , no âmbito do qual foi celebrado acordo (peça 9) entre o Ministério Público Federal (MPF) e o INSS, em 16/11, (...) .
107. O acordo, homologado por decisão monocrática em 9/12/2020, (...) . Em 5/2/2021, por decisão unânime do Plenário Virtual, o STF referendou a decisão monocrática do relator do caso, conferindo a partir daquela data eficácia imediata do acordo em todo o País. 
108. Portanto, ao encaminhar, em 31/8/2021, o PLOA 2022 (PLN 19/2021 ao Congresso Nacional) , o Poder Executivo detinha pleno conhecimento das medidas operacionais que deveria adotar para dar cumprimento ao acordo homologado pelo STF, seja no próprio exercício de 2021, seja em 2022, ainda que por previsão de Reserva de Contingência.
Portanto, não paira dúvida sobre a urgência da despesa de caráter previdenciário. Todavia, considero que a imprevisibilidade alegada pelo consulente, especificamente, sobre o desrepresamento de pedidos de benefícios previdenciários não se justifica para o caso em tese. Entendimento, inclusive, apresentado pela unidade instrutiva, verbis:
102. Mesmo reconhecendo esta realidade fática de ordem sanitária, não se pode conceber que, no terceiro ano de pandemia, com os investimentos em vacinação com vistas a restabelecer a normalidade, o INSS e o Ministério do Trabalho e Previdência, cujas competências foram desempenhadas pelo Ministério da Economia até dezembro de 2021, não tivessem condições de prever Reserva de Contingência na LOA 2022 para suportar as medidas de redução de estoque dos pedidos de benefícios previdenciários e BPC que se pretendia implementar no exercício corrente.
103. Em síntese, com exceção das despesas do Comprev, cujo incremento orçamentário decorre, em boa medida (80% da necessidade) , de implementação de recomendação do TCU proferida em 2021, não se vislumbra hipótese inequívoca de imprevisibilidade de todas as despesas obrigatórias da Seguridade Social que possa justificar a abertura de crédito extraordinário com a consequente exclusão da despesa do limite orçamentário de Teto de Gastos, na forma prevista no art. 107, § 5º, do ADCT. (grifos no original) 
Quanto às despesas de Comprev da ordem de R$ 1,8 bilhão para suplementação, a conclusão da Semag é esclarecedora:
180. Quanto ao requisito de imprevisibilidade, com exceção das despesas previdenciárias decorrentes da compensação financeira entre os regimes de previdência (Comprev) , cujo incremento orçamentário decorre, em boa medida (80% da necessidade) , e implementação de recomendação do TCU proferida em 2021, não se vislumbra, com os elementos presentes nos autos, hipótese inequívoca e irrestrita de imprevisibilidade - num cenário de necessidade de recomposição de R$ 15.380,03 milhões - de todas as despesas obrigatórias da Seguridade Social, que representam 96% da necessidade apresentada pelo Poder Executivo, de forma a justificar a abertura de crédito extraordinário com a consequente exclusão da despesa do limite orçamentário de Teto de Gastos, na forma prevista no art. 107, § 5º, do ADCT. (grifos no original) 
Ao fim e ao cabo, a possibilidade de edição de medida provisória para abertura de crédito extraordinário, pano de fundo da presente consulta, deve atender os requisitos, a serem avaliados pelo Congresso Nacional, quanto à relevância e urgência e quanto à imprevisibilidade e à urgência da despesa, tal como sugerido pela Semag.
Cumpre registrar que, nos últimos quatro anos, R$ 795 bilhões de despesas foram excluídas do teto de gastos, mediante proposta de emenda à Constituição Federal, sendo[footnoteRef:11]: (i) R$ 53,6 bilhões, em 2019; (ii)  R$ 507,9 bilhões, em 2020 para combate à prefalada pandemia; (iii) R$ 117,2 bilhões, em 2021; e (iv)  R$ 116,2 bilhões, em 2022. [11:  Emenda Substitutiva à PEC 32/2022 - 00024. Disponível em https://legis.senado.leg.br/sdleg-getter/documento?dm=9219470&ts=1670422761157&disposition=inline&ts=1670422761157. Acesso em 5/12/2022.] 
Na linha de raciocínio que leva à resposta indicada para a presente consulta, vejo como urgente e essencial, de igual modo, a necessidade de o Estado cumprir com obrigações, a fim de garantir, conforme salientado pelo Relator, a dignidade da pessoa humana, especificamente, no sentido de erradicar a fome que flagela milhões de pessoas.
Nesse escopo, registro que, no contexto da pandemia da Covid-19, ninguém poderia afirmar ou prever que milhões de pessoas seriam levadas de volta ao pesadelo da fome, sem a certeza de terem a garantia de pelo menos uma das refeições diárias: café da manhã ou almoço ou janta.
O quadro assolador que o Brasil apresenta, atualmente, leva seres humanos a viverem em situação de extrema necessidade, sem quaisquer perspectivas de melhoria.
Portanto, se o objeto da consulta é caracterizar despesa imprevisível e urgente, as despesas para resgatar milhões de cidadãos do nosso Brasil do abismo da fome, ainda sob o efeito persistente da pandemia do Covid-19, enquadra-se em situação emergencial, urgente e sem previsão orçamentária suficiente, já a partir de 01/01/2023.
Nesse ínterim, se insere o benefício estabelecido pela Lei 14.284/2021, denominado de Programa Auxílio Brasil, ou de programa que vier a sucedê-lo. Para atender tal programa, o Projeto de Lei Orçamentária Anual de 2023 (PLOA 2023) não previu o valor necessário de R$ 600,00 por família para assegurar a renda dos mais vulneráveis, de modo que implicaria redução das transferências às famílias em situação de pobreza, tampouco a concessão de benefício adicional às famílias no valor de R$ 150,00 que tenham crianças de até 06 anos[footnoteRef:12]. [12:  Proposta de Emenda à Constituição n.º 32, de 2022. Disponível em: https://legis.senado.leg.br/sdleg-getter/documento?dm=9216186&ts=1670422754617&disposition=inline. Acesso em 5/12/2022.] 
É oportuno lembrar que a dignidade da pessoa humana é um dos cinco fundamentos da República Federativa do Brasil, formada pela união indissolúvel dos Estados e Municípios e do Distrito Federal, e constituída em Estado Democrático de Direito, nos termos do art. 1º, inciso III, da Constituição Federal. Trata-se de um dos pilares da nossa Constituição e dever essencial e inescapável do Estado.
Há também outras urgências que irão requer do Estado sua imediata atuação.
Cito, por exemplo, a pobreza extrema que aflige milhares de famílias que não possuem recursos para aquisição de botijão de gás de cozinha (Programa Auxílio Gás) .
Nessa toada, não poderia deixar de repisar o orçamento que será necessário para fazer frente aos cortes orçamentários imprevistos que inviabilizam a execução de programas e ações essenciais em Saúde e Educação.
Em 2022, o Programa Farmácia Popular sofreu um corte de R$ 194 milhões, o que prejudica a distribuição para mais de 21 milhões de pessoas em todo o país, em especial os mais pobres, de remédios gratuitos para tratamento de doenças como asma, hipertensão e diabetes, ou de remédios vendidos a um custo mais baixo (subsidiados)  para dislipidemia, rinite, doença de Parkinson, osteoporose, glaucoma, anticoncepção e fraldas geriátricas.
Para 2023, o orçamento para a Saúde pode ter R$ 60 bilhões a menos do que em 2022, afetando a assistência aos povos indígenas, a farmácia popular e básica, a distribuição de vacinas, a prevenção e tratamento de infecções sexualmente transmissíveis (ISTs) , a rede de atendimento materno e infantil, entre outros[footnoteRef:13]. [13:  Disponível em: https://www.jota.info/tributos-e-empresas/saude/orcamento-da-saude-sofre-cortes-que-podem-chegar-a-r-60-bilhoes-18112022. Acesso em 6/12/2022.] 
Os cortes na Educação ocorridos em 2022 geram o potencial risco de não haver pagamento neste mês de dezembro para médicos residentes (14 mil) [footnoteRef:14] e bolsistas (200 mil) [footnoteRef:15]. Cito, ainda, o Programa Nacional de Merenda Escolar (Pnae) que atende 41 milhões de estudantes no país[footnoteRef:16], em que orçamento previsto para 2023 se encontra defasado em razão de a verba federal destinada às despesas com merenda escolar estar sem reajuste desde 2017[footnoteRef:17]. Tal situação reflete um desmonte da Educação deste país que praticamente impede qualquer planejamento para o ano de 2023. [14:  Luiza Tenente, g1. 06/12/2022, 12h48. Após novos bloqueios, MEC diz que não conseguirá pagar os 14 mil residentes médicos em dezembro. Disponível em: https://g1.globo.com/educacao/noticia/2022/12/06/apos-novos-bloqueios-mec-diz-que-nao-podera-pagar-os-14-mil-residentes-medicos.ghtml. Acesso em: 07/12/2022.]  [15:  Mariana Durães. Do UOL, em São Paulo. 06/12/2012, 20h18. Capes confirma falta de verba para pagar mais de 200 mil bolsistas. Disponível em: https://educacao.uol.com.br/noticias/2022/12/06/capes-falta-verba-pagar-bolsistas-dezembro.htm?cmpid=copiaecola. Acesso em 07/12/2022.]  [16:  Alimentação Escolar - FNDE atualiza normas do Programa Nacional de Alimentação Escolar. Disponível em: https://www.fnde.gov.br/index.php/acesso-a-informacao/institucional/area-de-imprensa/noticias/item/13514-fnde-atualiza-normas-do-programa-nacional-de-alimenta%C3%A7%C3%A3o-escolar. Acesso em 07/12/2022.]  [17:  Entenda os cortes do governo no Orçamento em 2022 e 2023 - Veja as 'tesouradas' nas despesas em programas de saúde e educação reveladas pelo 'Estadão', 7 out 2022- 18h20. Disponível em: https://www.terra.com.br/economia/entenda-os-cortes-do-governo-no-orcamento-em-2022-e-2023, a7b3b2112c42177b60b37f37813c4e405q1f8ooq.html. Acesso em 07/12/2022.] 
Ademais, em 2023, o orçamento previsto para políticas públicas destinadas à educação infantil apresenta corte da ordem de 96,6%[footnoteRef:18], comparativamente ao ano de 2022. Ainda, de forma geral, o orçamento previsto para Educação em 2023 (R$ 17,1 bilhões) é o de menor envergadura desde 2014 (R$ 40,8 bilhões) [footnoteRef:19].  [18:  Disponível em: https://www.camara.leg.br/noticias/916130-cancelada-reuniao-que-ouviria-ministro-da-educacao-sobre-cortes-no-orcamento-da-pasta/. Acesso em 06/12/2022.]  [19:  Isabela Palhares. São Paulo. 8.nov.2022 às 10h10. Atualizado: 8.nov.2022 às 11h08. Orçamento para produção de conhecimento em 2023 é o menor em 8 anos - Cálculo feito pela Frente Parlamentar Mista de Educação mostra queda de 58% no valor destinado ao ensino superior e pesquisa. Disponível em: https://www1.folha.uol.com.br/educacao/2022/11/orcamento-para-producao-de-conhecimento-em-2023-e-o-menor-em-8-anos.shtml. Acesso em 07/12/2022.] 
Por tudo isso, acompanho o relator com uma sugestão na forma proposta do item 9.2 do presente acórdão, nos seguintes termos:
9.2 responder aos consulentes que, nos termos da jurisprudência do Supremo Tribunal Federal, e em conformidade com as disposições dos arts. 62, §1º, inciso I, alínea 'd', e 167, § 3º, da Constituição Federal, é cabível a abertura de crédito extraordinário por meio de medida provisória, desde que atendidas as condições de relevância, urgência e imprevisibilidade da despesa, quando a insuficiência de dotação puder acarretar a interrupção de despesas primárias obrigatórias da União, como as de caráter previdenciário, e de despesas de manutenção de programas de governo, como o Programa Auxílio Brasil (Lei 14.284/2021) ou o que vier a sucedê-lo, o Programa Farmácia Popular do Brasil (Lei 10.858/2004 e Decreto 5.090/2004) , o Programa Auxílio Gás (Lei 14.237/2021 e Decreto 10.881/2021) e o Programa Nacional de Alimentação Escolar (Lei 11.947/2009) .
TCU, Sala das Sessões Ministro Luciano Brandão Alves de Souza, em 7 de dezembro de 2022.
Ministro VITAL DO RÊGO
Trata-se de consulta formulada pelo Ministro de Estado Chefe da Casa Civil da Presidência da República, nos seguintes termos:
Em uma situac¿a¿o hipote¿tica, de crescimento imprevisi¿vel e extraordina¿rio de despesa obrigato¿ria, conjugada com a ause¿ncia de instrumentos legais adequados a¿ demanda por cre¿dito adicional em func¿a¿o de restric¿o¿es temporais, seria possi¿vel o entendimento de se tratar de despesa imprevisi¿vel e urgente para fins de concretizac¿a¿o normativa do que diz § 3º do art. 167 da Constituic¿a¿o Federal?
2.	Para perfeito entendimento do que se consulta, é preciso recorrer às exposições fáticas das peças produzidas pela Procuradoria da Fazenda Nacional (PGFN) , pela Secretaria de Orçamento Federal (SOF) e pela Secretaria de Macroavaliação Governamental desta Corte (Semag) .
3.	Começo com a colação de excertos da instrução da Semag[footnoteRef:2]: [2:  Grifado no original.] 
21. Destaca que constam dos autos do Processo SEI/ME 10080.101341/2022-26 documentos enviados pelo Ministro da Economia, em 27/9/2022, à Presidência da República com proposta de projeto de lei visando alterar o texto da LOA 2022. A solicitação, segundo a Nota, tem por finalidade possibilitar, entre outras questões, o remanejamento pelo Poder Executivo e sem consentimento prévio, de dotações orçamentárias classificadas com RP 9 para atendimento de despesas primárias obrigatórias de RP 1.  A proposta foi fundamentada pelo Ministro da Economia, nos seguintes termos da Exposição de Motivos 348, de 27/9/2022:
2. A referida alteração visa possibilitar o remanejamento de dotações orçamentárias com "RP 8 e "RP 9" para atendimento de despesas classificadas com "RP 1", bem como para suplementação da Reserva de Contingência financeira nos termos da alínea "e" do inciso I do caput do art. 4º dessa Lei, desde que realizado após a divulgação do relatório de avaliação de receitas e despesas primárias referente ao quinto bimestre de 2022, hipótese em que ficarão dispensadas as exigências previstas no § 7º do referido artigo.
3. Destaque-se que a presente proposta também tem o objetivo de viabilizar que o aludido remanejamento seja feito por ato do Poder Executivo, de forma célere, possibilitando atender tempestivamente as despesas primárias que constituem obrigações constitucionais ou legais da União relacionadas na Seção I do Anexo III da Lei nº 14.194, de 20 de agosto de 2021, Lei de Diretrizes Orçamentárias para 2022 - LDO-2022.
4. Adicionalmente, permitirá que seja suplementada a Reserva de Contingência financeira nos termos da alínea "e" do inciso I do caput do art. 4º da Lei nº 14.303, de 2022, à conta dos mencionados recursos, evitando o descumprimento do Teto de Gastos de que trata a Emenda à Constituição nº 95, de 15 de dezembro de 2016. (grifei) 
22. Além dessa medida, o Secretário Especial do Tesouro e Orçamento (SETO) , do Ministério da Economia, que possui delegação presidencial e ministerial para editar atos de créditos previamente autorizados na lei orçamentária, enviou Ofício SEI 270552/2022/ME para o relator-geral do PLOA 2022, em 13/10/2022. No entanto, diz a Nota, até o presente momento, não houve sinalização (positiva ou negativa) do relator-geral do PLOA 2022 para que as despesas obrigatórias pudessem ser suplementadas com recursos oriundos das programações de RP 9. 
23. Cumpre fazer um parêntese para registrar que, na mesma data, o Presidente da República também encaminhou a Mensagem 557 ao Congresso Nacional com Projeto de Lei (PLN 39/2022) com o propósito de estender o prazo final de 15/10/2022, previsto no § 2º do art. 44 da Lei 14.194/2021 (LDO 2022) , para 30/11/2022, para encaminhamento de projetos de lei de abertura de créditos suplementares e especiais ao Congresso Nacional. A proposta atendeu ao pedido fundamentado na Exposição de Motivos 372/2022-ME, da qual chama atenção a seguinte passagem da justificativa:
3. Cabe esclarecer que o relatório de avaliação de receitas e despesas primárias, a que se refere [footnoteRef:3]o § 4º do art. 62 da LDO-2022, relativo ao quinto bimestre deste exercício, trará com maior precisão a necessidade de atendimento de despesas primárias obrigatórias, as quais, eventualmente, poderão não ser passíveis de atendimento por ato do Poder Executivo, nos termos do disposto no inciso II do caput do art. 4º da Lei nº 14.303, de 21 de janeiro de 2022, Lei Orçamentária de 2022 - LOA-2022. Ademais, a modificação proposta dá maior segurança ao atendimento de necessidades supervenientes de outras despesas. Por esse motivo, torna-se fundamental a dilatação do prazo estipulado na LDO-2022. [3:  Destaques em negrito feitos no original. Destaques em sublinhado acrescidos.] 
24. Retornando à Nota da SOF, sobressai o registro de que essa situação preocupa as áreas técnicas dos Ministérios da Economia e do Trabalho e Previdência em virtude de não haver tempo hábil, no presente exercício, para suplementar despesas obrigatórias que apontaram maior necessidade no Relatório de Avaliação de Receitas e Despesas Primárias (RARDP) do 5º bimestre de 2022. 
25. Em 29/11/2022, o Presidente da República encaminhou a Mensagem Presidencial 628, para com projeto de lei para o Congresso Nacional autorizar o remanejamento de dotações orçamentárias classificadas com identificadores RP 8 (emendas de bancada) e RP 9 (emendas de relator-geral) para atendimento de despesas obrigatórias (RP 1) e para suplementação de reserva de contingência, nos seguintes termos: 
Art. 4º (...) 
§ 8º-B Fica autorizado o remanejamento de dotações orçamentárias classificadas com "RP 8" e "RP 9" para atendimento de despesas classificadas com "RP 1" e para suplementação da reserva de contingência nos termos do disposto na alínea "e" do inciso I do caput, desde que realizado após a divulgação do relatório de avaliação de receitas e despesas primárias referente ao quinto bimestre de 2022, dispensadas as exigências previstas no § 7º. (grifei) 
26. Em síntese, a SOF registra que a necessidade total de suplementação em despesas obrigatórias é de R$ 22,3 bilhões, sendo que o RGPS responde pela maior parte da necessidade de suplementação em despesas obrigatórias (76%) . Para melhor compreensão das despesas que necessitam de recomposição, em 2/12/2022, a Dipog solicitou esclarecimentos adicionais à SOF, que prontamente encaminhou mensagem com o detalhamento das ações com necessidade de recomposição, conforme e-mail de peça 7. Eis os números:
 (...) 
35. Esse é o contexto em que se discute a necessidade de recomposição de R$ 15.380,03 milhões para a União honrar despesas obrigatórias (RP 1) , observado o limite de Teto de Gastos.
36. A pesquisa realizada no site do Congresso Nacional ainda não indica que o PLN correspondente à Mensagem Presidencial 628, encaminhada em 29/11/2022, com publicação no Diário Oficial da União de 30/11/2022.
 (...) 
87. Embora o Poder Executivo tenha encaminhado, em 13/10/2022, ao relator-geral do orçamento de 2022 ato administrativo previsto no art. 4º, § 7º, inciso II, da LOA 2022 (Ofício SEI 270552/2022/SETO-ME) com pedido para cancelar dotações de emendas de relator-geral (RP 9) de forma a abrir espaço para a suplementação das despesas obrigatórias (RP 1) , sem resposta até a data da formulação da presente Consulta, fato é que não houve encaminhamento de projeto de lei para o Congresso Nacional aprovar crédito suplementar dentro do limite orçamentário de Teto de Gastos previsto no art. 107, § 5º, do ADCT.
 (...) 
92. Parte significativa da situação exposta na presente Consulta ocorre porque, de um lado, o relator-geral do orçamento não se manifestou, até a data da Consulta, pela concordância ou não com o pedido administrativo do Poder Executivo, formalizado pelo Ofício SEI 270552/2022/SETO-ME, para remanejamento das programações de emenda RP 9 bloqueadas (R$ 7.848,60 milhões) e livre de bloqueio (R$ 10,7 milhões) para cobertura da necessidade de recomposição dos créditos suficientes para União honrar despesas obrigatórias (RP 1) da Seguridade Social (96%) , dentre outras, conforme previsto no art. 4º, § 7º, inciso II, e § 8º, da LOA 2022.  
93. Nota-se que o montante da necessidade de recomposição orçamentária para o Poder Executivo honrar as despesas obrigatórias de natureza constitucional de 2022 (R$ 15.380,03 milhões) corresponde a 93% da dotação global das emendas RP 9 aprovadas na LOA 2022, no valor de R$ 16.500,0 milhões.
94. De outro lado, o Poder Executivo não encaminhou ao Congresso Nacional PLN para abertura de crédito suplementar ou especial no valor necessário de recomposição global (R$ 15.380,03 milhões) , optando por encaminhar duas Mensagens Presidenciais: 557, de 13/10/2022 e 628, de 29/11/2022. A primeira Mensagem tramita sob a forma do PLN 39/2022, com a finalidade de alterar o prazo da LDO 2022 para apresentação de projeto para abertura de crédito, ainda sem apreciação; a segunda, ainda projeto de lei tramitando formalmente, visa autorizar o Poder Executivo a remanejar dotação de emendas de comissão (RP 8) e de relator-geral (RP 9) para atendimento de despesa obrigatória (RP 1) e para suplementação de Reserva de Contingência. Registre-se que, nas emendas RP 8, a União só dispõe de dotação com bloqueio de implementação no Siafi da ordem de R$ 474,3 milhões.
 (...) 
97. Quanto à imprevisibilidade das despesas, não há como configurá-la com precisão nas hipóteses de concreto destes autos, porque se trata de despesas obrigatórias de índole constitucional em 96% dos casos referentes a despesas da Seguridade Social com benefício previdenciário, BPC, seguro-desemprego e sentenças transitada em julgado dessas despesas, somadas às sentenças de abono-salarial.
 (...) 
102. Mesmo reconhecendo esta realidade fática de ordem sanitária, não se pode conceber que, no terceiro ano de pandemia, com os investimentos em vacinação com vistas a restabelecer a normalidade, o INSS e o Ministério do Trabalho e Previdência, cujas competências foram desempenhadas pelo Ministério da Economia até dezembro de 2021, não tivessem condições de prever Reserva de Contingência na LOA 2022 para suportar as medidas de redução de estoque dos pedidos de benefícios previdenciários e BPC que se pretendia implementar no exercício corrente.
103. Em síntese, com exceção das despesas do Comprev, cujo incremento orçamentário decorre, em boa medida (80% da necessidade) , de implementação de recomendação do TCU proferida em 2021, não se vislumbra hipótese inequívoca de imprevisibilidade de todas as despesas obrigatórias da Seguridade Social que possa justificar a abertura de crédito extraordinário com a consequente exclusão da despesa do limite orçamentário de Teto de Gastos, na forma prevista no art. 107, § 5º, do ADCT.
 (...) 
108. Portanto, ao encaminhar, em 31/8/2021, o PLOA 2022 (PLN 19/2021 ao Congresso Nacional) , o Poder Executivo detinha pleno conhecimento das medidas operacionais que deveria adotar para dar cumprimento ao acordo homologado pelo STF [acerca das providências a serem tomadas pela INSS para restabelecimento das perícias médicas], seja no próprio exercício de 2021, seja em 2022, ainda que por previsão de Reserva de Contingência.
 (...) 
112. Considerados os fatores catalogados até aqui, a posição que aponte para a configuração de imprevisibilidade das despesas obrigatórias da Seguridade Social não considera que: 
i) o Poder Executivo dispunha de condições fáticas para prever, no PLOA 2022 - ainda que sob a forma de Reserva de Contingência -, ou durante todo exercício de 2022, a necessidade de crédito para amparar o aumento da concessão de benefícios previdenciários e assistenciais (que representam 96% da necessidade de recomposição apresentada nesta Consulta) , em razão do acordo celebrado com o MPF no primeiro ano da pandemia da Covid-19 (16/11/2020) e homologado pelo STF em 5/2/2021, com a fixação de prazos para implementação das medidas que variavam de 30 a 90 dias;  
ii)  foi decisão da JEO, na 9ª Reunião Ordinária realizada em 20/9/2022, não enviar PLN para o Congresso Nacional aprovar crédito suplementar ou especial nos limites do Teto de Gastos, apostando no sucesso de propostas para alterar o prazo de envio de tais créditos até 30/11/2022 e para o Congresso Nacional delegar ao Poder Executivo a decisão sobre cancelamento de programações de emendas RP 9, de modo a possibilitar o remanejamento para as despesas obrigatórias (RP 1) ;
iii) em decisão proferida em 10/6/2020, referente à auditoria financeira realizada em 2019, o TCU se absteve de expressar conclusão (opinião) sobre a confiabilidade e a transparência das informações registradas nas demonstrações contábeis de 2019 do Fundo do RGPS, ocasião em que recomendou à Secretaria de Previdência do Ministério da Economia, em conjunto com o INSS, que implementassem procedimentos mais precisos para cálculo da projeção das despesas previdenciárias;
iv) em outra decisão de 22/6/2022, o TCU identificou a existência de passivo permanente da ordem de R$ 1.819,8 milhões decorrente de reconhecimento de obrigações com benefícios previdenciários sem o devido lastro orçamentário, ocasião em que também determinou a adoção de metodologia, em base confiável, para estimativa do valor dos benefícios previdenciários requeridos em um exercício, com análise e pagamento em exercício subsequente, e a incorporação dessa estimativa na projeção das despesas previdenciárias anuais e na contabilidade do Fundo do RGPS.
 (...) 
129. Não se trata, portanto, de imprevisibilidade da despesa, mas da forma de alocação das programações orçamentárias num contexto de restrição imposta pelo regime de Teto de Gastos. Repita-se: o limite orçamentário em questão é regra que pretendeu dar racionalidade ao sistema com a indução do realismo orçamentário, além de enfrentar ponto sensível da questão, qual seja, o crescimento imoderado de despesas primárias, que acarreta consequente comprometimento da salvaguarda do equilíbrio macroeconômico.
130. Sob esse prisma, não há como ignorar que as razões do consulente nada aventam acerca da imprevisibilidade da despesa obrigatória que pudesse justificar a sua exclusão do Teto de Gastos, âncora fiscal que não pode ser esvaziada por estratégias de escapismo, eis que se trata de regra restritiva de origem constitucional.  
131. O quadro delineado expõe situação de real dificuldade de cumprimento da regra do Texto de Gastos frente ao crescimento das despesas obrigatórias da União, no que se soma ao crescimento expressivo das emendas parlamentares, em especial as emendas RP 9, as quais, desde 2020, têm causado severas restrições à gestão orçamentária.
132. O que precisa ficar claro é que o pleito defendido pelo consulente tem como efeito prático, à luz da literalidade do art. 107, § 5º, do ADCT, excluir despesas obrigatória previsíveis do limite orçamentário de Teto de Gastos. O proveito dessa tese para o interesse público e para a higidez do regime fiscal precisaria ser considerado, tomando-se em conta os reais efeitos dos créditos extraordinários para cobertura de despesas, de fato, imprevisíveis. 
 (...) 
157. Nesse sentido, considerando o árido cenário com reduzido espaço orçamentário para viabilizar o cancelamento de programações de despesas discricionárias (R$ 17.608,6 milhões) para recompor as despesas obrigatórias da Seguridade Social (R$ 15.380,03 milhões) , o encaminhamento de PLN para o Congresso Nacional possibilitar a subordinação de emendas RP 8 e RP 9 a um rito mais célere de remanejamento demonstra-se alinhado aos reais objetivos do art. 165, § 11 da Lei Maior, que tem por finalidade garantir a higidez da regra de Teto de Gastos.
 (...) 
159. Identificada a insuficiência de crédito necessário para cobertura de despesas obrigatórias da Seguridade Social, diante da decisão da JEO (20/9/2022) no sentido de não encaminhar PLN para obter do Congresso Nacional a abertura de crédito para as despesas da Seguridade Social, o Secretário da SETO encaminhou ao relator-geral, em 13/10/2022, o Ofício SEI 270552/2022/ME (ato administrativo) , visando obter a sua concordância, na forma prevista no art. 4º, § 7º, inciso II, e § 8º, da LOA 2022. Segundo esclarecimentos prestados na presente data (peça 10) , o relator-geral ainda não se manifestou sobre o pedido da SETO. 
160. Como se vê, as emendas de relator-geral (RP 9) , de caráter discricionário por natureza, não só podem como devem se sujeitar aos limites de forma a acomodar a cobertura da totalidade das despesas obrigatórias, especialmente as decorrentes de obrigação incondicional da União de índole constitucional.
4.	Complemento o contexto produzido pela Semag com partes destacadas da nota técnica elaborada pela PGFN[footnoteRef:4]: [4:  Grifos em sublinhado, nossos.] 
	(...) 
15. Além disso, não se pode olvidar do processo legislativo orçamentário que impõe restrições temporárias ao pedido de novos créditos adicionais - especiais ou suplementares - ao Poder Legislativo. Essa limitação temporal coloca o Poder Executivo em cheque, uma vez que, se por um lado se está diante de despesas obrigatórias em franco crescimento imprevisível, por outro, não há instrumentos legais adequados à suplementação de dotação orçamentária já existente.
16. Como muito bem explicado pela SOF, desde outubro de 2022, técnicos e autoridades do Ministério da Economia buscam, junto ao Deputado Relator do Orçamento de 2022, o remanejamento de dotações orçamentárias sem qualquer resposta, até o momento de elaboração desta Nota.
17. Também registra a SOF que o Poder Executivo enviou a Mensagem nº 552, de 14 de outubro de 2022, que deu origem ao projeto de lei no Congresso Nacional nº 39 (PLN 39/2022-CN) alterando o § 2º, do art. 44 da Lei 14.194, de 20 de agosto de 2021 (LDO 2022) , para estabelecer prazo final para o encaminhamento de projetos de lei para até 30 de novembro de 2022. Neste caso, também não há, até o presente momento, alteração do prazo para envio de projetos de crédito suplementar, que se findou em 15 de outubro de 2022.
18. Diante do quadro fático e jurídico apresentado, esta PGFN entende que é possível considerar as despesas obrigatórias do RGPS, cujo crescimento exponencial não foi possível de prever nos relatórios de avaliação bimestral em comparação com as estimativas da LOA, como "despesas imprevisíveis". Ademais, considerando a limitação temporal imposta pelas regras orçamentárias para pedido de suplementação de dotação orçamentária, se está diante de uma situação urgente, que põe em risco a continuidade de serviços públicos essenciais, urgentes e relevantes, que estão condicionados à aprovação do projeto de lei orçamentária ou de manifestação do relator-geral da LOA 2022.
19. Todavia, o entendimento ora esposado vai de encontro à posição histórica e convencional desta PGFN, que segue, no assunto, jurisprudência do Tribunal de Contas da União. É bem verdade, que não há, na jurisprudência do TCU, acórdão que se amolde à situação ora descrita, o que justifica consulta àquela Corte de Contas, buscando segurança jurídica e adequação de procedimentos.
20. Por todo o exposto, esta PGFN sugere o encaminhamento da presente Nota, acompanhada da Nota Informativa SEI nº 43284/2022/ME, ao Senhor Ministro-Chefe da Casa Civil para que, em assim entendendo, submeta consulta ao Tribunal de Contas da União questionando se, em uma situação hipotética, de crescimento imprevisível e extraordinário de despesa obrigatória, conjugada com a ausência de instrumentos legais adequados à demanda por crédito adicional em função de restrições temporais, seria possível o entendimento de se tratar de despesa imprevisível e urgente para fins de concretização normativa do que diz § 3 do art. 167 da Constituição Federal.
5.	E, por fim, os esclarecimentos prestados pela Secretaria de Orçamento Federal:
5. Parte deste bloqueio [Decreto 10.961/2022, Decreto de Programação Orçamentária e Financeira], por sua vez, recai sobre dotações primárias discricionárias classificadas com RP 9, indicador que corresponde às emendas aprovadas de Relator-Geral da LOA 2022. Para que se possa utilizar dessas programações para suplementar por ato próprio as despesas obrigatórias, torna-se necessário a concordância daquele relator-geral, conforme pode ser observado no § 8º e c/c com inciso II, do § 7º, do aludido art. 4º da LOA 2022.
6. Nesse sentido, o Secretário Especial do Tesouro e Orçamento, do Ministério da Economia, que possui delegação presidencial e ministerial para editar atos de créditos previamente autorizados na lei orçamentária, enviou Ofício SEI nº 270552/2022/ME para o relator-geral da LOA 2022, Deputado Hugo Leal, em 13 de outubro de 2022.
7. O documento se baseou em conformidade com a projeção de selecionadas despesas obrigatórias, conforme apontou o Relatório de Avaliação de Receitas e Despesas Primárias do 4º bimestre de 2022, e solicitou a manifestação do parlamentar sobre a concordância.
8. À época, para dar conta da compatibilidade ao Teto de Gastos e as projeções do relatório do 4º bimestre de 2022, o bloqueio total em despesas primárias discricionárias era da ordem de R$ 9.716,6 milhões. Ademais, como será visto adiante, a despesa previdenciária cresce de forma inesperada na última avaliação bimestral, o que denota a necessidade premente de suplementar tais despesas.
9. No entanto, até o presente momento, não houve sinalização (positiva ou negativa) do Relator-Geral da LOA 2022 para que as despesas obrigatórias pudessem ser suplementadas com recursos oriundos das programações de RP 9. Esta situação vem preocupando as áreas técnicas dos Ministérios da Economia e do Trabalho e Previdência em virtude de não haver tempo hábil ainda neste exercício para suplementar despesas obrigatórias que apontaram maior necessidade no Relatório de Avaliação de Receitas e Despesas Primárias do 5º bimestre de 2022.
10. Além disso, cumpre informar que consta dos autos do Processo SEI/ME 10080.101341/2022-26, documentos enviados pelo Ministro da Economia em 27 de setembro de 2022 à Presidência da República acerca de proposta de projeto de lei visando alterar o texto da LOA 2022. A solicitação visa possibilitar, entre outras, o remanejamento pelo Poder Executivo e sem consentimento prévio, de dotações orçamentárias classificadas com RP 9 para atendimento de despesas primárias obrigatórias de RP 1.
11. Trata-se, portanto, da Mensagem Presidencial nº 628, de 29 de novembro de 2022, que encaminha a alteração pleiteada, em que é afirmada na respectiva Exposição de Motivos que a pretensa autorização possa ser delegada desde que seja realizada após a divulgação do Relatório do 5º bimestre de 2022, hipótese em que ficarão dispensadas as exigências previstas no aludido § 7º do art. 4º da LOA 2022.
 (...) 
15. Até a Avaliação do 3º bimestre, a projeção de Benefícios, nas óticas orçamentária e financeira, manteve-se em valor equivalente à estimativa constante da LOA. Segundo Notas Técnicas da SPREV e INSS, a justificativa era a relativa estabilidade de indicadores como a despesa realizada, o estoque físico de benefícios e a comparação dessas variáveis com 2021.
16. No entanto, segundo àqueles órgãos, essas estimativas estariam sujeitas a revisões posteriores em razão de incerteza em relação ao desempenho na análise dos requerimentos de benefícios em estoque, das medidas de combate à fraude, especialmente as ações do Monitoramento Operacional de Benefícios (MOB) , e os impactos decorrentes das alterações de regras de acesso e de cálculo de benefícios presentes na Emenda Constitucional (EC) nº 103/19, que instituiu a Reforma da Previdência.
 (...) 
17. Na Avaliação do 4º bimestre, as estimativas de Benefícios para 2022 foram ampliadas pela primeira vez em relação à LOA, na ordem de R$ 5.098,7 milhões no caso da projeção financeira e de R$ 7.412,0 milhões na projeção orçamentária, em razão do expressivo processo de reversão do represamento dos benefícios no INSS e da queda no ritmo de cessação de benefícios por óbito (Nota Técnica SEI nº 1123/2022/MTP e Nota Técnica nº 43/2022/CGOFC/DIROFLINSS) .
 (...) 
22. Na Avaliação do 5º bimestre, as tendências apresentadas no 4º bimestre foram confirmadas, sendo revisadas as estimativas de Benefícios em R$ 2.459,9 milhões, na ótica financeira (Nota Técnica SEI nº 1822/2022/MTP) , e R$ 2.982,2 milhões, na ótica orçamentária (Nota Técnica nº 47/2022/CGOFC/DIROFL-INSS) , com a reiteração das justificativas apresentadas no bimestre anterior. Em especial, queda de 44,4% na fila do INSS em relação a outubro de 2021.
23. Importante ressaltar que o INSS destacou alguns motivos para a aceleração desse processo de desrepresamento: o aperfeiçoamento da concessão automática e o aumento da produtividade para redução do estoque de processos pendentes. Os gráficos SPREV a seguir evidenciam os movimentos citados.
 (...) 
29. A outra forma de suplementar tais despesas, mediante a utilização de recursos provenientes de programações classificadas com RP 9, é o envio de projeto de lei de crédito suplementar. Haja vista que o prazo para envio desse tipo de proposta de alteração orçamentária findou-se no último dia 15 de outubro, o Poder Executivo enviou a Mensagem nº 552, de 14 de outubro de 2022, que deu origem ao projeto de lei no Congresso Nacional nº 39 (PLN 39/2022-CN) alterando o § 2º, do art. 44 da Lei 14.194, de 20 de agosto de 2021 (LDO 2022) , para estabelecer prazo final para o encaminhamento de projetos de lei para até 30 de novembro de 2022.
30. O PLN 39/2022-CN encontra-se em tramitação no Parlamento e o seu relatório, do Deputado Aj Albuquerque, foi aprovado em 23 de novembro apenas na Comissão Mista de Planos e Orçamentos - CMO e, portanto, ainda aguarda inclusão em pauta de Sessão para apreciação do Plenário do Congresso Nacional.
31. Por todo este informe, demonstra-se que o Poder Executivo tem envidado esforços para viabilizar as autorizações necessárias a abertura dos créditos voltados as despesas obrigatórias compensados com a devida redução em outras despesas primárias discricionárias, em particular daquelas classificadas com RP 9. Todavia, o risco crescente da não aprovação pode trazer dificuldades não desprezíveis para o atendimento dessas despesas, com consequente prejuízos aos seus beneficiários.
32. Alerta-se, portanto, para a possível inviabilidade de implementação de instrumentos legais para suplementar dotações orçamentárias de despesas primárias obrigatórias, sob risco de descontinuidade de serviços públicos essenciais, urgentes e relevantes, que no contexto atual, ainda estão condicionados à aprovação de projeto de lei orçamentária ou de manifestação do Relator-Geral da LOA 2022.
6.	Como se vê, a necessidade de edição de medida provisória para abertura de crédito extraordinária não decorre da natureza das despesas, imprevisíveis e urgentes, mas do fato de o Poder Legislativo, devidamente instado pelo Poder Executivo, para viabilizar os instrumentos normativos que lhe possibilitassem formular o pedido de crédito suplementar ainda não se manifestou.
7.	A edição de medida provisória de créditos extraordinários seria a forma de o Poder Executivo lidar com a inação do Poder Legislativo em resolver o problema orçamentário financeiro, na forma como intencionada.
***
8.	A instrução da Semag faz menções a precedentes do Tribunal sobre consultas acerca da abertura de créditos extraordinários por medida provisória, dos quais reproduzo excertos da instrução e do acórdão.
Acórdão 1716/2016-Plenário[footnoteRef:5] [5:  Partes destacadas em negrito acrescidas.] 
Excerto da instrução: "Em apertada síntese, busca-se uma análise, sob o ponto de vista financeiro, orçamentário e fiscal, da abertura de créditos orçamentários mediante edição de medida provisória para: Pagamento de despesas de manutenção da Justiça do Trabalho em montante superior ao limite de empenho aprovado na Lei de Diretrizes Orçamentárias (LDO) de 2016 para a referida Justiça".
Resposta / excerto do acórdão: "Nos termos da jurisprudência do Supremo Tribunal Federal, desde que atendidos os requisitos da medida provisória, a serem avaliados pelo Congresso Nacional, quanto à relevância e urgência, e desde que atendidos os requisitos da despesa quanto à imprevisibilidade e à urgência, conforme estabelecido pela Constituição Federal no art. 62, §1º, inciso I, alínea d, combinado com o art. 167, §3º, é cabível a abertura de crédito extraordinário quando a insuficiência de dotação puder potencialmente acarretar a descontinuidade de serviços públicos essenciais, tais como a prestação jurisdicional e outros direitos fundamentais que devem ser obrigatoriamente assegurados pelo Estado, nos casos em que a insuficiência de dotação orçamentária possa gerar ônus para a União em razão da ocorrência de obrigação de despesa corrente de caráter inadiável independentemente da previsão de crédito orçamentário, o que levará ao inevitável reconhecimento e confissão de dívida nos termos do art. 29, § 1º da Lei Complementar 101/2000".
Acórdão 1863/2016-Plenário
Excerto da instrução: "Em apertada síntese, busca-se uma análise, sob o ponto de vista financeiro, orçamentário e fiscal, da edição de medida provisória para abertura de créditos orçamentários em favor do MI, especificamente para as ações de socorro, assistência às vítimas e restabelecimento de serviços essenciais e recuperação dos cenários dos desastres."
Resposta / excerto do acórdão: "9.1. com fundamento no art. 1º, inciso XVII e §2º, da Lei nº 8.443/92 combinado com o art. 264 e 265 do Regimento Interno do TCU, conhecer da presente consulta, para, no mérito, responder ao consulente que, nos termos da jurisprudência do Supremo Tribunal Federal, desde que atendidos os requisitos da medida provisória, a serem avaliados pelo Congresso Nacional, quanto à relevância e urgência, e desde que atendidos os requisitos da despesa quanto à imprevisibilidade e à urgência, conforme estabelecido pela Constituição Federal no art. 62, §1º, inciso I, alínea d, combinado com o art. 167, §3º, é cabível a abertura de créditos extraordinários destinados a ações de socorro, assistência às vítimas, restabelecimento de serviços essenciais e recuperação dos cenários de desastres"
Acórdão 1634/2016
Excerto da instrução: 
Cuidam os autos de consulta formulada pelo Ministro de Estado da Fazenda Henrique de Campos Meirelles acerca da abertura de créditos extraordinários (peça 1) , tendo em vista os comandos presentes nos itens 9.2.16 e 9.2.17 do Acórdão 1.497/2016-TCU-Plenário, que trata da análise preliminar das contas da Presidente da República relativas ao exercício de 2015, processo em que, inicialmente, foram apontados indícios de irregularidade em razão da abertura de créditos extraordinários por meio das Medidas Provisórias (MPs) 686/2015, 697/2015, 702/2015 e 709/2015. 
Na consulta encaminhada por meio do Aviso 246/MF, de 24/6/2016, foram formulados os seguintes questionamentos:
É cabível a abertura de crédito extraordinário quando a insuficiência de dotação pode potencialmente acarretar a descontinuidade de serviços públicos essenciais, tais como a prestação jurisdicional e outros direitos fundamentais que devem ser obrigatoriamente assegurados pelo Estado?
É cabível a abertura de crédito extraordinário para a transferência de recursos a outros entes federativos, em caso de grave crise financeira do ente, com a finalidade de viabilizar a realização de grandes eventos de âmbito internacional em que houve assunção de compromissos por parte do Brasil, em especial para ações relacionadas à segurança pública? e
É cabível a abertura de crédito extraordinário para assegurar o pagamento integral de obrigações assumidas pela União em decorrência e obediência estrita a Acórdão do Tribunal de Contas da União? 
O Aviso do Ministro da Fazenda foi instruído com a Nota Técnica Conjunta 01/2016/SEAFI/SOF-STN/MF (peça 1, p. 13) , por meio da qual os questionamentos formulados foram apresentados de forma genérica.
Posteriormente, por meio do Ofício Conjunto 1/SEAFI/MP/2016 - STN/MF, foi encaminhada a Nota Técnica Conjunta 02/2016/SEAFI/SOF-STN/MF (peça 2) com a finalidade de explicitar as questões levantadas, de forma a caracterizar os aspectos fáticos relacionados ao objeto dos questionamentos à luz da legislação específica. Em apertada síntese, busca-se uma análise, sob o ponto de vista financeiro, orçamentário e fiscal, da abertura de créditos orçamentários mediante edição de medida provisória para: 
pagamento de auxílio financeiro para o Estado do Rio de Janeiro, instituído pela Medida Provisória 734, de 21 de junho de 2016, com a finalidade de custear parcela das despesas com a Segurança Pública decorrentes da realização, nos meses de agosto e setembro de 2016, dos Jogos Olímpicos e Paraolímpicos, que serão realizados em sua maioria na Cidade do Rio de Janeiro; 
pagamento das subvenções econômicas relativas ao Programa de Sustentação de Investimento (PSI) e do Programa Emergencial de Reconstrução de Municípios Afetados por Desastres Naturais (PER) do Banco do Nacional de Desenvolvimento Econômico e Social (BNDES) ; e  
pagamento de despesas de manutenção da Justiça do Trabalho em montante superior ao limite de empenho aprovado na Lei de Diretrizes Orçamentárias (LDO) de 2016 para a referida Justiça.
Resposta / excerto do acórdão: 9.1.1. nos termos da jurisprudência do Supremo Tribunal Federal, desde que atendidos os requisitos da medida provisória, a serem avaliados pelo Congresso Nacional, quanto à relevância e urgência, e desde que atendidos os requisitos da despesa quanto à imprevisibilidade e à urgência, conforme estabelecido pela Constituição Federal no art. 62, §1º, inciso I, alínea d, combinado com o art. 167, §3º, é cabível a abertura de crédito extraordinário para a transferência de recursos a outros entes federativos, em caso de grave crise financeira do ente, com a finalidade de viabilizar a realização de grandes eventos de âmbito internacional em que houve assunção de compromissos por parte do Brasil, em especial para ações relacionadas à segurança pública, conforme disposto na Medida Provisória nº 734, de 21 de junho de 2016;
9. 	Nesses acórdãos, a resposta inicia com "nos termos da jurisprudência do STF" e, desse modo, poder-se-ia dar a entender que a resposta precisa dada ao final do texto encontra específico respaldo em decisões do Supremo Tribunal Federal. Mas não é esse o caso. 
10.	Apenas a título de esclarecimento, não há menções na instrução a decisões específicas do STF concernentes a entendimentos como, por exemplo, de que é cabível a abertura de crédito extraordinário "quando a insuficiência de dotação puder potencialmente acarretar a descontinuidade de serviços públicos essenciais, tais como a prestação jurisdicional e outros direitos fundamentais que devem ser obrigatoriamente assegurados pelo Estado, nos casos em que a insuficiência de dotação orçamentária possa gerar ônus para a União em razão da ocorrência de obrigação de despesa corrente de caráter inadiável independentemente da previsão de crédito orçamentário", sem prejuízo de que este Tribunal assim entenda.
11. 	As decisões do STF mencionadas nos acórdãos acima referidos são as mesmas mencionadas na instrução da Semag nestes autos, abaixo transcritas[footnoteRef:6]: [6:  Grifos nossos, em sublinhado.] 
70. 	Os pressupostos de relevância e urgência expõem-se, inicialmente, à avaliação discricionária do Presidente da República, uma vez que são conceitos jurídicos relativamente indeterminados e fluidos, segundo entendimento do Supremo Tribunal Federal (STF) . Eis o entendimento proferido por ocasião do julgamento da Ação Direta de Inconstitucionalidade (ADI) 2.213:
EMENTA: AÇÃO DIRETA DE INCONSTITUCIONALIDADE - A QUESTÃO DO ABUSO PRESIDENCIAL NA EDIÇÃO DE MEDIDAS PROVISÓRIAS - POSSIBILIDADE DE CONTROLE JURISDICIONAL DOS PRESSUPOSTOS CONSTITUCIONAIS DA URGÊNCIA E DA RELEVÂNCIA (CF, ART. 62, CAPUT) ... POSSIBILIDADE DE CONTROLE JURISDICIONAL DOS PRESSUPOSTOS CONSTITUCIONAIS (URGÊNCIA E RELEVÂNCIA) QUE CONDICIONAM A EDIÇÃO DE MEDIDAS PROVISÓRIAS. - A edição de medidas provisórias, pelo Presidente da República, para legitimar-se juridicamente, depende, dentre outros requisitos, da estrita observância dos pressupostos constitucionais da urgência e da relevância (CF, art. 62, "caput") . - Os pressupostos da urgência e da relevância, embora conceitos jurídicos relativamente indeterminados e fluidos, mesmo expondo-se, inicialmente, à avaliação discricionária do Presidente da República, estão sujeitos, ainda que excepcionalmente, ao controle do Poder Judiciário, porque compõem a própria estrutura constitucional que disciplina as medidas provisórias, qualificando-se como requisitos legitimadores e juridicamente condicionantes do exercício, pelo Chefe do Poder Executivo, da competência normativa primária que lhe foi outorgada, extraordinariamente, pela Constituição da República. Doutrina. Precedentes. - A possibilidade de controle jurisdicional, mesmo sendo excepcional, apoia-se na necessidade de impedir que o Presidente da República, ao editar medidas provisórias, incida em excesso de poder ou em situação de manifesto abuso institucional, pois o sistema de limitação de poderes não permite que práticas governamentais abusivas venham a prevalecer sobre os postulados constitucionais que informam a concepção democrática de Poder e de Estado, especialmente naquelas hipóteses em que se registrar o exercício anômalo e arbitrário das funções estatais.  (ADI 2.213-MC, rel. min. Celso de Mello, julgamento em 4-4-2002, Plenário, DJ de 23-4-2004.) 
71. No mesmo sentido, foi o entendimento proferido nas medidas cautelares concedidas no âmbito das ADIs 3.949 e 4.049, fundadas no precedente resultante do julgamento da ADI 2.227-MC. 
72. Tais entendimentos, todavia, não afastam a qualidade de requisitos legitimadores e juridicamente condicionantes do exercício, pelo chefe do Poder Executivo, da competência normativa primária que lhe foi outorgada, extraordinariamente, pela Lei Fundamental. E é exatamente esse pressuposto que sujeita as medidas provisórias de abertura de crédito extraordinário ao controle jurisdicional, conforme se verifica da sequência da decisão proferida no julgamento da ADI 2.213:
UTILIZAÇÃO ABUSIVA DE MEDIDAS PROVISÓRIAS - INADMISSIBILIDADE - PRINCÍPIO DA SEPARAÇÃO DOS PODERES - COMPETÊNCIA EXTRAORDINÁRIA DO PRESIDENTE DA REPÚBLICA. - A crescente apropriação institucional do poder de legislar, por parte dos sucessivos Presidentes da República, tem despertado graves preocupações de ordem jurídica, em razão do fato de a utilização excessiva das medidas provisórias causar profundas distorções que se projetam no plano das relações políticas entre os Poderes Executivo e Legislativo. - Nada pode justificar a utilização abusiva de medidas provisórias, sob pena de o Executivo - quando ausentes razões constitucionais de urgência, necessidade e relevância material -, investir-se, ilegitimamente, na mais relevante função institucional que pertence ao Congresso Nacional, vindo a converter-se, no âmbito da comunidade estatal, em instância hegemônica de poder, afetando, desse modo, com grave prejuízo para o regime das liberdades públicas e sérios reflexos sobre o sistema de "checks and balances", a relação de equilíbrio que necessariamente deve existir entre os Poderes da República. - Cabe, ao Poder Judiciário, no desempenho das funções que lhe são inerentes, impedir que o exercício compulsivo da competência extraordinária de editar medida provisória culmine por introduzir, no processo institucional brasileiro, em matéria legislativa, verdadeiro cesarismo governamental, provocando, assim, graves distorções no modelo político e gerando sérias disfunções comprometedoras da integridade do princípio constitucional da separação de poderes. - Configuração, na espécie, dos pressupostos constitucionais legitimadores das medidas provisórias ora impugnadas. Consequente reconhecimento da constitucionalidade formal dos atos presidenciais em questão.  (ADI 2.213-MC, rel. min. Celso de Mello, julgamento em 4-4-2002, Plenário, DJ de 23-4-2004.) 
73. Impende anotar que a jurisprudência do STF sobre o controle concentrado da constitucionalidade de medidas provisórias para matéria orçamentária não é uniforme após a CRFB/1988. Antes desse precedente de 2002, a Corte entendia que as leis orçamentárias não estavam sujeitas a tal controle. Cite-se a ADI 1.640. 
74. Os primeiros sinais de mudança ocorrem com o julgamento das ADIs 2.213-MC e 2.925, ocasião em que, no último caso, a Corte Suprema admitiu ação ajuizada contra a Lei 10.640/2003 (LOA 2003) . Mas foi a partir da decisão na ADI 4.048, em 2008, que a orientação do STF ganha contornos mais claros sobre a matéria, cuja ação questionava a presença dos pressupostos exigidos pelo art. 62, c/c o § 3º do art. 167 da Lei Maior.  Eis a passagem que merece destaque, constituindo verdadeiro leading case:
III. LIMITES CONSTITUCIONAIS À ATIVIDADE LEGISLATIVA EXCEPCIONAL DO PODER EXECUTIVO NA EDIÇÃO DE MEDIDAS PROVISÓRIAS PARA ABERTURA DE CRÉDITO EXTRAORDINÁRIO. Interpretação do art. 167, § 3º c/c o art. 62, § 1º, inciso I, alínea "d", da Constituição. Além dos requisitos de relevância e urgência (art. 62) , a Constituição exige que a abertura do crédito extraordinário seja feita apenas para atender a despesas imprevisíveis e urgentes. Ao contrário do que ocorre em relação aos requisitos de relevância e urgência (art. 62) , que se submetem a uma ampla margem de discricionariedade por parte do Presidente da República, os requisitos de imprevisibilidade e urgência (art. 167, § 3º) recebem densificação normativa da Constituição. Os conteúdos semânticos das expressões "guerra", "comoção interna" e "calamidade pública" constituem vetores para a interpretação/aplicação do art. 167, § 3º c/c o art. 62, § 1º, inciso I, alínea "d", da Constituição. "Guerra", "comoção interna" e "calamidade pública" são conceitos que representam realidades ou situações fáticas de extrema gravidade e de conseqüências imprevisíveis para a ordem pública e a paz social, e que dessa forma requerem, com a devida urgência, a adoção de medidas singulares e extraordinárias. (STF, Tribunal Pleno, ADI-MC 4.048, rel. Min. Gilmar Mendes, julgado em 14.05.2008) - grifos nossos
75. No que diz respeito ao conceito de imprevisibilidade da despesa, forçoso reproduzir o seguinte trecho do Voto da Ministra Cármen Lúcia no julgamento da citada ADI 4.048:
Senhor Presidente, também eu acompanho Vossa Excelência, porque há uma grande diferença entre imprevisão, imprevisibilidade e imprevidência. 
Às vezes, como em alguns casos, ou numa boa parte dos casos arrolados por Vossa Excelência, a Administrac¿ão Pública pode prever. Aliás, deve. E¿ seu dever para que haja uma boa administrac¿ão. E, portanto, a ausência desse dever e¿ uma imprevidência. A imprevisão são casos que poderiam ser previstos, e não o são; a imprevisibilidade e¿ aquilo que não pode ser cogitado pelo administrador público, porque surge de uma maneira arriscada, fora do ordinário. (grifei) 
 (...) 
78. Ao apreciar a Medida Cautelar na ADI 5.513, o Ministro Gilmar Mendes, em decisão monocrática de 30/4/2016, que transitou em julgado, fez a seguinte afirmação:
Não é papel deste Tribunal discutir a conveniência e a oportunidade das despesas de que trata a medida provisória em questão. É dever desta Corte guardar a Constituição, e o texto constitucional é claro ao dispor que as únicas despesas que autorizam a abertura de créditos extraordinários são as "imprevisíveis e urgentes", equiparáveis às "decorrentes de guerra, comoção interna ou calamidade pública".
12.	Está claro que o Supremo Tribunal Federal adota uma concepção bastante estrita sobre o uso de medida provisória para abertura de créditos extraordinários, traduzida nos seguintes excertos dos votos de seus ministros, cuja reprodução é necessária para bem fixá-la:
"Guerra", "comoção interna" e "calamidade pública" são conceitos que representam realidades ou situações fáticas de extrema gravidade e de conseqüências imprevisíveis para a ordem pública e a paz social, e que dessa forma requerem, com a devida urgência, a adoção de medidas singulares e extraordinárias".
· "Os conteúdos semânticos das expressões "guerra", "comoção interna" e "calamidade pública" constituem vetores para a interpretação/aplicação do art. 167, § 3º c/c o art. 62, § 1º, inciso I, alínea "d", da Constituição. "Guerra", "comoção interna" e "calamidade pública" são conceitos que representam realidades ou situações fáticas de extrema gravidade e de conseqüências imprevisíveis para a ordem pública e a paz social, e que dessa forma requerem, com a devida urgência, a adoção de medidas singulares e extraordinárias".
"Imprevisibilidade é aquilo que não pode ser cogitado pelo administrador público, porque surge de uma maneira arriscada, fora do ordinário". 
· "Às vezes, como em alguns casos, ou numa boa parte dos casos arrolados por Vossa Excelência, a Administrac¿ão Pública pode prever. Aliás, deve. E¿ seu dever para que haja uma boa administrac¿ão. E, portanto, a ausência desse dever e¿ uma imprevidência. A imprevisão são casos que poderiam ser previstos, e não o são; a imprevisibilidade e¿ aquilo que não pode ser cogitado pelo administrador público, porque surge de uma maneira arriscada, fora do ordinário". 
"O texto constitucional é claro ao dispor que as únicas despesas que autorizam a abertura de créditos extraordinários são as "imprevisíveis e urgentes", equiparáveis às "decorrentes de guerra, comoção interna ou calamidade pública"."
· "Não é papel deste Tribunal discutir a conveniência e a oportunidade das despesas de que trata a medida provisória em questão. É dever desta Corte guardar a Constituição, e o texto constitucional é claro ao dispor que as únicas despesas que autorizam a abertura de créditos extraordinários são as "imprevisíveis e urgentes", equiparáveis às "decorrentes de guerra, comoção interna ou calamidade pública"."
13.	Nesta Corte, o rigor definido pelo STF foi bem seguido no acórdão 2184/2017-Plenário, de relatoria da ministra Ana Arraes, do qual reproduzo partes da instrução e a resposta dada à consulta, e, em seguida, trecho do voto da relatora:
Excerto da instrução: "Cuidam os autos de consulta formulada pelo Ministro de Estado da Educação, José Mendonça Bezerra Filho, acerca da abertura de créditos extraordinários por meio de medida provisória (peça 1) quando a insuficiência de dotação puder acarretar graves prejuízos ao acesso à educação. Em apertada síntese, busca-se análise desta Corte de Contas para abertura de crédito extraordinário por medida provisória a ser destinado ao Fundo de Financiamento Estudantil (Fies) . Segundo consta no Memorando da SPO/MEC, os contratos administrativos mantidos com o Banco do Brasil e a CAIXA para administração da carteira de financiamento do Fies expiraram, ambos, em 30/6/2016 e não foram renovados em razão da indisponibilidade orçamentária na Lei Orçamentária Anual de 2016 (LOA-2016) - Lei 13.255/2016".
Resposta / excerto do acórdão: "Conhecer da consulta e responder aos consulentes que a abertura de crédito extraordinário por meio de medidas provisórias se destina a despesas que preencham os requisitos de imprevisibilidade e urgência delimitados semanticamente pelo texto constitucional como equiparáveis às existentes em situações "decorrentes de guerra, comoção interna ou calamidade pública", conforme estabelecido pela Constituição Federal no art. 167, § 3º;[footnoteRef:7] [7:  Grifo nosso.] 
Voto, parágrafos 14 a 36 do voto [footnoteRef:8] [8:  Grifos em negrito são do original. Grifos em sublinhado são nossos.] 
Aliás, de forma a exaltar a competência precípua do Poder Legislativo para legislar sobre orçamento, é relevante destacar que a CF/1988 veda a edição de medida provisória sobre matéria orçamentária (art. 62, § 1º, inciso I, alínea "d") .
A edição de MP para abertura de créditos extraordinários constitui a única exceção àquela regra, uma vez que são estes destinados a combater situações extremas e urgentes, que, por sua natureza, dispensam a indicação prévia da fonte de recursos e toleram o exame do Legislativo a posteriori, na sistemática própria das medidas provisórias. A singularidade do rito é, portanto, decorrente da excepcionalidade da situação fática. 
Em face do conteúdo semântico definido pela Constituição, a subjetividade, que naturalmente se associa à interpretação de conceitos como "urgência" e "imprevisibilidade", utilizados no art. 167, § 3º, da CF/1988, foi bastante reduzida.  
A fim de ressaltar a excepcionalidade e a gravidade institucional dos exemplos constitucionais - "guerra, comoção interna ou calamidade pública" -, vale reproduzir alguns conceitos:
Calamidade pública: "situação anormal, provocada por desastres, causando danos e prejuízos que impliquem o comprometimento substancial da capacidade de resposta do poder público do ente atingido" (Decreto 7.257/2010, que dispõe sobre o Sistema Nacional de Defesa Civil - Sindec) 
"Comoção intestina é a das grandes ansiedades públicas, quando a anarquia bate às portas, e a autoridade duvida de si mesma; quando o espírito público se ensombra, sob impressões semelhantes às que se despertam ante a profanação do solo sagrado da pátria pelo estrangeiro armado."  (Obras Completas de Rui Barbosa; V. 19; t. 3; 1892; p. 61) 
"É indubitável, assim, que os conceitos de guerra ou comoção interna - que estão intrinsecamente relacionados (...) representam situações anormais, cuja gravidade requeira medidas emergenciais e proporcionalmente adequadas e necessárias." (ADI 4048-1/DF, voto do ministro Gilmar Mendes) 
A questão posta pelo consulente guarda contornos diferentes, pois trata de cenários de "graves prejuízos ao acesso à educação".
O pano de fundo da consulta em exame diz respeito à insuficiência orçamentária para pagamento dos agentes financeiros do Fundo de Financiamento Estudantil - Fies no exercício de 2016.
Segundo informado pelo Ministério da Educação, em julho de 2016, os agentes administravam uma carteira de aproximadamente 2,6 milhões de financiamentos, com saldo devedor da ordem de R$ 50 bilhões. O Banco do Brasil e a Caixa Econômica Federal enviaram ao FNDE, em 28 de junho do último ano, ofícios que deram conta da descontinuidade dos serviços relativos ao Fies a partir de 1º de julho de 2016, em razão da inexistência de cobertura contratual, porquanto os contratos para administração da carteira de financiamentos expiraram em 30/06/2016 e não foram renovados.
	O MEC destacou que a manutenção dessa situação comprometeria o prazo para abertura das inscrições ao Fies para o 2º semestre de 2016, bem como a abertura de prazos para aditamento dos contratos de financiamento formalizados até o dia 30 de junho de 2016. Serão afetados "aproximadamente 1,5 milhão de estudantes, que ficarão impedidos de dar início ou continuidade aos seus estudos. Além disso, serão comprometidos os serviços de evolução dos contratos de financiamento, a arrecadação e o recolhimento ao FNDE da reposição do financiamento, estimados em R$ 100 milhões mensais, colocando em risco os ativos do Fundo".
Merece registro o tratamento que a matéria recebeu em sua tramitação nos Poderes Executivo e Legislativo.
Em agosto de 2015, o FNDE solicitou à Secretaria de Orçamento Federal - SOF a alocação de R$ 807 milhões no Projeto de Lei Orçamentária - PLOA 2016 para execução do Fies. No entanto, o próprio órgão do Executivo reduziu a rubrica para R$ 332,7 milhões no PLOA 2016. Esse montante foi objeto de nova redução na aprovação da lei orçamentária no Congresso Nacional e restou estabelecido em R$ 267,8 milhões.
Em março de 2016, o Ministério da Educação encaminhou à SOF solicitação para envio de projeto de lei de crédito suplementar no valor de R$ 702 milhões, o que deu origem ao Projeto de Lei 8/2016, pendente de apreciação pelo Congresso à época da consulta, mas já convertido na Lei 13.349, de 18 de outubro de 2016, que abriu crédito suplementar de R$ 1,1 bilhão em favor do Ministério da Educação e de Operações Oficiais de Crédito.
Assim, embora seja evidente que os gestores encarregados da política pública não se omitiram na correta previsão dos recursos, é necessário ponderar que as decisões dos Poderes Executivo e Legislativo ao longo do processo orçamentário afastaram a presunção de imprevisibilidade, primeiro requisito para abertura de créditos extraordinários.
	No que diz respeito ao conceito de imprevisibilidade da despesa, é oportuno reproduzir excerto do voto da ministra Cármen Lúcia no julgamento da Ação Direta de Inconstitucionalidade 4.048-1/DF (destaques acrescidos) :
"Senhor Presidente, também eu acompanho Vossa Excelência, porque há uma grande diferença entre imprevisão, imprevisibilidade e imprevidência. 
Às vezes, como em alguns casos, ou numa boa parte dos casos arrolados por Vossa Excelência, a Administrac¿ão Pública pode prever. Aliás, deve. E¿ seu dever para que haja uma boa administrac¿ão. E, portanto, a ausência desse dever e¿ uma imprevidência. A imprevisão são casos que poderiam ser previstos, e não o são; a imprevisibilidade e¿ aquilo que não pode ser cogitado pelo administrador público, porque surge de uma maneira arriscada, fora do ordinário."
Quanto ao segundo requisito, às vésperas do início do segundo semestre letivo de 2016 e diante das circunstâncias expostas pela autoridade consulente, sob um olhar focado no caso concreto que motivou a consulta, não restavam dúvidas da urgência da necessidade de aditamento orçamentário.
Todavia, ao tratar de consulta que consubstancia dúvida na aplicação de dispositivos legais, a resposta formulada pelo TCU não deve ser determinada pelas especificidades da situação que motivou a demanda; a deliberação do Tribunal constitui prejulgamento da tese, e não de um caso concreto.
Em um exame abstrato, é forçoso considerar que, mesmo quando graves e a exigir a adoção de medidas urgentes, apenas em situações muito peculiares poder-se-ia vislumbrar eventual equivalência entre determinada ação pública de caráter continuado e as situações fáticas caracterizadas pelo § 3º do art. 167 da Constituição Federal de 1988. Em regra, não existe a mesma densidade de gravidade.
Segundo aquele dispositivo, a ascensão do Poder Executivo à condição de legislador original e autônomo do orçamento, a partir da edição de medidas provisórias que promovam a abertura de créditos extraordinários, somente é legítima diante de "despesas imprevisíveis e urgentes, como as decorrentes de guerra, comoção interna ou calamidade pública".
Ao cuidar da já citada ADI 4.048-1/DF, o relator, ministro Gilmar Mendes, avaliou (destaques acrescidos) :
"Assim, ao mesmo tempo em que fixa conceitos normativos de caráter aberto e indeterminado, a Constituição oferece os parâmetros para a interpretação e aplicação desses conceitos. Ao contrário do que ocorre em relação aos requisitos de relevância e urgência  (art. 62) , que se submetem a uma ampla margem de discricionariedade por parte do Presidente da República, os requisitos de imprevisibilidade e urgência (art. 167, § 3º) recebem densificação normativa na Constituição. Em outras palavras, os termos imprevisíveis e urgentes, como signos linguísticos de natureza indeterminada, são delimitados semanticamente, ainda que parcialmente, pelo próprio texto constitucional.
 Nesse sentido, os conteúdos semânticos das expressões 'guerra', 'comoção interna' e 'calamidade pública' constituem vetores para interpretação/aplicação do art. 167, § 3º c/c o art. 62, § 1º, inciso I, alínea 'd', da Constituição."
No mesmo processo, o ministro Carlos Britto aduziu (destaques acrescidos) :
"E imprevisível é o que está fora de cálculo, de projeção, de prognóstico, de previsibilidade. Daí a Constituição - o Ministro Gilmar Mendes captou bem a mensagem, parece-me, embora exemplificadamente, cita situações de gravíssima anormalidade, seja factual, seja institucional, porque ela fala de guerra, de comoção interna, de calamidade pública, a mostrar que é preciso que a relevância seja saliente; é um plus mesmo de significatividade no plano da própria relevância, senão não se pode abrir crédito extraordinário."
Estava sob análise a constitucionalidade da Medida Provisória 405/2007, que abriu créditos extraordinários para, por exemplo:
 (...) "
14.	Percebido esse contexto, cabe retomar a questão formulada nessa consulta:
Em uma situac¿a¿o hipote¿tica, de crescimento imprevisi¿vel e extraordina¿rio de despesa obrigato¿ria, conjugada com a ause¿ncia de instrumentos legais adequados a¿ demanda por cre¿dito adicional em func¿a¿o de restric¿o¿es temporais, seria possi¿vel o entendimento de se tratar de despesa imprevisi¿vel e urgente para fins de concretizac¿a¿o normativa do que diz § 3º do art. 167 da Constituic¿a¿o Federal?
15.	A pergunta precisa ser reescrita para melhor precisar os exatos termos do que se põe em consulta, a fim de enunciar a resposta adequada. 
16.	Considerado o contexto exposto nos documentos que acompanham a consulta, cujas partes principais já apresentei no começo deste voto, elaboro a consulta precisa que entendo estar implícita na redação sintética, e menos compreensível, da questão formulada. A redação mais precisa, seria a seguinte: 
Em uma situação hipotética, de crescimento imprevisível e extraordinário de despesas obrigatórias em que a demanda por créditos suplementares não possa ser atendida tempestivamente em decorrência de haver restrições temporais à apresentação de projeto de lei de créditos suplementares e de essas restrições não terem sido superadas pela ação necessária do Congresso Nacional, muito embora o Poder Executivo tenha tomado as medidas que considerou pertinentes para esse fim, podem as despesas realizadas com a suplementação de dotações serem consideradas como "despesas imprevisíveis e urgentes" de modo a ser juridicamente possível que a suplementação necessária seja procedida por meio de medida provisória que abra créditos extraordinários.
17.	Em meu entendimento, a resposta deve considerar o rigor semântico requerido para a adoção dessa medida extraordinária, conforme manifesta expressão dos votos de ministros do STF proferidos nos precedentes referidos nestes autos, e seguindo a linha do voto condutor da ministra Ana Arraes no acórdão 2174/2017 deste Plenário.
18.	Mas antes de formulá-la, o que farei ao final, cabem algumas digressões.
19.	O sistema orçamentário brasileiro está fundado em um princípio fundamental: nenhuma alteração da lei orçamentária pode ser procedida sem a previa autorização do Congresso Nacional, exceto na hipótese excepcionalíssima de "despesas imprevisíveis e urgentes, como as decorrentes de guerra, comoção interna ou calamidade pública", conforme art. 167, § 3º, da Constituição, cabendo citar, mais uma vez o entendimento do Ministro Gilmar Mendes a respeito:
É dever desta Corte guardar a Constituição, e o texto constitucional é claro ao dispor que as únicas despesas que autorizam a abertura de créditos extraordinários são as "imprevisíveis e urgentes", equiparáveis às "decorrentes de guerra, comoção interna ou calamidade pública".
20. 	O contexto narrado nas peças examinadas é sério e preocupante; cabe ao Poder Executivo e ao Poder Legislativo encontrarem a solução célere e adequada.
21.	Se os órgãos técnicos e jurídicos do Poder Executivo que assessoram o Presidente da República entendem que a situação que se apresenta aqui atende ao disposto no art. 167, § 3º, da Constituição Federal, está na alçada do Presidente da República decidir pela edição de medida provisória, à luz das decisões pretéritas do Supremo Tribunal Federal acerca da abertura de créditos extraordinários, e considerar os riscos de judicialização e de possíveis questionamentos do Congresso Nacional.
22.	A esta Corte, no meu entendimento, cabe guardar a higidez dos institutos fundamentais do sistema orçamentário, mantendo equidistância das decisões político-orçamentárias que os Poderes Executivo e Legislativo devem tomar para lidar com as situações de forma tanto a, por exemplo, "que a insuficiência de dotação possa potencialmente acarretar a descontinuidade de serviços públicos, tais como direitos fundamentais que devem ser obrigatoriamente assegurados pelo Estado", ou "acarretar a interrupção de despesas primárias obrigatórias da União, como as de caráter previdenciário", problemas para os quais a edição de medida provisória de abertura de créditos extraordinários nem sempre será a solução, mas, talvez, geradora de outros problemas.
23.	As repetidas consultas sobre o que pode ou não ser considerado como "despesa  imprevisível e urgente", "buscando segurança jurídica e adequação de procedimentos", conforme nota da PGFN, tende a fazer desta Corte, indevidamente, ator de relevante influência numa área em que  compete ao Presidente da República, com o auxílio dos órgãos competentes, e sob a vigilância do Poder Legislativo, exercer o juízo sobre a existência dos pressupostos constitucionais necessários à adoção dessa medida extraordinária de alteração da lei orçamentária anual, que prescinde da prévia atuação do Congresso Nacional. 
Diante do exposto, voto pela aprovação do acórdão que ora submeto à apreciação deste Colegiado, de modo a adotar a mesma linha de raciocínio exposta no voto da eminente ministra Ana Arraes no acórdão 2184/2017-Plenário, em consonância com os parâmetros interpretativos do STF, e responder à consulta nos seguintes termos:
Conhecer da consulta e responder aos consulentes que a abertura de crédito extraordinário por meio de medidas provisórias se destina a despesas que preencham os requisitos de imprevisibilidade e urgência delimitados semanticamente pelo texto constitucional como equiparáveis às existentes em situações "decorrentes de guerra, comoção interna ou calamidade pública", conforme estabelecido pela Constituição Federal no art. 167, § 3º,  não preenchendo esses requisitos a situação hipotética posta sob exame.
TCU, Sala das Sessões, em 7 de dezembro de 2022.
tagRedator
Redator

Presidência da República.

3. Interessados/Responsáveis: não há.

13.1. Ministros presentes: Bruno Dantas (na Presidência), Walton Alencar Rodrigues, Benjamin Zymler, Vital do Rêgo e Antonio Anastasia (Relator).
13.2. Ministro que votou com ressalva: Vital do Rêgo.
13.3. Ministro com voto vencido: Walton Alencar Rodrigues.
13.4. Ministros-Substitutos convocados: Augusto Sherman Cavalcanti, Marcos Bemquerer Costa e Weder de Oliveira.
13.5. Ministros-Substitutos convocados com votos vencidos: Augusto Sherman Cavalcanti e Weder de Oliveira.

ANTONIO ANASTASIA

Adoto como Relatório a instrução conclusiva da Secretaria de Macroavaliação Governamental (Semag) , cuja proposta de encaminhamento foi ratificada pelo assessor do titular da unidade (peças 12 e 13) : 
Cuidam os autos de Consulta (peça 2) formulada por meio do Ofício 96/2022/CC/PR/CC/PR assinado, em 30/11/2022, pelo Ministro de Estado Chefe da Casa Civil da Presidência da República, Sr. Ciro Nogueira Lima Filho, com o seguinte questionamento:
em uma situac¿a¿o hipote¿tica, de crescimento imprevisi¿vel e extraordina¿rio de despesa obrigato¿ria, conjugada com a ause¿ncia de instrumentos legais adequados a¿ demanda por cre¿dito adicional em func¿a¿o de restric¿o¿es temporais, seria possi¿vel o entendimento de se tratar de despesa imprevisi¿vel e urgente para fins de concretizac¿a¿o normativa do que diz § 3º do art. 167 da Constituic¿a¿o Federal?
Segundo o documento mencionado, a dúvida insere-se no contexto de situação atípica em relação ao comportamento das despesas primárias obrigatórias da União causado, principalmente, por motivações também atípicas como a pandemia de abrangência mundial amplamente divulgada (Covid-19) e os esforços do Instituto Nacional do Seguro Social (INSS) , com vistas à redução do represamento no pagamento de benefícios aos cidadãos. 
Ainda de acordo com o consulente, o caráter extraordinário e imprevisível da situação acarreta impactos orçamentários e sociais significativamente relevantes e com necessidade de saneamento urgente, até o final do presente exercício, o que justificaria a edição de medida provisória para abertura de crédito extraordinário.
A Consulta é acompanhada de pareceres técnico e jurídico, por meio do Ofício 354/2022/ME (3778287) , da Nota SEI 6/2022/SUBPGFN/PGFN-ME (3778290) , da Nota Informativa SEI 43284/2022/ME (3778291) , da Nota Técnica 202/SAAOF/SERG (3778292) e Nota SAJ 204/2022/SAECO/SAJ/SG/PR (3778310) , todos de 30/11/2022 (peça 2) .
Neste estágio, vieram os autos à Secretaria de Macroavaliação Governamental (Semag) , designada a Diretoria de Fiscalização do Planejamento e do Orçamento (Dipog) para instrução de mérito.
2. EXAME DE ADMISSIBILIDADE
A presente Consulta refere-se à matéria de competência do Tribunal e foi formulada pelo Ministro de Estado Chefe da Casa Civil mediante encaminhamento do Ofício 96/2022/CC/PR/CC/PR, de 30/11/2022, preenchidos, portanto, os requisitos de admissibilidade do art. 1º, inciso XVII e § 2º da Lei 8.443/1992 (Lei Orgânica do Tribunal de Contas da União - LOTCU) e art. 264, inciso VI, do Regimento Interno do TCU (RITCU) .  
O questionamento apresentado pela autoridade competente refere-se à matéria que guarda pertinência temática com as competências do Ministério da Economia (peça 2, p. 3-4) , que formalizou a demanda à Casa Civil da Presidência da República, consoante o disposto na Lei 10.180/2001, que organiza e disciplina os Sistemas de Administração Financeira Federal, de Contabilidade e de Planejamento e Orçamento Federal. 
O Ofício mencionado foi devidamente instruído com notas técnicas assinadas pela Procuradoria-Geral da Fazenda Nacional-PGFN (peça 2, p. 5-9) , Secretaria de Orçamento Federal-SOF (peça 2, p. 10-16) , Secretaria Especial de Relações Governamentais-SERG (peça 2, p. 17-21) e pela Subchefia para Assuntos Jurídicos-SAJ (peça 2, p. 22-27) , preenchidos, assim, os requisitos previstos no art. 264, §§ 1º e 2º do RITCU.
Cumpre registrar, conforme disposto no art. 1º, § 2º, da Lei 8.443/1992, regulamentado pelo art. 264, § 3º do RITCU, que a resposta de consulta pelo TCU tem caráter normativo e constitui prejulgamento da tese, mas não do fato ou caso concreto.
Necessário mencionar que é de natureza genérica a dúvida formulada, referindo-se à aplicação, em tese, de dispositivos constitucionais e legais para abertura de créditos extraordinários por meio de medida provisória.
Diante disso, entende-se que a presente Consulta deve ser conhecida para, no mérito, ser respondida, em tese, no que se refere à definição genérica das condições e requisitos exigidos pela Constituição da República Federativa do Brasil (CRFB) e legislação vigente para configurar despesas imprevisíveis e urgentes, como, por exemplo, as decorrentes de guerra, comoção interna ou calamidade pública, que justificam a abertura de crédito extraordinário por medida provisória, conforme previsto no art. 167, § 3º, da Lei Fundamental. Para tanto, deve ser considerado o teor do questionamento genérico exposto no Ofício 96/2022/CC/PR/CC/PR, de 30/11/2022 (peça 2) .
Forçoso observar que as menções feitas pelo consulente ao caso concreto motivador da presente Consulta não são suficientes para impedir o seu conhecimento. Disso tratou o art. 265 RITCU, a saber: 
Art. 265. O relator ou o Tribunal não conhecerá de consulta que não atenda aos requisitos do artigo anterior ou verse apenas sobre caso concreto, devendo o processo ser arquivado após comunicação ao consulente. (grifei) 
Observa-se que a regra regimental não proíbe a menção de caso concreto, mas sim a consulta que se limita apenas a versar sobre caso concreto. De acordo com precedentes do próprio Tribunal, o consulente está autorizado a mencionar o caso concreto que o levou a formular a consulta, desde que, além disso, submeta ao Tribunal, em tese, a dúvida suscitada na aplicação de dispositivos legais e regulamentares concernentes à matéria de sua competência, em razão do disposto do art. 1º, inciso XVII da LOTCU. 
A matéria não é nova nesta Corte de Contas. Conforme assentado no Voto condutor do Acórdão 3087/2010-TCU-Plenário (Rel. Min. Raimundo Carreiro) , "é presumível, e até lógico, que toda consulta formulada a este Tribunal tenha por móvel a necessidade de aferir, em tese, a legalidade de atos administrativos que se pretende praticar ou coibir". Em outra oportunidade, o relator reafirmou que, "se assim não fosse, a consulta seria mero instrumento para discussões teóricas tendentes à satisfação de puras curiosidades abstratas, sem qualquer repercussão presente ou futura nos atos do Poder Público ou na vida do cidadão" (Voto condutor do Acórdão 1716/2016-TCU-Plenário) . Outros precedentes: Acórdão 1634/2016-TCU-Plenário (Rel. Min. Raimundo Carreiro) e Acórdão 2737/2010-TCU-Plenário (Rel. Min. Augusto Nardes) . 
No mesmo sentido, convém citar trecho do voto do Ministro Augusto Nardes que fundamentou o Acórdão 2737/2010-TCU-Plenário:
12.	 Cobra relevo anotar que o instituto da consulta existe para informar às autoridades interessadas o que o Tribunal de Contas da União julga correto, em termos genéricos e em tese, quanto à aplicação da lei e outros normativos vinculados às suas competências, enquanto órgão de controle externo, nos processos que lhe são submetidos à apreciação por força dos mandamentos constitucionais e legais. 
13.	 A regra geral é que a consulta deve ser feita "em tese" pelas autoridades legitimadas e a resposta do TCU tem "caráter normativo". Não representa, pois, apreciação prévia do mérito de atos individuais que somente ser-lhe-ão submetidos a julgamento, no futuro, mediante a utilização de instrumentos próprios de fiscalização de que dispõe o controle externo para o exercício de suas competências conferidas pela Constituição Federal, pela Lei Orgânica e pelo seu Regimento Interno, os quais não se confundem com o instituto da consulta que tem natureza ímpar e típico dos Tribunais de Contas.
14.	 Com efeito, não se deve olvidar que as autoridades competentes não ousariam consultar o TCU se não estivessem diante de dúvidas na aplicação da lei que reclamassem uma orientação normativa desta Corte a ser observada quando da prática de atos administrativos mediatos e de efeitos concretos. Acreditar no contrário implicaria transformar a consulta em mero instrumento acadêmico, o que não condiz com a natureza jurídica desse instituto.
Ao apreciar Consulta em sede do Acórdão 1716/2016-TCU-Plenário, o relator, Ministro Raimundo Carreiro, fez o seguinte registro, que se presta plenamente aos presentes autos: 
Não obstante, é de se chamar a atenção para o fato de que a decisão do TCU em sede de consulta não serve de salvo conduto para a prática de atos administrativos futuros que, embora invoquem essas decisões como fundamento de justificação, venham a contrariar as regras ou os princípios regentes da atuação estatal, especialmente pela circunstância de que a correta aplicação dos entendimentos desta Corte depende, obviamente, da adequada subsunção dos futuros casos concretos à hipótese normativa contemplada no entendimento do Tribunal. (grifei) 
Feitas essas considerações, passa-se à análise do mérito.
3. ANÁLISE DE MÉRITO
3.1. Contexto e Justificativa para Necessidade de Recomposição dos Créditos Orçamentários em 2022
Em sua Nota, a SOF traça um contexto de riscos de inviabilidade de implementação de instrumentos legais para suplementar dotações orçamentárias de despesas primárias obrigatórias, com vistas a cobrir suas necessidades de crédito, em particular de despesas previdenciárias com benefícios previdenciários do RGPS, e a proximidade do encerramento do exercício de 2022.
Registra que, com base no Decreto 10.961, de 11/2/2022, que dispôs sobre a Programação Orçamentária e Financeira para 2022, o Ministério da Economia adotou providências necessárias à compatibilização das dotações orçamentárias constantes da Lei Orçamentária Anual (LOA) de 2022, com os limites de despesas primárias calculados na forma prevista no art. 107, no inciso II do caput do art. 110 e no art. 111 do Ato das Disposições Constitucionais Transitórias da Constituição (ADCT) , por meio do bloqueio de dotações orçamentárias de despesas primárias discricionárias.
Informa que parte desse bloqueio recai sobre dotações primárias discricionárias classificadas com dotações reservadas para emendas de relator-geral (Resultado Primário 9) , cuja utilização para suplementar as despesas obrigatórias por ato próprio do Poder Executivo depende da concordância do relator-geral, conforme disposto no § 8º e c/c com inciso II, do § 7º, do art. 4º da LOA 2022.
Destaca que constam dos autos do Processo SEI/ME 10080.101341/2022-26 documentos enviados pelo Ministro da Economia, em 27/9/2022, à Presidência da República com proposta de projeto de lei visando alterar o texto da LOA 2022. A solicitação, segundo a Nota, tem por finalidade possibilitar, entre outras questões, o remanejamento pelo Poder Executivo e sem consentimento prévio, de dotações orçamentárias classificadas com RP 9 para atendimento de despesas primárias obrigatórias de RP 1.  A proposta foi fundamentada pelo Ministro da Economia, nos seguintes termos da Exposição de Motivos 348, de 27/9/2022:
2. A referida alteração visa possibilitar o remanejamento de dotações orçamentárias com "RP 8 e "RP 9" para atendimento de despesas classificadas com "RP 1", bem como para suplementação da Reserva de Contingência financeira nos termos da alínea "e" do inciso I do caput do art. 4º dessa Lei, desde que realizado após a divulgação do relatório de avaliação de receitas e despesas primárias referente ao quinto bimestre de 2022, hipótese em que ficarão dispensadas as exigências previstas no § 7º do referido artigo.
3. Destaque-se que a presente proposta também tem o objetivo de viabilizar que o aludido remanejamento seja feito por ato do Poder Executivo, de forma célere, possibilitando atender tempestivamente as despesas primárias que constituem obrigações constitucionais ou legais da União relacionadas na Seção I do Anexo III da Lei nº 14.194, de 20 de agosto de 2021, Lei de Diretrizes Orçamentárias para 2022 - LDO-2022.
4. Adicionalmente, permitirá que seja suplementada a Reserva de Contingência financeira nos termos da alínea "e" do inciso I do caput do art. 4º da Lei nº 14.303, de 2022, à conta dos mencionados recursos, evitando o descumprimento do Teto de Gastos de que trata a Emenda à Constituição nº 95, de 15 de dezembro de 2016. (grifei) 
Além dessa medida, o Secretário Especial do Tesouro e Orçamento (SETO) , do Ministério da Economia, que possui delegação presidencial e ministerial para editar atos de créditos previamente autorizados na lei orçamentária, enviou Ofício SEI 270552/2022/ME para o relator-geral do PLOA 2022, em 13/10/2022. No entanto, diz a Nota, até o presente momento, não houve sinalização (positiva ou negativa) do relator-geral do PLOA 2022 para que as despesas obrigatórias pudessem ser suplementadas com recursos oriundos das programações de RP 9. 
Cumpre fazer um parêntese para registrar que, na mesma dada, o Presidente da República também encaminhou a Mensagem 557 ao Congresso Nacional com Projeto de Lei (PLN 39/2022) com o propósito de estender o prazo final de 15/10/2022, previsto no § 2º do art. 44 da Lei 14.194/2021 (LDO 2022) , para 30/11/2022, para encaminhamento de projetos de lei de abertura de créditos suplementares e especiais ao Congresso Nacional. A proposta atendeu ao pedido fundamentado na Exposição de Motivos 372/2022-ME, da qual chama atenção a seguinte passagem da justificativa:
3. Cabe esclarecer que o relatório de avaliação de receitas e despesas primárias, a que se refere o § 4º do art. 62 da LDO-2022, relativo ao quinto bimestre deste exercício, trará com maior precisão a necessidade de atendimento de despesas primárias obrigatórias, as quais, eventualmente, poderão não ser passíveis de atendimento por ato do Poder Executivo, nos termos do disposto no inciso II do caput do art. 4º da Lei nº 14.303, de 21 de janeiro de 2022, Lei Orçamentária de 2022 - LOA-2022. Ademais, a modificação proposta dá maior segurança ao atendimento de necessidades supervenientes de outras despesas. Por esse motivo, torna-se fundamental a dilatação do prazo estipulado na LDO-2022.
Retornando à Nota da SOF, sobressai o registro de que essa situação preocupa as áreas técnicas dos Ministérios da Economia e do Trabalho e Previdência em virtude de não haver tempo hábil, no presente exercício, para suplementar despesas obrigatórias que apontaram maior necessidade no Relatório de Avaliação de Receitas e Despesas Primárias (RARDP) do 5º bimestre de 2022. 
Em 29/11/2022, o Presidente da República encaminhou a Mensagem Presidencial 628, para com projeto de lei para o Congresso Nacional autorizar o remanejamento de dotações orçamentárias classificadas com identificadores RP 8 (emendas de bancada) e RP 9 (emendas de relator-geral) para atendimento de despesas obrigatórias (RP 1) e para suplementação de reserva de contingência, nos seguintes termos: 
Art. 4º ....................................................................................................................................................
            ....................................................................................................................................................
§ 8º-B Fica autorizado o remanejamento de dotações orçamentárias classificadas com "RP 8" e "RP 9" para atendimento de despesas classificadas com "RP 1" e para suplementação da reserva de contingência nos termos do disposto na alínea "e" do inciso I do caput, desde que realizado após a divulgação do relatório de avaliação de receitas e despesas primárias referente ao quinto bimestre de 2022, dispensadas as exigências previstas no § 7º. (grifei) 
Em síntese, a SOF registra que a necessidade total de suplementação em despesas obrigatórias é de R$ 22,3 bilhões, sendo que o RGPS responde pela maior parte da necessidade de suplementação em despesas obrigatórias (76%) . Para melhor compreensão das despesas que necessitam de recomposição, em 2/12/2022, a Dipog solicitou esclarecimentos adicionais à SOF, que prontamente encaminhou mensagem com o detalhamento das ações com necessidade de recomposição, conforme e-mail de peça 7. Eis os números:
R$ 1,00
	Ação
	Descrição das Despesas
	LOA 2022
	Dotação Atual
	Avaliação 5º Bimestre
	Necessidade de Recomposição

	00SJ
	Benefícios Previdenciários 
	760.044.758.682,00 
	758.618.851.378,00 
	770.439.000.000,00 
	11.820.148.622,00 

	009W
	Compensação Previdenciária (COMPREV) 
	 3.151.496.996,00 
	 3.951.496.996,00 
	 5.793.000.000,00 
	 1.841.503.004,00 

	00H4
	Seguro-Desemprego
	 43.787.589.599,00 
	 39.643.296.455,00 
	 42.111.741.965,83 
	 2.468.445.510,83 

	00H5
	Benefícios de Prestação Continuada (BPC) à Pessoa Idosa e da Renda Mensal Vitalícia (RMV) por Idade
	 33.341.953.162,00 
	 33.341.953.162,00 
	 34.543.188.492,00 
	 1.201.235.330,00 

	00IN
	Benefícios de Prestação Continuada (BPC) à Pessoa com Deficiência e da Renda Mensal Vitalícia (RMV) por Invalidez
	 41.191.445.276,00 
	 41.191.445.276,00 
	 43.244.889.691,00 
	 2.053.444.415,00 

	0625
	Sentenças Judiciais Transitadas em Julgado de Pequeno Valor
	 19.892.862.392,00 
	 20.906.060.347,00 
	 23.022.904.896,00 
	 2.116.844.549,00 

	265
	Indenizações e Restituições relativas ao Programa de Garantia da Atividade Agropecuária - PROAGRO (Lei 8.171, de 1991) 
	 1.384.009.233,00 
	 4.774.986.283,00 
	 5.209.984.060,00 
	 434.997.777,00 

	00P4
	Subvenção Econômica nas Operações de Crédito Rural para empreendimentos localizados em áreas de abrangência da SUDENE ou da SUDAM 
	 -   
	 15.000.000,00 
	 288.833.275,70 
	 273.833.275,70 

	0643
	Complemento da Atualização Monetária dos Recursos do Fundo de Garantia do Tempo de Serviço - FGTS
	 -   
	 -   
	 128.924.046,00 
	 128.924.046,00 

	Total
	902.794.115.340,00
	902.443.089.897,00
	924.653.542.380,53
	22.339.376.529,53

Fonte: Mensagem Complementar SOF (peça 7) .
Na mensagem complementar, a SOF esclarece que a tabela apresentada indica não apenas a necessidade global apontada na Nota SOF 43284/2022/ME que requer suplementação de crédito com compensação, mas também valores que podem ser cobertos pelo total do float (ajuste caixa/competência de R$ 7.514,7 milhões) apontado no 5º RARDP/2022.
Ainda com relação ao valor do float (R$ 7.154,7 milhões) , a SOF informa que, de acordo com o 5º RARDP (parágrafo 99) , o valor máximo da dotação autorizada compatível com o Teto de Gastos, em observância ao § 5º do art. 107 do ADCT, e em referência ao disposto na alínea 'b' do inciso II do § 1º do art. 4º da LOA-2022, equivale a R$ 1.676.691,9 milhões, sendo R$ 1.603.976,3 milhões no âmbito do Poder Executivo.
Tendo em vista que, em 21/11/2022, a dotação orçamentária provável do Poder Executivo sujeita ao Teto de Gastos (incluindo créditos em tramitação) correspondia a R$ 1.596.155,4 milhões, há uma diferença de R$ 7.820,9 milhões entre valor máximo da dotação autorizada compatível, o limite individualizado, e a dotação provável do Poder Executivo, sujeita ao Teto de Gastos. Nesse sentido, há a possibilidade de ampliar a doação orçamentária sujeita ao Novo Regime Fiscal naquele montante para o Poder Executivo, conforme evidenciado na tabela a seguir:
R$ milhões
	Despesas do Poder Executivo, sujeitas ao Teto de Gastos, conforme Relatório de Avaliação de Receitas e Despesas Primárias do 5º bimestre/2022
	Valor

	Limite individualizado aplicável a 2022 (a) 
	1.608.480,8

	Ajustes não orçamentários (b) 
	4.504,6

	          Ajuste caixa/competência
	 (7.514,7) 

	          Demais Despesas que afetam o Resultado Primário
	12.019,3

	Valor máximo do orçamento compatível com o limite (c = a - b) 
	1.603.976,3

	Dotação provável (d) 
	1.596.155,4

	Valor da dotação abaixo do máximo do orçamento (e = c - d) 
	7.820,9

Fonte: Mensagem Complementar SOF (peça 7) .
A SOF observa, no entanto, que essa parcela de R$ 7.820,9 milhões, passível de abertura de crédito sem compensação, em atendimento de despesas primárias obrigatórias, não se confunde com a insuficiência projetada para o Teto de Gastos no 5º RARDP, de R$ 15.380,0 milhões. Este segundo valor da necessidade de créditos em atendimento de despesas obrigatórias requer a indicação de recursos compensatórios, o que equivale ao montante em que a projeção de despesas supera o valor máximo da dotação autorizada compatível com o Teto do Poder Executivo, conforme demonstrado na tabela seguinte:
R$ milhões
	Despesas do Poder Executivo, sujeitas ao Teto de Gastos, conforme Relatório de Avaliação de Receitas e Despesas Primárias do 5º bimestre/2022
	Valor

	Valor máximo do orçamento compatível com o limite (1) 
	1.603.976,3

	Despesa primária orçamentária sujeita ao Teto, projetada no 5º RARDP (2) 
	1.619.356,3

	Valor da projeção acima do máximo do orçamento (3 = 2 - 1) 
	15.380,0

Fonte: Mensagem Complementar SOF (peça 7) .
Em síntese, a necessidade global de ajuste do orçamento de 2022 é de R$ 15.380,03 milhões, assim discriminados:
R$ 1,00
	Compatibilidade Relatório de Avaliação de Receitas e Despesas Primárias do 5º bimestre/2022

	Descrição
	Valor

	Necessidade Global apontada na Nota da SOF (a) 
	22.339.376.529,53

	Float (b) 
	-7.514.722.434,00

	Subtotal (c) = (a + b) 
	14.824.654.095,53

	Demais Necessidades em Outras Despesas Obrigatórias Sem e Com Controle de Fluxo (d) 
	555.381.758,27

	Necessidade Global de Ajuste (Bloqueio para Cancelamento para Atender Despesas Obrigatórias) apontada no 5º RARDP (e) = (c + d) 
	15.380.035.853,80

Fonte: Mensagem Complementar SOF (peça 7) .
Sobre as justificativas para necessidade de suplementação das despesas obrigatórias da União, assim esclarece a SOF na mensagem de peça 7: 
Benefícios Previdenciários: as despesas cujo pagamento é operacionalizado pelo INSS, tais como os benefícios previdenciários e o BPC, foram significativamente influenciadas pela redução da fila, o que se deve, em grande parte, à adoção de esforços daquela autarquia visando a uma maior eficiência no tempo médio de análise de processos e concessão de benefícios. Ressalta que o crescimento da fila pode ser atribuído, em parte, aos efeitos da pandemia da Covid-19, que não só restringiu a circulação de pessoas, como também resultou na restrição do funcionamento das agências do INSS por um longo período;
Benefícios de Prestação Continuada (BPC) , LOAS/RMV: cenário marcado por uma maior agilização dos processos de análise de requerimentos e concessão de benefícios, com redução da fila (com impacto financeiro retroativo) ; associado ao maior nível de concessão além do esperado, houve também uma contínua redução da cessação do pagamento de benefícios para além do projetado;
Seguro-Desemprego: revisão das projeções refletiram, em grande parte, a incorporação dos dados realizados nas projeções, não sendo apontados fatores que possam remeter a uma anormalidade que resultou na revisão para cima das projeções;
Sentenças Judiciais Transitada em Julgado de Pequeno Valor (RPV) : a variação é justificada por um maior fluxo do que o previsto para o pagamento de RPVs, e que a legislação prevê que o pagamento de requisitórios de pequeno valor se dê no prazo de 60 dias corridos após apresentado, diferentemente dos precatórios, cujo pagamento depende da inclusão prévia no orçamento do exercício seguinte (para aqueles apresentados até 2 de abril do ano anterior) ; a necessidade de suplementação em RPVs, que é de R$ 2,1 bilhões, está concentrada, sobretudo, em ações que envolvem o pagamento de benefícios previdenciários do RGPS, no montante de R$ 1,7 bilhão;
Proagro: a necessidade maior está associada à obrigatoriedade de cobertura de sinistros em função do impacto adverso de eventos climáticos extremos (não previstos) e do impacto negativo atuarial do maior risco sobre o patrimônio líquido ajustado; destaca que, apesar da necessidade de suplementação orçamentária do Programa ser atualmente de R$ 434,9 milhões, já foram suplementados R$ 3,4 bilhões (com cancelamento em outras programações) para cobertura de sinistros, tendo em vista o cenário atípico relatado.
Em 2/12/2022, a União dispunha de R$ 16.327,7 milhões de programações bloqueadas por ultrapassar o limite de Teto de Gastos, sendo 49% em despesas discricionárias (RP 2) e 48% em emendas de relator-geral (RP 9) : 
R$ Milhões
	Código
	Descrição do Resultado Primário
	Dotação 2022
	Bloqueio de Despesas já Implementado no SIAFI*
	Empenho
	Saldo a Empenhar Líquido de Bloqueio

	RP2
	Despesas Discricionárias
	117.447,0
	8.004,8
	108.172,0
	1.270,2

	RP8
	Emendas de Comissão
	665,7
	474,3
	191,4
	0,0

	RP9
	Emendas de Relator-Geral
	16.500,0
	7.848,6
	8.640,6
	10,7

	Total
	134.612,70
	16.327,70
	117.004,00
	1.280,90

Fonte: Mensagem Complementar SOF (peça 10, de 5/12/2022) .
Frise-se que parte dos bloqueios decorrentes de decisão da Junta de Execução Orçamentária (JEO) , de novembro de 2022, ainda não foram implementados, no valor de pouco mais de R$ 300 milhões. Os saldos a empenhar (líquidos de bloqueio) somam R$ 1.280,90 milhões, concentrados na quase totalidade em despesas discricionárias (RP 2) . 
Esse é o contexto em que se discute a necessidade de recomposição de R$ 15.380,03 milhões para a União honrar despesas obrigatórias (RP 1) , observado o limite de Teto de Gastos.
A pesquisa realizada no site do Congresso Nacional ainda não indica que o PLN correspondente à Mensagem Presidencial 628, encaminhada em 29/11/2022, com publicação no Diário Oficial da União de 30/11/2022.
Feitas essas considerações para explicitar o contexto em que se insere a problemática do orçamento de 2022, faz-se uma consideração preliminar para contextualizar o cenário em que a problemática se insere.
3.2. Restrições Orçamentárias Acarretadas pelas Emendas de Relator-Geral
O cerne em discussão na presente Consulta refere-se à necessidade de recompor o orçamento da União de 2022 para cobertura da integralidade de despesas obrigatórias decorrentes de obrigação incondicional de índole constitucional e legal (R$ 22.339,4 milhões) , notadamente despesas que integram o Orçamento da Seguridade Social, mais especificamente as despesas previdenciárias, de benefícios de prestação continuada (BPC) e do seguro-desemprego, que perfazem 87% das necessidades de recomposição em 2022. 
Se for considerado que 94% (R$ 1.983,8 milhões) das sentenças judiciais transitado em julgado de pequeno valor, que necessitam de recomposição, referem-se a benefícios previdenciários e BPC, pode-se dizer que a necessidade de recomposição em 2022 ocorre, fundamentalmente, no Orçamento da Seguridade Social (R$ 21.368,6 milhões) , correspondendo a 96% das necessidades.
A problemática não é novidade, tendo sido substancialmente agravada com a nova sistemática de incremento das programações orçamentárias por meio de emendas de relator-geral, que passaram a ser identificadas com código de Resultado Primário 9 no orçamento de 2020 em diante (RP 9) . 
Com volumes expressivos de emendas de relator-geral, não são poucos os conflitos em torno da alocação de recursos no orçamento da União em cenário de escassez e restrições orçamentárias em razão do Teto de Gastos. A série história, no período de 2020-2022, aponta que foram aprovados R$ 65.153,7 milhões nas respectivas leis orçamentárias a título de emendas de relator-geral com a feição incremental adotada  a partir de 2020. Deste montante, foram empenhados, até outubro de 2022, R$ 45.103,8 milhões e pagos R$ 20.428,0 milhões, a saber:
R$ milhares
	Exercício
	Previsão de Reserva de Contingência no PLOA para Emendas de Relator-Geral 
	Dotação Inicial  Aprovada na LOA
	Execução Orçamentária e Financeira por Exercício

				Execução Orçamentária após as Alterações da LOA (Empenho) 
	Execução Financeira (Pagamento da Despesa) 

	2020
	0
	30.123.941
	19.735.867
	7.013.160

	2021
	0
	18.529.841
	16.719.609
	6.392.226

	2022
	0
	16.500.000
	8.648.322
	7.022.629

	2023
	19.396.600
			
	Total
	19.396.600
	65.153.782
	45.103.798
	20.428.015

Fonte: Siop (no exercício de 2022, os dados se referem ao período de 1/1 a 7/10/2022) e Nota Técnica Conjunta CONORF/SF e CONOF/CD 5/2022 sobre PLOA 2023 (tabela 6.20) . Apuração dos valores realizada no Siop para instrução de mérito da Denúncia objeto do TC Processo 014.379/2021-0 (Rel. Min. Aroldo Cedraz, sem deliberação) .
As controvérsias envolvendo as emendas de relator-geral e seus reflexos, diretos e indiretos, sobre a governança orçamentária são enfrentadas nos seguintes processos que tramitam no TCU:
	Emendas de Relator-Geral
	Relatoria
	Unidade Técnica
	Situação do Processo

	TC Processo 000.224/2021-9
	Min. Augusto Sherman
	SeinfraCOM
	Apreciado pelo Acórdão 1213/2021-TCU-Plenário

	TC Processo 012.649/2021-0
	Min. Aroldo Cedraz
	Semag
	Análise de mérito concluída

	TC Processo 014.280/2021-3
	Min. Weder de Oliveira
	Selog
	Apreciado pelo Acórdão 2484/2022-TCU-Plenário

	TC Processo 014.336/2021-9
	Min. Raimundo Carreiro
	SecexAdmin
	Apreciado pelo Acórdão 2659/2021-TCU-Plenário

	TC Processo 014.337/2021-5
	Min. Jorge Oliveira
	SeinfraUrbana
	Análise de mérito concluída

	TC Processo 014.379/2021-0
	Min. Aroldo Cedraz
	Semag
	Análise de mérito concluída

	TC Processo 014.820/2021-8
	Min. Jorge Oliveira
	Semag
	Apreciado pelo Acórdão 1658/2021-TCU-Plenário

	TC Processo 014.821/2021-4
	Min. Jorge Oliveira
	Semag
	Apreciado pelo Acórdão 1659/2021-TCU-Plenário

	TC Processo 020.613/2022-9
	Min. Aroldo Cedraz
	Semag
	Análise de mérito concluída

	TC Processo 020.961/2022-7
	Min. Vital do Rêgo
	Semag/SecexSaúde
	Em diligência

	TC Processo 027.688/2022-4
	Min. Aroldo Cedraz
	Semag
	Análise de mérito concluída

	TC Processo 028.982/2022-3
	Min. Aroldo Cedraz
	Semag
	Análise de mérito concluída

Fonte: Levantamento realizado no e-TCU.
Em 2021, para manter a sistemática de emendas de relator-geral, foram verificados supressões e subdimensionamentos de programações orçamentárias para honrar as despesas obrigatórias de caráter continuado e despesas que, embora sejam formalmente classificadas como discricionárias, são essenciais para o funcionamento da máquina pública, notadamente as relativas à preservação do patrimônio público, que devem ser priorizadas por força do art. 45 da LRF.
Na verdade, os Orçamentos Fiscal e da Seguridade Social da União do período de 2020-2022 apresentaram atipicidades que decorreram do novo caráter incremental das emendas de relator-geral, inaugurado em 2020 com o objetivo a incluir novas programações ou incrementar programações no projeto de lei orçamentária anual (PLOA) . 
Esses incrementos ao PLOA por emenda de relator-geral, até então vedados pela Resolução 1/2006-CN (art. 144) , não guardam relação com a correção de erros das projeções ou omissões ou anulação de dotações elegíveis, condicionantes constitucionais para alteração do PLOA por emendas parlamentares durante o processo legislativo orçamentário. 
As disfunções decorrentes desta nova sistemática foram analisadas no TC Processo 012.649/2021-0 (Rel. Min. Aroldo Cedraz) , referente à Representação de Parlamentares, e tratada na Seção 4.2.2 do Relatório que fundamentou o Parecer Prévio das contas do Presidente da República de 2021, apreciado pelo Acórdão 1481/2022-TCU-Plenário, de mesma relatoria. 
O documento expõe situações que comprovam que as emendas de relator-geral foram previstas em 2021 à custa da supressão de programações para a União honrar despesas decorrentes de obrigações incondicionais que constavam no rol de prioridades definidas na LDO 2021, além de despesas discricionárias necessárias ao funcionamento dos órgãos e entidades. Eis a parte do Relatório que merece reprodução para subsidiar esta análise de mérito sobre a sistemática de emendas de relator-geral:
Segundo, como é demonstrado na seção 4.2.2, a inclusão de novas programações por emendas de relator-geral tem como origem a supressão de programações essenciais para a União honrar despesas obrigatórias (R$ 7,4 bilhões) e de despesas discricionárias que abrangem, em alguns casos, as relacionadas com a conservação do patrimônio público priorizadas pelo art. 45 da LRF, cujas programações também foram objeto de supressão na tramitação do PLOA e por ocasião do veto presidencial. 
...
De acordo com as projeções de despesa apresentadas no Relatório de Avaliação de Receitas e Despesas Primárias (RARDP) , publicado em abril de 2021, a diferença entre as programações orçamentárias destinadas aos benefícios previdenciários contidas no autógrafo da lei orçamentária e as projeções existentes à época atingiam R$ 16,29 bilhões pela ótica financeira e R$ 9,26 bilhões na vertente orçamentária. Entretanto, o PLN 4/2021, convertido na Lei 14.167/2021, realizou a recomposição de tão somente R$ 6,65 bilhões das despesas previdenciárias. Assim, a diferença não recomposta foi de R$ 9,64 bilhões pela ótica financeira e de R$ 2,61 bilhões pela ótica orçamentária. 
...
As despesas primárias discricionárias do Poder Executivo Federal (RP 2) sofreram redução de R$ 21,47 bilhões (22,35%) entre os valores constantes da proposta que originou o PLOA e o valor final autorizado, sendo R$ 4,34 bilhões (4,52%) no curso da tramitação do PLOA no Congresso Nacional (PLN 28/2020) , R$ 7,84 bilhões (8,16%) foram vetados quando da sanção da LOA e outros R$ 9,29 bilhões (9,67%) foram objeto de bloqueio no decreto de programação financeira - Decreto 10.699/2021.
De acordo com a apuração realizada para instrução do TC Processo 012.649/2021-0, as reduções nas programações orçamentárias destinadas às despesas discricionárias (RP 2) incidiram proporcionalmente mais sobre os dispêndios vinculados a investimentos (-30,02%) e inversões financeiras (-25,70%) . As rubricas destinadas às despesas correntes sofreram redução de 5,79%. Não obstante, considerando que foram determinados mais R$ 9,29 bilhões em bloqueios de dotações, é possível verificar que as despesas correntes, aquelas mais diretamente relacionadas ao funcionamento dos órgãos e entidades da Administração Pública Federal, também foram afetadas.
Ademais, há ações orçamentárias que, embora sejam classificadas como investimentos, são destinadas à manutenção da infraestrutura, a exemplo da ação "219Z - Conservação e Recuperação de Ativos de Infraestrutura da União". Esta ação sofreu redução de R$ 1,09 bilhão (26,54%) na dotação proposta originalmente no PLOA 2021, sendo R$ 347,91 milhões retirados na tramitação no Congresso Nacional e mais R$ 745,18 milhões foram objeto de veto quando da sanção da lei, embora o art. 45 da LRF priorize explícita e expressamente as despesas de conservação do patrimônio público. (grifei) 
Chama atenção que as supressões e subdimensionamentos orçamentários de 2021 e 2022 tenham ocorrido, essencialmente, em despesas que integram o Orçamento da Seguridade Social, o que requer atenção e cuidado específicos, porque isso não ocorre por acaso, mas sim porque são despesas que, embora sejam obrigatórias, a dotação global é proposta no PLOA e fixada na LOA a partir de projeções que dependem do cumprimento de condições legais para habilitação aos benefícios sociais e hipótese de expansão quantitativa do atendimento e dos serviços prestados, conforme disposto no art. 24 da LRF. 
Conforme já foi apontado na análise de mérito do TC Processo 014.379/2021-0 (Rel. Min. Aroldo Cedraz) , o arranjo jurídico estabelecido para as despesas da Seguridade Social requer maior rigor técnico com as projeções para definição da programação orçamentária ordinária a ser fixada no orçamento da União, com vistas a obter a devida autorização da despesa de que trata o art. 167, inciso II, da Constituição da República Federativa do Brasil (CRFB) , em montante necessário e suficiente, independentemente de quando ocorrerá a sua execução financeira (pagamento) . 
Nesse contexto, impõe ressaltar que o regime flexível de compensações previsto no art. 24 da LRF não afasta as exigências constitucionais e legais de adequação orçamentária e compatibilidade com a LDO para as despesas da Seguridade Social, o que passa por definição de dotações necessárias e suficientes para a despesa de todo exercício, pois o que está em jogo é o cumprimento de obrigação incondicional de índole constitucional.
Disso decorre não apenas a noção de realismo orçamentário, mas também a consistência das metas fiscais com as premissas e os objetivos da política econômica nacional, conforme disposto no art. 4º, § 2º, inciso II, da LRF, essencial para o efetivo cumprimento da regra constitucional do Teto de Gasto (art. 107 do ADCT) . Essa análise sob a ótica do realismo orçamentário foi realizada na Seção 4.2.2 do Relatório que fundamenta o Parecer Prévio das contas presidenciais de 2021:
É oportuno ressaltar que a persistência desse tipo de prática inaugurada com as emendas RP 9, em especial quanto ao subdimensionamento das programações orçamentárias necessárias e suficientes para despesas obrigatórias, ampliam artificiosamente - ainda que pela via reflexa - os limites orçamentários de Teto de Gasto, os quais devem ser observados tanto pelo Poder Executivo, quando da elaboração do PLOA (art. 107, § 3º do ADCT) , quanto pelo Congresso Nacional, durante o processo legislativo que resultar na LOA (§ 4º) . 
Impende registrar que o Teto de Gastos não impede a inclusão de quaisquer despesas na LOA, bastando, para tanto, que sejam indicadas outras despesas para as quais não serão alocadas dotações naquele exercício, em virtude da precedência e relevância do dispêndio que se pretende incluir. O que não se pode permitir é a realização despesa de fato sem a correspondente dotação específica e suficiente, o que acaba comprometendo orçamentos futuros em oposição à noção de realismo orçamentário. (grifei) 
Frise-se que o resultado fiscal do Governo Central de 2021 (sem considerar as estatais) fechou com déficit de R$ 35,9 bilhões, porque tanto a Emenda Constitucional (EC) 109/2021, quanto a LDO 2021 autorizaram ajustes que deixaram de fora da metodologia despesas primárias da ordem de R$ 95,04 bilhões. Isso levou o Tribunal a fazer o seguinte registro no Parecer Prévio das contas de 2021:
Sem embargo, a exclusão da contabilização do resultado primário de determinadas despesas primárias não se coaduna com os preceitos da responsabilidade fiscal que requerem a ação planejada e transparente, em que se previnem riscos e corrigem desvios capazes de afetar o equilíbrio das contas públicas, conforme insculpido no art. 1º da LRF, a despeito da necessidade de se combater a pandemia e seus efeitos, sem inviabilizar a prestação de serviços públicos regulares. (grifei) 
Essa noção de realismo orçamentário é essencial para a concretude do art. 164-A, parágrafo único, da CRFB, segundo o qual a "elaboração e a execução de planos e orçamentos devem refletir a compatibilidade dos indicadores fiscais com a sustentabilidade da dívida". O alcance desse objetivo constitucional dialoga com o disposto no art. 4º, § 2º, inciso II, da LRF, no sentido de que as metas anuais devem ser fixadas de forma consistente com as premissas e os objetivos da política econômica nacional, sendo esta uma das medidas para atender o disposto no art. 165, § 2º, da Lei Maior. 
As supressões e subdimensionamento das programações para despesas obrigatórias não se demonstram guarnecidas desta amplitude, além de evidenciarem incompatibilidade com a exigência da LRF para a LDO dispor sobre a margem de expansão das despesas obrigatórias de caráter continuado, com destaque para as despesas da seguridade social, cujas programações parciais criam espaço artificioso para acomodar as emendas RP 9. 
Por outro lado, o art. 107, § 5º, do ADCT veda, expressamente, a "abertura de crédito suplementar ou especial que amplie o montante total autorizado de despesa primária sujeita aos limites" orçamentários e financeiros fixados pelo Teto de Gastos. São excluídas dessa regra de natureza restritiva as despesas amparadas por créditos extraordinários abertos segundo os pressupostos do art. 167, § 3º da CRFB, consoante o § 6º, inciso II, daquele artigo. 
Embora essa necessidade de recomposição represente, em termos relativos, tão somente 2% do deste recorte do Orçamento da Seguridade Social de 2022, fixado em R$ 893.472,2 milhões, em termos nominais, o montante da necessidade de recomposição provoca impacto substancial sobre o Teto de Gastos. Eis os números resumidos:
R$ 1,00
	Despesas LOA 2022
	Dotação  Atual (Inclui Créditos             em tramitação) 
	Necessidade de Recomposição em 2022

	Seguridade Social (Previdência RGPS + Seguro Desemprego + BPC) 
	  876.747.043.267,00 
	 19.384.776.881,83 
	2%

	Sentença Seguridade (Previdência + Abano-Salarial e Seguro-Desemprego + BPC) 
	16.725.189.931,00
	1.983.844.549,00
	12%

	Total
	  893.472.233.198,00 
	 21.368.621.430,83 
	2%

Fonte: Mensagem Complementar SOF (peça 7) .
Essa delicada engrenagem jurídico-orçamentária traz o perigo de a União subdimensionar as programações da Seguridade Social no PLOA e na LOA, com dotações a menor para honrar a totalidade das despesas obrigatórias do exercício, com a finalidade de abrir espaço orçamentário artificioso para acomodar um volume cada vez maior de emendas de relator-geral,
A abertura de crédito extraordinário para recomposição de R$ 21.368,6 milhões - necessários para a União honrar despesas obrigatórias da integram a Seguridade Social asseguradas constitucionalmente - pode caracterizar um problema de risco moral de ordem orçamentário-fiscal, na medida em que pode incentivar o irrealismo das projeções de despesas obrigatórias sujeitas a controle de fluxo, com o consequente subdimensionamento das dotações orçamentárias para o exercício de forma a abrir espaço (artificioso) para as emendas de relator-geral (RP 9) , com base na crença de uma solução no encerramento do exercício pela via de tais créditos, cujas despesas, quando são de fato imprevisíveis, devem ser excluídas do regime restritivo de Teto de Gastos.  
Esse risco moral sobre a higidez de regras constitucionais de densa relevância impõe uma análise criteriosa acerca da compatibilidade do volume expressivo de emendas de relator-geral também com a demonstração da consistência metodológica das estimativas das despesas da Seguridade Social, que devem observar os indicadores socioeconômicos produzidos por instituições oficiais, informações estratégicas geridas pelo órgão central do Sistema de Planejamento e Orçamento Federal e demais premissas de ordem técnica e legal, assim como o disposto no art. 24 da LRF.
Nesse sentido, é forçoso identificar em que medida as despesas obrigatórias elencadas no tópico seguinte são, de fato, imprevisíveis, de forma a justificar a abertura de crédito extraordinário e, ainda que abertos tais créditos, realizar um juízo de ponderação sobre a razoabilidade de sua exclusão do cálculo do Teto de Gastos.
Antes de contextualizar o caso concreto que motivou a presente Consulta, oportuno ressaltar que a sistemática de emendas de relator-geral com a feição incremental adotada a partir de 2020 é analisada na Denúncia objeto do TC Processo 014.379/2021-0 (Rel. Min. Aroldo Cedraz) , sem apreciação de mérito. 
O tema também foi analisado de forma colateral na Representação de Congressistas objeto do TC Processo 027.688/2022-4 (Rel. Min. Aroldo Cedraz) , em cujo exame a Semag ressalta que foram feitas análises robustas sobre a sistemática de emendas de relator-geral no TC Processo 014.379/2021-0, com a feição adotada a partir de 2020 - quando tais emendas passaram a incrementar a proposta orçamentária com inclusões de novas programações ou acréscimos de programações. O exame teve por finalidade demonstrar a semelhança entre a nova sistemática conferida às emendas RP 9 e o arranjo de emendas parlamentares julgado inconstitucional pela Suprema Corte das Filipinas (emenda pork barel) , assim como situar o novo figurino federal à luz dos princípios e regras constitucionais e legais. 
Registra, na Representação em questão, em que medida a nova sistemática incremental de emendas de relator-geral no Brasil afeta:
i) o princípio da separação dos Poderes, em razão de deslocamento para o Poder Legislativo de função típica do Poder Executivo no curso da execução orçamentária, o que toca diretamente em cláusula pétrea (art. 60, § 4º, inciso III) ;
ii) o poder de emendar projetos de lei, que se reveste de natureza eminentemente constitucional, o qual se qualifica como prerrogativa de ordem político-jurídica inerente ao exercício da atividade legislativa, na medida em que o art. 69-A da Resolução 1/2006-CN, com redação dada pela Resolução 2/2021-CN, institui a figura do "usuário externo" para atuar de forma análoga aos Deputados Federais e Senadores da República na condição de autor de emendas ao projeto de lei orçamentária anual, sem considerar o entendimento do STF assentado na ADI 1050-MC e o regime estabelecido pelo art. 166 da CRFB;
iii) a segregação de função de fiscalização na esfera de controle externo - para fins do disposto nos arts. 49, incisos IX e X, e 70 da Carta Política -, ao dar aos legisladores participação ativa na definição de assuntos da execução orçamentária, matéria da função típica do Poder Executivo, realidade dissociada da noção constitucional de imparcialidade (art. 37) , de observância obrigatória por todos os Poderes e prática de atos estatais;
iv) o arranjo jurídico-constitucional estabelecido para as emendas individuais, em oposição aos postulados que fixaram limites orçamentários e financeiros para tais emendas (Teto de Gasto  previsto no art. 111 do ADCT) , a razoabilidade e a proporcionalidade na alocação de recursos do orçamento da União por meio de emendas incrementais de relator-geral, em razão da ausência de qualquer critérios de equidade na distribuição de recursos da União entre os Congressistas durante o processo legislativo orçamentário, conforme assentado na decisão da Ministra Rosa Weber de 5/11/2021;
v) aspectos de densa relevância das cooperações interfederativas, com a subversão de critérios e demais condicionantes de entrega de recursos federais aos demais entes da Federação, estabelecidos por normas definidas em leis complementares exigidas pelo art. 23, parágrafo único, da CRFB, que, no caso da Política de Saúde, também decorrem de mandamento específico do art. 198, § 3º, inciso II, da Carta Política;
vi)  os postulados fundamentais pertinentes à publicidade e à impessoalidade dos atos legislativos - praticados durante o processo legislativo orçamentário - e executivos, assim como aos ideais republicanos da transparência e do controle social dos gastos públicos.
O registro é importante porque, na análise de mérito da Denúncia objeto do TC Processo 014.379/2021-0, a Semag já tinha exposto a preocupação no sentido de que a inobservância do princípio do realismo orçamentário no planejamento governamental constitui, de forma reflexa, via de escapismo das regras restritivas previstas na EC 95/2016 que instituiu o Teto de Gasto para a União, alerta que guarda relação estreita com as contatações verificadas nos presentes autos. 
Isso porque o Poder Público não se desonera de suas obrigações legais e contratuais pela simples ausência de dotações orçamentárias realistas, em montante suficiente para honrar as obrigações do exercício, de preferência sem encargos financeiros (juros e multas) . 
Convém anotar que a constitucionalidade material da sistemática incremental do PLOA com emendas de relator-geral, formalmente inaugurada pela Resolução 2/2021-CN, encontra-se na pauta de julgamento do STF, da sessão ordinária de 7/12/2022, em sede das ações de Arguição de Descumprimento de Preceito Fundamental (ADPF) 850, 851 e 854. 
Feitas essas considerações para situar a problemática do orçamento de 2022, com destaque para a análise de mérito acerca da compatibilidade da sistemática incremental das emendas de relator-geral com os preceitos constitucionais e das normas gerais de finanças públicas realizada no TC Processo 014.379/2021-0 (Rel. Min. Aroldo Cedraz) e de supressões e dimensionamentos analisados na Representação objeto do TC Processo 012.649/2021-0 (Rel. Min. Aroldo Cedraz) , ambos sem apreciação de mérito, mas com conclusões expostas nos Pareceres Prévios das contas do Presidente da República dos exercícios de 2020 e 2021, passa-se à análise dos pressupostos constitucionais para abertura de créditos extraordinários.
3.3. Pressupostos Constitucionais de Relevância e Urgência para Edição de Medida Provisória
Conforme bem esposado no Relatório que fundamentou o Acórdão 1716/2016-TCU-Plenário (Rel. Min. Raimundo Carreiro) , a abertura de crédito extraordinário por medida provisória passa pela análise de dois dispositivos constitucionais, quais sejam, o art. 62, § 1º, inciso I, alínea 'd' e o art. 167, § 3º, a saber:
Art. 62. Em caso de relevância e urgência, o Presidente da República poderá adotar medidas provisórias, com força de lei, devendo submetê-las de imediato ao Congresso Nacional.
§ 1º É vedada a edição de medidas provisórias sobre matéria: 
I - relativa a: 
d) planos plurianuais, diretrizes orçamentárias, orçamento e créditos adicionais e suplementares, ressalvado o previsto no art. 167, § 3º; 
...
Art. 167. (...) 
§ 3º A abertura de crédito extraordinário somente será admitida para atender a despesas imprevisíveis e urgentes, como as decorrentes de guerra, comoção interna ou calamidade pública, observado o disposto no art. 62. (grifei) 
Para edição de medidas provisórias visando à abertura de créditos extraordinários, a situação deve ser relevante e urgente e a despesa, imprevisível e urgente, conforme se abstrai dos dispositivos constitucionais transcritos.
Os pressupostos de relevância e urgência expõem-se, inicialmente, à avaliação discricionária do Presidente da República, uma vez que são conceitos jurídicos relativamente indeterminados e fluidos, segundo entendimento do Supremo Tribunal Federal (STF) . Eis o entendimento proferido por ocasião do julgamento da Ação Direta de Inconstitucionalidade (ADI) 2.213:
EMENTA: AÇÃO DIRETA DE INCONSTITUCIONALIDADE - A QUESTÃO DO ABUSO PRESIDENCIAL NA EDIÇÃO DE MEDIDAS PROVISÓRIAS - POSSIBILIDADE DE CONTROLE JURISDICIONAL DOS PRESSUPOSTOS CONSTITUCIONAIS DA URGÊNCIA E DA RELEVÂNCIA (CF, ART. 62, CAPUT) ... POSSIBILIDADE DE CONTROLE JURISDICIONAL DOS PRESSUPOSTOS CONSTITUCIONAIS (URGÊNCIA E RELEVÂNCIA) QUE CONDICIONAM A EDIÇÃO DE MEDIDAS PROVISÓRIAS. - A edição de medidas provisórias, pelo Presidente da República, para legitimar-se juridicamente, depende, dentre outros requisitos, da estrita observância dos pressupostos constitucionais da urgência e da relevância (CF, art. 62, "caput") . - Os pressupostos da urgência e da relevância, embora conceitos jurídicos relativamente indeterminados e fluidos, mesmo expondo-se, inicialmente, à avaliação discricionária do Presidente da República, estão sujeitos, ainda que excepcionalmente, ao controle do Poder Judiciário, porque compõem a própria estrutura constitucional que disciplina as medidas provisórias, qualificando-se como requisitos legitimadores e juridicamente condicionantes do exercício, pelo Chefe do Poder Executivo, da competência normativa primária que lhe foi outorgada, extraordinariamente, pela Constituição da República. Doutrina. Precedentes. - A possibilidade de controle jurisdicional, mesmo sendo excepcional, apoia-se na necessidade de impedir que o Presidente da República, ao editar medidas provisórias, incida em excesso de poder ou em situação de manifesto abuso institucional, pois o sistema de limitação de poderes não permite que práticas governamentais abusivas venham a prevalecer sobre os postulados constitucionais que informam a concepção democrática de Poder e de Estado, especialmente naquelas hipóteses em que se registrar o exercício anômalo e arbitrário das funções estatais.  (ADI 2.213-MC, rel. min. Celso de Mello, julgamento em 4-4-2002, Plenário, DJ de 23-4-2004.) 
No mesmo sentido, foi o entendimento proferido nas medidas cautelares concedidas no âmbito das ADIs 3.949 e 4.049, fundadas no precedente resultante do julgamento da ADI 2.227-MC. 
Tais entendimentos, todavia, não afastam a qualidade de requisitos legitimadores e juridicamente condicionantes do exercício, pelo chefe do Poder Executivo, da competência normativa primária que lhe foi outorgada, extraordinariamente, pela Lei Fundamental. E é exatamente esse pressuposto que sujeita as medidas provisórias de abertura de crédito extraordinário ao controle jurisdicional, conforme se verifica da sequência da decisão proferida no julgamento da ADI 2.213:
UTILIZAÇÃO ABUSIVA DE MEDIDAS PROVISÓRIAS - INADMISSIBILIDADE - PRINCÍPIO DA SEPARAÇÃO DOS PODERES - COMPETÊNCIA EXTRAORDINÁRIA DO PRESIDENTE DA REPÚBLICA. - A crescente apropriação institucional do poder de legislar, por parte dos sucessivos Presidentes da República, tem despertado graves preocupações de ordem jurídica, em razão do fato de a utilização excessiva das medidas provisórias causar profundas distorções que se projetam no plano das relações políticas entre os Poderes Executivo e Legislativo. - Nada pode justificar a utilização abusiva de medidas provisórias, sob pena de o Executivo - quando ausentes razões constitucionais de urgência, necessidade e relevância material -, investir-se, ilegitimamente, na mais relevante função institucional que pertence ao Congresso Nacional, vindo a converter-se, no âmbito da comunidade estatal, em instância hegemônica de poder, afetando, desse modo, com grave prejuízo para o regime das liberdades públicas e sérios reflexos sobre o sistema de "checks and balances", a relação de equilíbrio que necessariamente deve existir entre os Poderes da República. - Cabe, ao Poder Judiciário, no desempenho das funções que lhe são inerentes, impedir que o exercício compulsivo da competência extraordinária de editar medida provisória culmine por introduzir, no processo institucional brasileiro, em matéria legislativa, verdadeiro cesarismo governamental, provocando, assim, graves distorções no modelo político e gerando sérias disfunções comprometedoras da integridade do princípio constitucional da separação de poderes. - Configuração, na espécie, dos pressupostos constitucionais legitimadores das medidas provisórias ora impugnadas. Consequente reconhecimento da constitucionalidade formal dos atos presidenciais em questão.  (ADI 2.213-MC, rel. min. Celso de Mello, julgamento em 4-4-2002, Plenário, DJ de 23-4-2004.) 
Impende anotar que a jurisprudência do STF sobre o controle concentrado da constitucionalidade de medidas provisórias para matéria orçamentária não é uniforme após a CRFB/1988. Antes desse precedente de 2002, a Corte entendia que as leis orçamentárias não estavam sujeitas a tal controle. Cite-se a ADI 1.640. 
Os primeiros sinais de mudança ocorrem com o julgamento das ADIs 2.213-MC e 2.925, ocasião em que, no último caso, a Corte Suprema admitiu ação ajuizada contra a Lei 10.640/2003 (LOA 2003) . Mas foi a partir da decisão na ADI 4.048, em 2008, que a orientação do STF ganha contornos mais claros sobre a matéria, cuja ação questionava a presença dos pressupostos exigidos pelo art. 62, c/c o § 3º do art. 167 da Lei Maior.  Eis a passagem que merece destaque, constituindo verdadeiro leading case:
III. LIMITES CONSTITUCIONAIS À ATIVIDADE LEGISLATIVA EXCEPCIONAL DO PODER EXECUTIVO NA EDIÇÃO DE MEDIDAS PROVISÓRIAS PARA ABERTURA DE CRÉDITO EXTRAORDINÁRIO. Interpretação do art. 167, § 3º c/c o art. 62, § 1º, inciso I, alínea "d", da Constituição. Além dos requisitos de relevância e urgência (art. 62) , a Constituição exige que a abertura do crédito extraordinário seja feita apenas para atender a despesas imprevisíveis e urgentes. Ao contrário do que ocorre em relação aos requisitos de relevância e urgência (art. 62) , que se submetem a uma ampla margem de discricionariedade por parte do Presidente da República, os requisitos de imprevisibilidade e urgência (art. 167, § 3º) recebem densificação normativa da Constituição. Os conteúdos semânticos das expressões "guerra", "comoção interna" e "calamidade pública" constituem vetores para a interpretação/aplicação do art. 167, § 3º c/c o art. 62, § 1º, inciso I, alínea "d", da Constituição. "Guerra", "comoção interna" e "calamidade pública" são conceitos que representam realidades ou situações fáticas de extrema gravidade e de conseqüências imprevisíveis para a ordem pública e a paz social, e que dessa forma requerem, com a devida urgência, a adoção de medidas singulares e extraordinárias. (STF, Tribunal Pleno, ADI-MC 4.048, rel. Min. Gilmar Mendes, julgado em 14.05.2008) - grifos nossos
No que diz respeito ao conceito de imprevisibilidade da despesa, forçoso reproduzir o seguinte trecho do Voto da Ministra Cármen Lúcia no julgamento da citada ADI 4.048:
Senhor Presidente, também eu acompanho Vossa Excelência, porque há uma grande diferença entre imprevisão, imprevisibilidade e imprevidência. 
Às vezes, como em alguns casos, ou numa boa parte dos casos arrolados por Vossa Excelência, a Administrac¿ão Pública pode prever. Aliás, deve. E¿ seu dever para que haja uma boa administrac¿ão. E, portanto, a ausência desse dever e¿ uma imprevidência. A imprevisão são casos que poderiam ser previstos, e não o são; a imprevisibilidade e¿ aquilo que não pode ser cogitado pelo administrador público, porque surge de uma maneira arriscada, fora do ordinário. (grifei) 
Considerado esse precedente, a abertura de crédito extraordinário por meio de medida provisória deve atender aos seguintes requisitos: i) relevância e urgência quanto ao instrumento legislativo adotado, qual seja, medida provisória; ii) imprevisibilidade e urgência quanto à despesa a ser atendida pelo crédito extraordinário.
A despeito dos julgados mencionados, a edição de medida provisória para abertura de créditos extraordinários não ganhou caráter excepcional. O precedente firmado na ADI 4.048 serviu de base para o ajuizamento das ADIs 4.602, 4.607 e 4.904. As duas primeiras, da relatoria do Ministro Luís Roberto Barroso, perderam objeto pelo exaurimento da eficácia dos dispositivos, conforme Despachos proferidos pelo relator em outubro de 2015, que acompanhou os Pareceres do Procurador-Geral da República. A terceira também perdeu objeto, conforme Despacho do relator, Ministro Marco Aurélio Mello, de 21/3/2018.
Ao apreciar a Medida Cautelar na ADI 5.513, o Ministro Gilmar Mendes, em decisão monocrática de 30/4/2016, que transitou em julgado, fez a seguinte afirmação:
Não é papel deste Tribunal discutir a conveniência e a oportunidade das despesas de que trata a medida provisória em questão. É dever desta Corte guardar a Constituição, e o texto constitucional é claro ao dispor que as únicas despesas que autorizam a abertura de créditos extraordinários são as "imprevisíveis e urgentes", equiparáveis às "decorrentes de guerra, comoção interna ou calamidade pública".
Não se pretende, com esta análise, aferir os requisitos da relevância e urgência que podem levar o Poder Executivo a editar a medida provisória - competência constitucional do Congresso Nacional -, mas tão somente verificar se o processo orçamentário foi respeitado. Cite-se o Acórdão 1634/2016-TCU-Plenário (Rel. Min Raimundo Carreiro) .
A abertura de créditos extraordinários pode, no limite, descaracterizar a LOA aprovada pelo Congresso Nacional. Esse é um dos motivos pelo qual o texto constitucional reservou esse instrumento para situações especiais, imprevistas e urgentes, tais como guerra, comoção interna ou calamidade pública. A "despeito de não ser uma lista exaustiva, a exemplificação revela que o expediente não pode ser utilizado de forma corriqueira, para situações absolutamente previsíveis", consoante consignado no Voto condutor do Acórdão 666/2017-TCU-Plenário (Rel. Min. Benjamin Zymler) .
Vê-se que os requisitos de relevância e urgência da medida provisória competem ao Congresso Nacional, razão pela qual esta Corte entendeu, ao se debruçar sobre a consulta objeto do TC Processo 018.695/2016-7, que a sua avaliação deve se ater aos requisitos da imprevisibilidade e urgência da despesa. 
Isto posto, passa-se à análise dos requisitos constitucionais mencionados que estão a cargo do crivo desta Corte de Contas.
3.4. Requisito de Urgência das Despesas para Abertura de Crédito Extraordinário
A situação tratada nos autos pelo consulente tem por objetivo respaldar a abertura de crédito extraordinário por meio de medida provisória para garantir o pagamento de despesas obrigatória da ordem de R$ 22.339,4 milhões, dos quais R$ 21.368,6 milhões (96%) se referem a despesas obrigatórias da Seguridade Social (benefícios previdenciários, seguro-desemprego, BPC, sentenças judiciais de pequeno valor dessas despesas somadas a sentenças de pequeno valor sobre abono-salarial) . 
Deduzido o valor do float, no montante de R$ 7.514,7 milhões, o Poder Executivo aponta necessidade de recomposição das dotações pela via de crédito extraordinário no valor global de R$ 15.380,0 milhões, alternativa que escolhe, essencialmente, para não precisar fazer compensações exigidas pela regra constitucional restritiva que impõe a todos os Poderes e órgãos cumprimento de limites de Teto de Gastos. 
Em 2/12/2022, os bloqueios de despesas no Siafi somavam R$ 16.327,7 milhões, sendo 49% de despesas discricionárias de funcionamento dos órgãos e entidades (RP 2) e 48% de emendas de relator-geral (RP 9) , sendo que parte dos bloqueios decorrentes de decisão da JEO, de nov/2022, no valor de cerca de R$ 300 milhões, ainda não foram implementados (peça 10) .
Chegar ao encerramento do exercício sem dotação suficiente para honrar a totalidade das despesas obrigatórias referentes a benefícios previdenciários, seguro-desemprego, BPC e sentenças judiciais de pequeno valor transitada em julgado referentes a essas despesas mencionadas e ao abono-salarial, expõe o caráter de urgência diante da proximidade do encerramento do exercício e da natureza de despesas constitucionais de densa relevância e apelo social.
Embora o Poder Executivo tenha encaminhado, em 13/10/2022, ao relator-geral do orçamento de 2022 ato administrativo previsto no art. 4º, § 7º, inciso II, da LOA 2022 (Ofício SEI 270552/2022/SETO-ME) com pedido para cancelar dotações de emendas de relator-geral (RP 9) de forma a abrir espaço para a suplementação das despesas obrigatórias (RP 1) , sem resposta até a data da formulação da presente Consulta, fato é que não houve encaminhamento de projeto de lei para o Congresso Nacional aprovar crédito suplementar dentro do limite orçamentário de Teto de Gatos previsto no art. 107, § 5º, do ADCT.
Não se pode desconsiderar que a sistemática de incremento das emendas RP 9 constitui fator crítico que agravou o quadro de gestão orçamentária temerária já apontado nos Pareceres Prévios das contas do Presidente da República de 2020 e de 2021. Embora o art. 56 da Resolução 1/2006-CN estabeleça que a reserva de recursos para emendas parlamentares não pode comprometer as despesas obrigatórias, não é isso que os processos já analisados pelo TCU constataram. Eis o que prevê o comando da Resolução em questão:
 (...) será composta dos eventuais recursos provenientes da reestimativa das receitas, da Reserva de Contingência e outros definidos no Parecer Preliminar, deduzidos os recursos para atendimento de emendas individuais, de despesas obrigatórias e de outras despesas definidas naquele Parecer. (grifei) 
Merece destaque a análise de mérito empreendida no TC Processo 012.649/2021-02 (Rel. Min. Aroldo Cedraz) , cujas conclusões fundamentaram a Seção 4.2.2 do Relatório condutor do Parecer Prévio das contas do Presidente da República de 2021, apreciado pelo Acórdão 1481/2022-TCU-Plenário, de mesma relatoria:
A manifestação de mérito no TC Processo 012.649/2021-0 conclui que, além de pavimentar um caminho de gestão orçamentária temerária, o arranjo com as feições adotadas em 2021 comprometeu as dotações necessárias e suficientes para a União honrar suas despesas obrigatórias decorrentes de obrigações incondicionais impostas legal e constitucionalmente, assim como despesas que, embora sejam classificadas como discricionárias, são de caráter continuado e consideradas essenciais para o funcionamento dos órgãos e das entidades que integram os Orçamentos Fiscal e da Seguridade Social, razão pela qual seu atendimento, na completude, constitui condicionante necessária para realização de novos projetos (art. 45 da LRF) , condicionante esta não verificada na destinação da totalidade das emendas de RP 9. 
Cabe registrar, por fim, que a inobservância de regras orçamentárias de índole constitucional regulamentadas por normas gerais de finanças públicas (LRF) referentes à prioridade de despesas a serem consideradas nos Orçamentos Fiscal e da Seguridade Social, além de aumentar o risco de dano ao patrimônio público, coloca a gestão fiscal em oposição à sustentabilidade da dívida pública, exigência positivada no art. 163, inciso VIII, da Constituição da República, com texto estabelecido pela EC 109/2021. (grifei) 
A sistemática de incremento desproporcional de programações por emendas de relator-geral (RP 9) verificados nestes autos e em outras que tramitam nesta Corte de Contas, em detrimento das programações necessárias e suficientes para a União honrar as despesas obrigatórias da Seguridade Social (96%) decorrentes de obrigações incondicionais de índole constitucional de inequívoca relevância social, dentre outras, expõe ofensa aos princípios da segurança orçamentária e da prudência fiscal, na linha fundamentada nos precedentes condutores da decisão proferida na ADI 7058/MC-DF (Rel. Min. André Mendonça) . Faz-se um parêntese para ressaltar que o exame de mérito da sistemática de incremento das emendas RP 9 é objeto do TC Processo 014.379/2021-0 (Rel. Min. Aroldo Cedraz) , embora sua análise, de forma reflexa, perpasse diversos outros processos que tramitam no TCU.
A presente Consulta expõe, de forma concreta, os efeitos negativos e preocupantes da sistemática de emendas RP 9 sobre o planejamento governamental e o orçamento da União, com grave prejuízo à implementação de políticas públicas asseguradas constitucionalmente, muitas das quais envolvem direitos fundamentais. Essa constatação não é novidade, com registro de densa relevância no Relatório que fundamenta o Parecer Prévio das contas presidenciais de 2021 (Acórdão 1481/2022-TCU-Plenário) :
O modelo inaugurado em 2020 não observa a noção de coordenação programática entre as políticas públicas, que devem ser guarnecidas pela definição de metas e prioridades da administração pública federal. Deve-se observar a função do orçamento voltada para reduzir as desigualdades inter-regionais, segundo critério populacional, conforme exigência art. 165 §§ 2º e 7º da CF/1988.
Nesse mesmo sentido, manifestação no Estudo Técnico 22/2021 da Consultoria de Orçamentos e Fiscalização Financeira da Câmara dos Deputados, que analisou o atual modelo de emendas parlamentares e da qual se destaca o seguinte trecho:
A sistemática vigente não estimula a coordenação programática entre as políticas públicas desenvolvidas pelo Poder Executivo federal e as ações locais financiadas por intermédio das emendas. As lógicas por detrás dessas duas formas de se alocar os recursos públicos são bem distintas: apesar de conter falhas, o Executivo, em tese, busca seguir um planejamento mais abrangente de suas ações, com lastro em políticas setoriais, ao passo que as emendas - ao menos no modelo atual - incentivam a atuação fragmentada baseada no paroquialismo.
Trabalhos recorrentes realizados pelo Tribunal identificam dificuldade por parte dos órgãos e entidades de realizarem avaliação das políticas públicas, o que passou a ser exigência constitucional com a EC 109/2021. 
Falhas no processo orçamentário têm sido identificadas em fiscalizações recorrentes, o que compromete a funcionalidade do orçamento. Essas falhas, cujos números evidenciam que têm origem na sistemática de emendas parlamentares, perpassam todas as suas fases - elaboração, execução e monitoramento e avaliação dos resultados -, geram ineficiências e prejudicam as entregas de bens e serviços públicos à sociedade. Além do desperdício de recursos públicos, esses problemas colocam em risco a capacidade do Estado de cumprir os objetivos e assegurar os direitos fundamentais dos cidadãos. 
Cite-se o diagnóstico traçado no Acórdão 3090/2020-TCU-Plenário (rel. Min. Vital do Rêgo) , por meio do qual foi realizado o monitoramento do Acórdão 2515/2019-TCU-Plenário referente ao acompanhamento da elaboração do plano plurianual 2020-2023. Em síntese, do conjunto de trabalhos realizados pelo Tribunal, foram identificados: i) baixa capacidade de promoção do alinhamento do orçamento com o planejamento estratégico de médio e longo prazo, bem assim com os planejamentos setoriais; ii) avaliação de políticas públicas não retroalimenta o processo orçamentário; iii) não utilização das ferramentas tecnológicas disponíveis na União para assegurar a transparência, assim como viabilizar o monitoramento, a avaliação e a prestação de contas digitais de recursos repassados aos entes subnacionais sob a forma de transferência obrigatória de natureza federal do recurso.
Parte significativa da situação exposta na presente Consulta ocorre porque, de um lado, o relator-geral do orçamento não se manifestou, até a data da Consulta, pela concordância ou não com o pedido administrativo do Poder Executivo, formalizado pelo Ofício SEI 270552/2022/SETO-ME, para remanejamento das programações de emenda RP 9 bloqueadas (R$ 7.848,60 milhões) e livre de bloqueio (R$ 10,7 milhões) para cobertura da necessidade de recomposição dos créditos suficientes para União honrar despesas obrigatórias (RP 1) da Seguridade Social (96%) , dentre outras, conforme previsto no art. 4º, § 7º, inciso II, e § 8º, da LOA 2022.  
Nota-se que o montante da necessidade de recomposição orçamentária para o Poder Executivo honrar as despesas obrigatórias de natureza constitucional de 2022 (R$ 15.380,03 milhões) corresponde a 93% da dotação global das emendas RP 9 aprovadas na LOA 2022, no valor de R$ 16.500,0 milhões.
De outro lado, o Poder Executivo não encaminhou ao Congresso Nacional PLN para abertura de crédito suplementar ou especial no valor necessário de recomposição global (R$ 15.380,03 milhões) , optando por encaminhar duas Mensagens Presidenciais: 557, de 13/10/2022 e 628, de 29/11/2022. A primeira Mensagem tramita sob a forma do PLN 39/2022, com a finalidade de alterar o prazo da LDO 2022 para apresentação de projeto para abertura de crédito, ainda sem apreciação; a segunda, ainda projeto de lei tramitando formalmente, visa autorizar o Poder Executivo a remanejar dotação de emendas de comissão (RP 8) e de relator-geral (RP 9) para atendimento de despesa obrigatória (RP 1) e para suplementação de Reserva de Contingência. Registre-se que, nas emendas RP 8, a União só dispõe de dotação com bloqueio de implementação no Siafi da ordem de R$ 474,3 milhões.
Diante desse quadro, não se pode ignorar a situação fática na qual se encontra o Poder Executivo com a iminência do encerramento do exercício e do início do recesso parlamentar, previsto para 22 de dezembro (art. 57 da CRFB) , com a necessidade de recompor as programações no valor de R$ 15.380,03 milhões, sendo que 96% das necessidades globais se referem a despesas previdenciárias e assistenciais da Seguridade Social, no que pode vir a configurar, em tese, situação de urgência de que trata o art. 167, § 3º da CRFB.
Passa-se, agora, à análise do requisito de imprevisibilidade para abertura de crédito extraordinário.
3.5. Requisito de Imprevisibilidade das Despesas para Abertura de Crédito Extraordinário
Quanto à imprevisibilidade das despesas, não há como configurá-la com precisão nas hipóteses de concreto destes autos, porque se trata de despesas obrigatórias de índole constitucional em 96% dos casos referentes a despesas da Seguridade Social com benefício previdenciário, BPC, seguro-desemprego e sentenças transitada em julgado dessas despesas, somadas às sentenças de abono-salarial.
Mesmo se forem considerados os esforços do INSS em prol de maior eficiência no tempo médio de análise de processos e concessão de benefícios previdenciários e BPC, com significativa redução da fila, conforme apontou a SOF, mesmo assim, são iniciativas administrativas que devem ser acompanhadas de medidas orçamentárias tempestivas, pois as despesas cujas dotações são fixadas a partir de projeções e se sujeitam ao art. 24 da LRF exigem acompanhamento e cuidado específicos do gestor da política pública.
O impacto dessas medidas administrativas de incremento da eficiência na gestão do INSS deveria estar dimensionado na Reserva de Contingência da LOA 2022, cuja finalidade primária estabelecida no art. 5º da LRF se presta ao "atendimento de passivos contingentes e outros riscos e eventos fiscais imprevistos" (inciso III, alínea 'b') .
Não se desconsidera o argumento apresentado pela SOF no sentido de que o crescimento da fila de espera por benefícios sociais pode ser atribuído, em parte, aos efeitos da pandemia da Covid-19, que não só restringiu a circulação de pessoas, como também resultou na restrição do funcionamento das agências do INSS por um longo período. 
De fato, enquanto a Covid-19 aumentou - e ainda aumenta - de imediato a necessidade de alocação de recursos nas políticas de saúde e assistência social, que exigem pronta resposta do Poder Público, no caso da previdência social a logística, pela própria natureza da política pública, acarreta o represamento dos pedidos nos momentos mais agudos da pandemia, gerando aumento de demanda nos períodos de restabelecimento da normalidade e abertura das agências.
Mesmo reconhecendo esta realidade fática de ordem sanitária, não se pode conceber que, no terceiro ano de pandemia, com os investimentos em vacinação com vistas a restabelecer a normalidade, o INSS e o Ministério do Trabalho e Previdência, cujas competências foram desempenhadas pelo Ministério da Economia até dezembro de 2021, não tivessem condições de prever Reserva de Contingência na LOA 2022 para suportar as medidas de redução de estoque dos pedidos de benefícios previdenciários e BPC que se pretendia implementar no exercício corrente.
Em síntese, com exceção das despesas do Comprev, cujo incremento orçamentário decorre, em boa medida (80% da necessidade) ,  de implementação de recomendação do TCU proferida em 2021, não se vislumbra hipótese inequívoca de imprevisibilidade de todas as despesas obrigatórias da Seguridade Social que possa justificar a abertura de crédito extraordinário com a consequente exclusão da despesa do limite orçamentário de Teto de Gastos, na forma prevista no art. 107, § 5º, do ADCT.
Há necessidade de o Poder Executivo analisar caso a caso, de acordo com a política pública e o regime jurídico-constitucional que lhe é dispensado. Essa análise deve ser feita não apenas para as despesas obrigatórias, mas também para as despesas discricionárias essenciais ao funcionamento da máquina pública, já que há políticas públicas, a exemplo da saúde, que não podem ser submetidas a escolhas trágicas que imponham ao gestor operar no limite da cláusula da reserva do possível, segundo precedentes do STF (ADPF 45) .
3.5.1. Aspectos objetivos de previsibilidade das despesas previdenciárias e assistenciais da Seguridade Social
As despesas da Seguridade Social que necessitam de recomposição, sem considerar a compensação financeira entre os regimes de previdência (Comprev) , somam R$ 19.527,1 milhões, valor correspondente a 87% de toda necessidade apontada nos documentos acostados nestes autos.
As cobranças para que o INSS restabelecesse as perícias médicas remontam ao ano de 2020, o que resultou em Recurso Extraordinário 1.171.152/SC (peça 8) , no âmbito do qual foi celebrado acordo (peça 9) entre o Ministério Público Federal (MPF) e o INSS, em 16/11, com o objetivo de reduzir e uniformizar o tempo de espera por perícias médicas e conclusão de processos administrativos para concessão de benefícios previdenciários e assistenciais. O documento foi assinado pelo Advogado-Geral da União, José Levi, pelo Procurador-Geral da República, Augusto Aras, pelo Defensor Público-Geral Federal em exercício, Jair Soares Júnior, pelo Secretário Especial de Previdência e Trabalho, Bruno Blanco Leal, pelo Secretário-Executivo do Ministério da Cidadania, Antonio José Barreto de Araújo Junior, pelo Presidente do INSS, Leonardo José Rolim Guimarães, e pelo Procurador-Geral Federal, Leonardo Silva Lima Fernandes.
O acordo, homologado por decisão monocrática em 9/12/2020, estabeleceu os prazos de 45 dias para finalizar a análise de solicitações do auxílio-doença, de 60 dias para pensão por morte e de 30 dias para salário-maternidade. Em 5/2/2021, por decisão unânime do Plenário Virtual, o STF  referendou a decisão monocrática do relator do caso, conferindo a partir daquela data eficácia imediata do acordo em todo o País. 
Portanto, ao encaminhar, em 31/8/2021, o PLOA 2022 (PLN 19/2021 ao Congresso Nacional) , o Poder Executivo detinha pleno conhecimento das medidas operacionais que deveria adotar para dar cumprimento ao acordo homologado  pelo STF, seja no próprio exercício de 2021, seja em 2022, ainda que por previsão de Reserva de Contingência.
Por outro lado, o histórico de ausência de dotação orçamentária suficiente é questão recorrente no Fundo do RGPS, conforme registrado na auditoria financeira de 2019 apreciada, em 10/6/2020, pelo Acórdão 1462/2020-TCU-Plenário (Rel. Min. Bruno Dantas) , nos seguintes termos:
Os Ministros do Tribunal de Contas da União ACORDAM, por unanimidade, com fundamento nos arts. 243, 250, incisos II e III, 143, inciso III, e 169, inciso V, do Regimento Interno/TCU, de acordo com os pareceres emitidos nos autos, em abster-se de expressar conclusão (opinião) sobre a confiabilidade e a transparência das informações registradas nas demonstrações contábeis de 2019 do Fundo do Regime Geral de Previdência Social (FRGPS) , em conformidade com o item 633 do Manual de Auditoria Financeira do TCU, aprovado pela Portaria-TCU/Segecex 23/16, em adotar as medidas a seguir e em encaminhar cópia deste acórdão, juntamente com a instrução (peça 55) , ao Instituto Nacional do Seguro Social (INSS) , à Secretaria Especial da Receita Federal do Brasil (RFB) , à Procuradoria-Geral da Fazenda Nacional (PGFN) , à Secretaria Especial de Previdência e Trabalho da Secretaria de Previdência (SPREV) e à Secretaria do Tesouro Nacional (STN) .
...
1.7. com fundamento no art. 43, inciso I, da Lei 8.443/1992, c/c o art. 250, inciso III, do Regimento Interno do TCU, recomendar à Secretaria de Previdência do Ministério da Economia, em conjunto com o Instituto Nacional do Seguro Social, que implemente procedimentos mais precisos para cálculo da projeção das despesas previdenciárias, de modo que a informação contábil apresentada esteja em consonância com o disposto no § 1º do art. 43 da Lei 4.320/1964 e no Manual de Contabilidade Aplicado ao Setor Público (subitem 2.5.1 Quadro Principal - Despesa Orçamentária) ; (grifei) 
Igualmente relevante o registro constante do Relatório que fundamentou o Voto condutor do Acórdão 1465/2022-TCU-Plenário (Rel. Min. Aroldo Cedraz) , apreciado na sessão de 22/6/2022, do qual sobressai o seguinte registro:
188. Já no que se refere à perspectiva orçamentária, verifica-se que o INSS não efetuou o lançamento de restos a pagar de toda a quantia necessária, tendo em vista ausência de dotação orçamentária, o que demonstra que o orçamento de 2021 foi subestimado e o do ano de 2022 será comprometido por despesas referentes ao exercício anterior. 
189. A propósito, a ausência de dotação orçamentária suficiente é questão recorrente no FRGPS, como registrado na auditoria financeira de 2019 (Acórdão 1462/2020-TCU-Plenário, de Min. Relator Bruno Dantas, TC Processo 036.275/2019-0) . Igualmente àquela ocasião, constata-se registrado na conta contábil 2.1.1.2.101.00 - Benefícios Previdenciários o saldo de R$ 1.819.892.163,67 como passivo permanente P 513001 (peça 130) , o que demonstra que houve reconhecimento de obrigações com benefícios previdenciários sem o devido lastro orçamentário. 
190. Também cabe menção ao Relatório das Contas do Presidente da República do Exercício de 2019, no qual consta registrado que o INSS, entre os dias 6 e 8/1/2020, emitiu empenhos da ordem de R$ 1,5 bilhão, utilizando o Elemento da Despesa 92 - Despesa de Exercício Anteriores (DEA) , para honrar compromissos atinentes ao exercício do ano anterior. Ele se deu em 2018. (grifei) 
O Acórdão em comento proferiu um conjunto de determinações e recomendações, das quais sobressaem as seguintes para subsidiar a análise da presente Consulta: 
9.1. Com fundamento no art. 43, inc. I, da Lei 8.443/1992, c/c com o art. 250, inc. II, do Regimento Interno do TCU (RITCU) e arts. 4º, inc.I, e 11 da Resolução TCU 315/2020, determinar ao Instituto Nacional do Seguro Social, que, no prazo de 150 dias, adote as providências necessárias:
...
9.1.5. ao exato cumprimento do disposto no art. 167, inciso II, da Constituição Federal; nos arts. 2º e 35, inciso II, da Lei 4.320/1964; no art. 1º, § 1º, da Lei Complementar 101/2000; na Norma Brasileira de Contabilidade Técnica do Setor Público - Estrutura Conceitual e 03 - Provisões, Passivos Contingentes e Ativos Contingentes; e no Manual de Contabilidade Aplicado ao Setor Público, Parte II, Item 12.2, e Parte I, itens 4.4.2.2 e 4.7.2, de forma a adotar metodologia, em base confiável, para estimativa do valor dos benefícios previdenciários requeridos em um exercício, cujas análise e pagamento se efetivarão no exercício subsequente, e à incorporação dessa estimativa na projeção das despesas previdenciárias anuais e na contabilidade do Fundo do Regime Geral de Previdência Social, em cumprimento;
...
9.2. Com fundamento no art. 250, inc. III, do RITCU c/c art. 11 da Resolução-TCU 315/2020, recomendar ao Instituto Nacional do Seguro Social que: 
9.2.1. em conjunto com a Secretaria do Tesouro Nacional, na qualidade de Órgão Central do Sistema de Contabilidade Federal, realize estudo técnico sobre a forma correta de reconhecimento de provisão destinada ao pagamento de benefícios requeridos em um exercício, cujas análise e pagamento se efetivarão no exercício subsequente, contemplando as óticas contábil, orçamentária e operacional, caso existam, e alterações de normativos, quando necessário, com vistas ao adequado atendimento da Norma Brasileira de Contabilidade Pública Técnica do Setor Público - Estrutura Conceitual e 03 - Provisões, Passivos Contingentes e Ativos Contingentes; e no Manual de Contabilidade Aplicado ao Setor Público, Parte II, Item 12.2, e Parte I, itens 4.4.2.2 e 4.7.2 (item 3.3.1) 
Considerados os fatores catalogados até aqui, a posição que aponte para a configuração de imprevisibilidade das despesas obrigatórias da Seguridade Social não considera que: 
i) o Poder Executivo dispunha de condições fáticas para prever, no PLOA 2022 - ainda que sob a forma de Reserva de Contingência -, ou durante todo exercício de 2022, a necessidade de crédito para amparar o aumento da concessão de benefícios previdenciários e assistenciais (que representam 96% da necessidade de recomposição apresentada nesta Consulta) , em razão do acordo celebrado com o MPF no primeiro ano da pandemia da Covid-19 (16/11/2020) e homologado pelo STF em 5/2/2021, com a fixação de prazos para implementação das medidas que variavam de 30 a 90 dias;  
ii)  foi decisão da JEO, na 9ª Reunião Ordinária realizada em 20/9/2022, não enviar PLN para o Congresso Nacional aprovar crédito suplementar ou especial nos limites do Teto de Gastos, apostando no sucesso de propostas para alterar o prazo de envio de tais créditos até 30/11/2022 e para o Congresso Nacional delegar ao Poder Executivo a decisão sobre cancelamento de programações de emendas RP 9, de modo a possibilitar o remanejamento para as despesas obrigatórias (RP 1) ;
iii) em decisão proferida em 10/6/2020, referente à auditoria financeira realizada em 2019, o TCU se absteve de expressar conclusão (opinião) sobre a confiabilidade e a transparência das informações registradas nas demonstrações contábeis de 2019 do Fundo do RGPS, ocasião em que recomendou à Secretaria de Previdência do Ministério da Economia, em conjunto com o INSS, que implementassem procedimentos mais precisos para cálculo da projeção das despesas previdenciárias;
iv) em outra decisão de 22/6/2022, o TCU identificou a existência de passivo permanente da ordem de R$ 1.819,8 milhões decorrente de reconhecimento de obrigações com benefícios previdenciários sem o devido lastro orçamentário, ocasião em que também determinou a adoção de metodologia, em base confiável, para estimativa do valor dos benefícios previdenciários requeridos em um exercício, com análise e pagamento em exercício subsequente, e a incorporação dessa estimativa na projeção das despesas previdenciárias anuais e na contabilidade do Fundo do RGPS.
Conforme demonstrado nas tabelas precedentes, a União dispõe de R$ 16.327,7 milhões de programações bloqueadas, sendo 49%  (R$ 8.004,8 milhões) em despesas discricionárias (RP 2) e 48%  (R$ 7848,6 milhões) em emendas de relator-geral (RP 9) , além de R$ 1.280,90 milhões a título de saldos a empenhar (líquidos de bloqueio) , a maior parte referente a RP2 (99,16%) . Isso significa dizer que, se a União cancelasse todas as programações bloqueadas e os saldos a empenhar (líquido de bloqueio) até a data da Consulta, disporia de R$ 17.608,6 milhões para recomposição de créditos para a União honrar despesas obrigatórias (RP 1) no total de R$ 15.380,03 milhões, valor correspondente a 87%. 
Registre-se que, nesses números, não foi considerado o float de R$ 7.514,7 milhões, que poderá ser utilizado para recompor o restante dos créditos a descoberto sem a necessidade de compensação, já que a necessidade global perfaz R$ 22.339,4 milhões.
Decisão neste sentido não é trivial, pois as despesas discricionárias classificadas sob a forma de RP 2 congregam as despesas de funcionamento dos órgãos e entidades federais, que inclusive recebem tratamento prioritário pelo art. 4º da LDO 2022.
É verdade que foi decisão da JEO aprovar o envio de PLN para alteração do § 2º do art. 44 da LDO 2022, com proposta de postergação de data de envio de PLN para abertura de crédito suplementar e especial, passando de 15/10/2022 para  30/11/2022. A informação consta da Ata da 9ª Reunião Ordinária, realizada em de 20/9/2022, conforme peça 11. Trata-se de instância colegiada decisória integrada por Ministros de Estado para o assessoramento direto do Presidente da República, nos termos do Decreto 9.884/2019.
Na mesma ocasião, a JEO autorizou apenas o envio de projetos de lei de crédito suplementar e especial dos demais Poderes, do Fundo Penitenciário Nacional (Funpen) e os relacionados à criação de ação de Benefícios e Pensões Indenizatórias Decorrentes de Legislação Especial e/ou Decisões Judiciais e os relacionados ao Orçamento de Investimentos. Foi deliberado, ainda, pelo sobrestamento de envio de demais projetos de lei, tendo em vista a aprovação, por parte da JEO, de proposta de alterar o prazo final de envio de PLN de créditos suplementares e especiais, constante do § 2º do art. 44 da LDO 2022.
A Ata expõe a preocupação com os bloqueios sobre programações consideradas essenciais ao funcionamento de órgãos e entidades e/ou à condução de suas políticas públicas (peça 11, sigilosa por força da Lei de Acesso à Informação-LAI) :
Cabe destacar que os atuais bloqueios permeiam grande parte dos Órgãos do Poder Executivo e recaíram sobre programações consideradas essenciais ao seu funcionamento e/ou à condução de suas políticas públicas, fato que o cancelamento dessas programações poderá acarretar sérios problemas à administração pública.
Nesse sentido, verifica-se a necessidade de se obter maior prazo de encaminhamento de projetos de leis de créditos ao Congresso Nacional, sobretudo em virtude da próxima avaliação de receitas e despesas primárias, razão pela qual é sugerido que a data de 15 de outubro de 2022, constante do § 2º do art. 44 da Lei nº 14.194, de 20 de agosto de 2021 (Lei de Diretrizes Orçamentárias para 2022 - LDO 2022) , seja alterada para 30 de novembro de 2022, mediante envio de Projeto de Lei ao Congresso Nacional. A data em tela se justifica, dada a divulgação, em 22 de novembro, do último relatório bimestral de avaliação de receitas e despesas, momento ao qual se espera maior precisão nas decisões que precisam ser implementadas. (grifei) 
Na decisão da JEO mencionada não há indicativo de que, num juízo de ponderação, em que são considerados os comportamentos estatais também sob filtros como os da razoabilidade e da proporcionalidade, o Poder Executivo tenha ponderado, da forma mais aderente ao regime jurídico-constitucional taxativo, os riscos inerentes à falta de crédito orçamentário em valor necessário e suficiente para a União honrar despesas obrigatórias de inequívoca relevância social e obrigação constitucional. 
Também não é possível afirmar, com os elementos presentes nos autos, que negligenciou a necessidade de recompor as despesas obrigatórias em valores significativos (R$ 15.380,03 milhões) , apostando na crença de que Congresso Nacional aprovaria em tempo o PLN 39/2022 para autorizar o Executivo a proceder aos cancelamentos sem precisar pedir a anuência do autor da emenda, no caso, o relator-geral. 
O que se extrai da Ata da Reunião da JEO foi uma escolha - que mais se assemelha à 'Escolha de Sofia' - entre recompor as dotações das despesas obrigatórias (RP 1) previdenciárias e assistenciais da Seguridade Social ou manter a execução de despesas discricionárias (RP 2) , no que incluem as despesas essenciais ao funcionamento dos órgãos e entidades, muitas das quais priorizadas pelo art. 4º da LDO 2022 e pelo art. 45 da LRF quando se trata de conservação do patrimônio público.
Se a necessidade de recomposição dos créditos para honrar as despesas obrigatórias é inquestionável e deve ser prioridade, a decisão de cancelar as programações de despesas discricionárias (RP 2) apresenta o desafio de configurar escolha trágica não apenas em sentido metafórico, pois as consequências trágicas são reais e previsíveis, com precedente em triste capítulo da nossa história.
As causas e consequências decorrentes do irrealismo orçamentário dos Museus, notadamente para as despesas discricionárias referentes ao funcionamento de órgãos e entidades, foram catalogadas no Acórdão 1243/2019-TCU-Plenário (Rel. Min. André Luís Carvalho) , referente à fiscalização realizada na sequência do incêndio de grandes proporções que destruiu o Museu Nacional, patrimônio histórico-cultural bicentenário. Ao deliberar sobre a matéria, o Tribunal fez determinações à Casa Civil da Presidência da República para que, em conjunto com diversos outros órgãos, adotasse medidas que:
9.2.2. identifiquem, durante a etapa da liquidação de despesas nos respectivos museus vinculados, os objetos de custos de acordo com a unidade administrativa responsável, utilizando o conceito de unidade gestora responsável (UGR) ou a identificação de despesas do museu pelo plano interno (PI) , com o intuito de apurar efetivamente os dispêndios efetuados em cada museu (item VI.1 do relatório de levantamento) ; atentando para a necessidade de promover a efetiva superação das deficiências gerenciais detectadas sobre todo o sistema de governança dos museus, já que as falhas apontadas nos autos tendem a resultar em potencial dano ao erário, e, especialmente, para a correção dos seguintes indícios de irregularidade:
...
 (j) a ausência de plano museológico decorreria, principalmente, da: (i) falta de museólogo disponível (41,3%) ; (ii) indisponibilidade de pessoal qualificado na instituição (25,4%) ; e indisponibilidade orçamentária para a realização desse tipo de trabalho (23,8%) ;
...
 (s) a gestão orçamentária dos museus enfrentaria diversas deficiências e limitações, já que: (i) não ocorreria a padronização sobre a execução dos dispêndios propriamente ditos, até porque, como regra, os museus não possuiriam a unidade gestora própria, utilizando-se sempre da unidade gestora inerente à instituição mantenedora; (ii) os créditos orçamentários autorizados na LOA-2018 corresponderam a aproximadamente 41% do orçamento previsto no plano de ação dos museus sob a responsabilidade do Ibram; e (iii) a ausência de individualização dos dispêndios incorridos no âmbito dos museus resultaria na situação de "invisibilidade orçamentária". (grifei) .
Análise sobre irrealismo orçamentário e os riscos fiscais dele decorrentes também foi realizada na fiscalização que resultou no Acórdão 1932/2019-TCU-Plenário (Rel. Min. Walton Alencar Rodrigues) , no seguinte sentido:
162. Neste cenário, fica evidente que a decisão da Reitoria da UFRJ, de subestimar as necessidades básicas dos hospitais universitários e reter seus recursos vinculados a ações de saúde, lança os profissionais de saúde, em especial os que ocupam funções de direção, chefia e assessoramento, num cenário de "escolhas trágicas" que ampliam o ambiente fértil para a prática de reconhecimento e confissão de dívidas, previsíveis e inevitáveis.
...
337. Nesse cenário de retenções indevidas das dotações do MAC/SUS, é previsível - e praticamente inevitável - o aumento do risco de realização de despesas para prestação de serviços fundamentais pelos hospitais universitários sem o devido crédito suficiente para assegurar a sua adequação orçamentária, o que tende a aumentar o volume de reconhecimento e confissão de dívidas, prática que, embora ainda seja recorrente na Administração Pública Federal, conforme diagnóstico feito no monitoramento realizado pelo Acórdão 806/2014-TCU-Plenário, cria problemas de difícil solução com a Emenda Constitucional 95/2016. 
338. Em unidades hospitalares que também fazem atendimento à saúde este risco é ainda maior, uma vez que os gestores (em geral profissionais de saúde) não podem operar no limite da cláusula da "reserva do possível" e tampouco serem submetidos a "escolhas trágicas" (itens 144-150) , devendo adotar - sob pena de responsabilização nas esferas civil e criminal - a decisão que privilegia o respeito indeclinável à vida e à saúde humanas (STF, ADPF 45, min. Celso de Mello) . (sublinhei além dos grifos no original) 
Esses precedentes expõem o desafio de bloquear ou cancelar dotações destinadas a despesas discricionárias em setores considerados essenciais, cujos gestores não podem operar no limite da cláusula da "reserva do possível", tampouco serem submetidos a "escolhas trágicas", pois o alcance dos objetivos da política pública não se dá tão somente pela execução de despesas obrigatórias. 
No atual cenário, de programação bloqueada para despesa discricionária (RP 2) no valor de R$ 8.004,8 milhões, 32% se referem a despesas com educação (R$ 2.588,8 milhões) e 25% dizem respeito a despesas com saúde (R$ 2.021,8 milhões) , perfazendo essas duas áreas 58% do montante bloqueado até então.
No caso do bloqueio da programação de emenda de relator-geral (RP 9) , no valor de R$ 7.848,6 milhões, 47% (R$ 3.685,6 milhões) estão alocados em despesas de urbanismo a cargo do Ministério de Desenvolvimento Regional (MDR) e 24% (R$ 1.898,9 milhões) alocados em saúde.
O quadro geral indica a necessidade de exercer um juízo de ponderação sobre a decisão da JEO, que postergou - de 20/9/2022 até 30/11/2022 - o encaminhamento de PLN para abertura de crédito suplementar e especial. Essa postergação, todavia, não perece ter sido sem sentido, uma vez que o seu encaminhamento, de pronto em setembro de 2020, poderia acarretar bloqueios em montantes ainda mais restritivos sobre órgãos e entidades do Poder Executivo. 
Não se trata, portanto, de imprevisibilidade da despesa, mas da forma de alocação das programações orçamentárias num contexto de restrição imposta pelo regime de Teto de Gastos. Repita-se: o limite orçamentário em questão é regra que pretendeu dar racionalidade ao sistema com a indução do realismo orçamentário, além de enfrentar ponto sensível da questão, qual seja, o crescimento imoderado de despesas primárias, que acarreta consequente comprometimento da salvaguarda do equilíbrio macroeconômico.
Sob esse prisma, não há como ignorar que as razões do consulente nada aventam acerca da imprevisibilidade da despesa obrigatória que pudesse justificar a sua exclusão do Teto de Gastos, âncora fiscal que não pode ser esvaziada por estratégias de escapismo, eis que se trata de regra restritiva de origem constitucional.  
O quadro delineado expõe situação de real dificuldade de cumprimento da regra do Texto de Gastos frente ao crescimento das despesas obrigatórias da União, no que se soma ao crescimento expressivo das emendas parlamentares, em especial as emendas RP 9, as quais, desde 2020, têm causado severas restrições à gestão orçamentária.
O que precisa ficar claro é que o pleito defendido pelo consulente tem como efeito prático, à luz da literalidade do art. 107, § 5º, do ADCT, excluir despesas obrigatória previsíveis do limite orçamentário de Teto de Gastos. O proveito dessa tese para o interesse público e para a higidez do regime fiscal precisaria ser considerado, tomando-se em conta os reais efeitos dos créditos extraordinários para cobertura de despesas, de fato, imprevisíveis. 
Essa realidade impõe visitar o magistério de Maximiliano:
'As leis positivas são formuladas em termos gerais; fixam regras, consolidam princípios, estabelecem normas, em linguagem clara e precisa, porém ampla, sem descer a minúcias. É tarefa primordial do executor a pesquisa da relação entre o texto abstrato e o caso concreto, entre a norma jurídica e o fato social, isto é, aplicar o Direito. Para o conseguir, se faz mister um trabalho preliminar: descobrir e fixar o sentido verdadeiro da regra positiva; e, logo depois, o respectivo alcance e extensão.' (Carlos Maximiliano, Hermenêutica e Aplicação do Direito, pág. 01) 
O debate sobre a interpretação do art. 167, § 3º, II, da CRFB e do art. 107, § 5º, do ADCT precisa estar guarnecido dessa amplitude, pois o que está em jogo é a caracterização de um problema de risco moral de ordem orçamentário-fiscal, que pode incentivar o irrealismo das projeções de despesas obrigatórias, com o consequente subdimensionamento das dotações orçamentárias para o exercício de forma a abrir espaço (artificioso) para as emendas de relator-geral (RP 9) e outras programações, com base na crença de uma solução no encerramento do exercício pela via de créditos extraordinários para fugir do Teto de Gastos.
É oportuno registrar que, em 2020, diante da impossibilidade de aplicar as regras fiscais em cenário de grave crise sanitária, o Presidente da República ajuizou a ADI 6357 (Rel. Min. Alexandre de Morais) , com o objetivo de conferir interpretação conforme à Constituição da República aos arts. 14, 16, 17 e 24 da LRF, e a dispositivos da LDO. 
Na ação, o relator fez um juízo de ponderação, no qual reconheceu a existência de situações "nas quais o surgimento de condições supervenientes absolutamente imprevisíveis afetam radicalmente a possibilidade de execução do orçamento planejado", afastando a incidência dos dispositivos legais mencionados no exercício da interpretação conforme.  
No caso agitado nos presentes autos, esse juízo de ponderação alcança princípios e regras constitucionais, envolvendo, de um lado, a regra restritiva de Teto de Gastos - que não comporta flexibilizações hermenêuticas -, de outro, o afastamento de sua incidência em prol de outros dispositivos constitucionais que preveem princípios informadores e regras específicas da Seguridade Social, que abrange a previdência social, a assistência e a saúde. Nesse juízo, devem ser ponderados e analisados o perigo de lesão irreparável, a plausibilidade inequívoca e os riscos sociais e individuais no contexto das políticas públicas mais atingidas pelas atuais restrições de caráter orçamentário.
Em desfecho, convém ressaltar que a norma do art. 1º, inciso XVI, da Lei 8.443/1992 não confere a esta Corte de Contas a competência para legislar sobre regime de Teto de Gastos, matéria constitucional. O instituto da consulta visa esclarecer - com prejulgamento da tese, mas não do fato ou caso concreto - "dúvida suscitada na aplicação de dispositivos legais e regulamentares" concernentes a matéria de competência do Tribunal, que alcança a fiscalização orçamentário-financeira.
Nesse contexto, deve o TCU, como 'fiel da balança' em matéria orçamentário-fiscal, atuar com um olhar ponderado tanto em relação a um possível cenário de escolhas trágicas de despesas referentes a políticas públicas voltadas para a promoção de direitos fundamentais e sociais assegurados constitucionalmente, ora para conter possíveis vias de escapismo à regra restritiva de Teto de Gastos de índole constitucional.
3.5.2. Aspectos peculiares das despesas previdenciárias resultantes da compensação financeira entre os regimes de previdência da União e demais entes da Federação
No que tange às despesas previdenciárias decorrentes de compensação financeira entre os regimes públicos de previdência das três esferas (Comprev) , embora não se possa falar em imprevisibilidade de forma inequívoca, o tema merece algumas considerações para subsidiar reflexões futuras em razão da recomendação proferida pelo TCU em 2021.
Na Nota SEI 6/2022/SUBPGFN/PGFN-ME (peça 3) , a PGFN cita trecho da Nota Informativa da SOF (SEI 43.284/2022/ME) para justificar a necessidade de recomposição em razão da mudança da contabilização da compensação previdenciária (Comprev) do valor líquido para o bruto, em atendimento à recomendação desta Corte de Contas. A Nota Informativa da SOF assim dispõe:
21. No que se refere ao Comprev, a estimativa foi ampliada novamente, em R$ 1.478,3 milhões, explicada, assim como no 3º bimestre, pelo atendimento à recomendação do TCU de execução pelo valor bruto e o crescimento em níveis elevados das análises dos requerimentos. (grifei) 
De fato, esta Corte de Contas recomendou, em sessão realizada em 19/5/2021, que a contabilização da compensação previdenciária (Comprev) fosse realizada pelo valor bruto, no teor do item 9.2.3 do Acórdão 1153/2021-TCU-Plenário (Rel. Min. Augusto Sherman) , a saber:
9.2.3. efetuar os registros contábeis referentes à Compensação Previdenciária (estoque e fluxos) , pelos seus valores brutos, reconhecendo os créditos e obrigações do FRGPS, em consonância com o Manual de Contabilidade Aplicada ao Setor Público (MCASP) , 8ª Edição, Parte III - Procedimentos Contábeis Específicos, item 4.3.8 - Compensação Previdenciária entre Regimes; (grifei) 
Por meio do Ofício SEI 873/2022/PRES-INSS, de 31/10/2022, o Presidente do INSS informou a este Tribunal que a autarquia atendeu a recomendação em questão, tendo comunicado à STN, nos termos do documento de peça 47 do TC Processo 020.710/2022-4. 
De acordo com os documentos acostados aos presentes autos  e os esclarecimentos apresentados pela SOF (peças 7-8) , a necessidade de recomposição dos créditos para honrar as despesas previdenciárias decorrentes de compensação financeira entre os regimes de previdência (Comprev) soma R$ 1.841,5 milhões, dos quais R$ 1.478,3 milhões (80%) decorrem do cumprimento da recomendação do TCU em questão.
O Manual de Contabilidade Aplicada ao Setor Público (MCASP) , 8ª Edição, que fundamentou a decisão do TCU mencionada, assim prevê:
4.2. ASPECTOS ORÇAMENTÁRIOS E PATRIMONIAIS 
4.2.1. Consolidação das Contas 
De acordo com a Parte I - Procedimentos Contábeis Orçamentários (PCO) deste manual, operações intraorçamentárias são aquelas realizadas entre órgãos e demais entidades da Administração Pública integrantes do orçamento fiscal e da seguridade social (OFSS) do mesmo ente federativo. 
... 
Dessa forma, a contribuição previdenciária patronal, de ônus do próprio ente, constitui uma despesa intraorçamentária para o ente e uma receita intraorçamentária para o RPPS. 
... 
A compensação previdenciária entre regimes não constitui uma operação intraorçamentária, uma vez que as entidades pertencem a orçamentos (OFSS) distintos, com exceção da compensação previdenciária entre o Regime Geral de Previdência Social (RGPS) e o RPPS da União, caso este venha a ser criado.
...
4.3.8. Compensação Previdenciária entre Regimes 
A compensação financeira entre regimes previdenciários decorre da previsão constitucional55 de contagem recíproca do tempo de contribuição e tem a finalidade de evitar que o regime instituidor (responsável pela concessão do benefício) seja prejudicado financeiramente por ser obrigado a aceitar o tempo de contribuição do regime de origem sem ter recebido as correspondentes contribuições previdenciárias. Apesar de a transferência do recurso financeiro poder ser feita pelo valor líquido, conforme troca de informações entre os regimes, os lançamentos de natureza de informação orçamentária devem ser realizados pelos valores brutos, para fins de transparência e controle das despesas com inativos. (grifei) 
O documento encaminhado pelo Presidente do INSS é acompanhado da Nota Técnica da STN SEI 50200/2022/ME (peça 48 do TC Processo 020.710/2022-4) , na qual o órgão central de contabilidade da União conclui quanto à necessidade de adequar as orientações do MCASP, 9ª Edição e da IPC 14 quanto à legislação vigente que trata da compensação previdenciária, especialmente a EC 103/2019, a Lei 9.796/1999 e o Decreto 10.188/2019 que a regulamentou. Observa que há impacto quanto aos registros patrimoniais e orçamentários para os regimes de origem e instituidor, numa relação de direitos e obrigações recíprocos que deve ser evidenciada de forma a refletir fidedignamente os atos e fatos da Administração Pública.
A contagem de tempo recíproca e a compensação financeira entre regimes de previdência mantidos por entes da Federação autônomos são temas constitucionais de singular complexidade, no que justifica uma reflexão mais detida acerca do impacto do registro, no plano orçamentário, dos créditos e débitos pelo valor bruto ou pelo valor líquido, conforme registrou a STN em documento expedido recentemente. Essa  reflexão deve ser balizada não apenas pelo princípio do orçamento bruto positivado no art. 6º da Lei 4.320/1964 e que provavelmente orientou a diretriz atual do MCASP, mas, especificamente, sob a lógica jurídico-previdenciária da relação interfederativa de contagem de tempo recíproca e a compensação financeira.
Em matéria previdenciária, dadas as peculiaridades do sistema de repartição simples definido constitucionalmente, pautado na solidariedade do financiamento, os reflexos de débitos e créditos havidos na relação entre os regimes de previdência de entes da Federação autônomos não necessariamente se compatibilizam com a lógica do orçamento bruto de receitas e despesas presente no art. 6º da Lei 4.320/1964.  
Ademais, a compensação financeira envolvendo o RPGS, cuja conformação guarda peculiaridades de densa relevância constitucional, necessita de reflexões que considerem suas peculiaridades, dada a singularidade de seus objetivos e expressividade de seu orçamento, que já atingiu a casa dos R$ 770.439,0 milhões segundo a avaliação contida no RARDP do 5º bimestre de 2022.
Há que se fazer uma reflexão sobre o conceito jurídico da expressão 'compensação financeira' e sua amplitude no contexto do § 9º do art. 201 da CRFB, sem perder de vista as peculiaridades do RGPS. Nesse sentido, convém anotar que, ao decidir sobre a contagem de tempo recíproca, objeto do sistema de compensação financeira mencionado, o STF faz referência a "acerto de contas":
A contagem recíproca é um direito assegurado pela Constituição do Brasil. O acerto de contas que deve haver entre os diversos sistemas de previdência social não interfere na existência desse direito, sobretudo para fins de aposentadoria. Tendo exercido suas atividades em condições insalubres à época em que submetido aos regimes celetista e previdenciário, o servidor público possui direito adquirido à contagem desse tempo de serviço de forma diferenciada e para fins de aposentadoria. Não seria razoável negar esse direito à recorrida pelo simples fato de ela ser servidora pública estadual e não federal. E isso mesmo porque condição de trabalho, insalubridade e periculosidade, é matéria afeta à competência da União (Constituição do Brasil, art. 22, I - direito do trabalho) . [RE 255.827, rel. min. Eros Grau, j. 25-10-2005, 1ª T, DJ de 2-12-2005.] RE 333.246 AgR, rel. min. Marco Aurélio, j. 8-11-2011, 1ª T, DJE de 7-12-2011
Em tese, e sem a pretensão de aprofundar a reflexão nesta oportunidade, o registro orçamentário de todos os possíveis créditos que os regimes de previdência União (RGPS e RPPS) possam dispor com os regimes próprios dos estados, de Distrito Federal e de milhares de municípios, com o correspondente registro orçamentário, pelo valor bruto, de todas as obrigações de compensação financeira, traz na essência não apenas o desafio para o Teto de Gastos, mas também para o orçamento da União como um todo, justificando a preocupação apresentada pela STN na Nota Técnica da SEI 50200/2022/ME (peça 48 do TC Processo 020.710/2022-4) .
Diante do contexto, embora não seja possível falar - não de forma inequívoca - de imprevisibilidade das despesas previdenciárias com a compensação financeira, não se pode deixar de considerar que 80% da necessidade de recomposição dessas despesas decorrem de recomendação expedida pelo TCU em 19/5/2021 e que não necessariamente se encontravam num grau de maturidade suficiente para decidir pela sua inclusão no PLOA 2022, o que não exclui a possibilidade de sua inclusão em Reserva de Contingência ou em PLN para abertura de crédito suplementar e especial.
É cediço que, em cenário de risco e incerteza, o art. 5º da LRF indica a previsão de programação em Reserva de Contingência, o que não ocorreu para as despesas do Comprev. Todavia, como demonstrado, a matéria inspira atenção e cuidados, carecendo de estudos mais precisos sobre o tratamento orçamentário a ser dispensado à compensação financeira que decorre da contagem de tempo recíproca entre os diversos regimes de previdência no setor público.
3.5.3. Aspectos peculiares do orçamento impositivo e sua sujeição ao regime fiscal de Teto de Gastos
O terceiro ponto que merece atenção diz respeito aos mecanismos de que dispõe o Poder Executivo para proceder às recomposições orçamentárias e conduzir a gestão orçamentária de forma a atender ao limite de Teto de Gastos e demais preceitos constitucionais.
O art. 4º da LDO 2022 (Lei 14.194/2021) ao estabelecer outras prioridades da administração pública federal para o exercício de 2022, impõe o atendimento das despesas obrigatórias e as de funcionamento dos órgãos e das entidades que integram os Orçamentos Fiscal e da Seguridade Social.
É oportuno frisar que o texto da LOA 2022 deve considerar que o caráter impositivo do orçamento não é absoluto, na medida em que o § 11 do art. 165 da CRFB possibilita cancelar despesas discricionárias para garantir as obrigações incondicionais da União sob a forma de despesas obrigatórias. Assim prevê a CRFB:
Art. 165. Leis de iniciativa do Poder Executivo estabelecerão:
I - o plano plurianual;
II - as diretrizes orçamentárias;
III - os orçamentos anuais.
...
§ 10. A administração tem o dever de executar as programações orçamentárias, adotando os meios e as medidas necessários, com o propósito de garantir a efetiva entrega de bens e serviços à sociedade.          
§ 11. O disposto no § 10 deste artigo, nos termos da lei de diretrizes orçamentárias:          
I - subordina-se ao cumprimento de dispositivos constitucionais e legais que estabeleçam metas fiscais ou limites de despesas e não impede o cancelamento necessário à abertura de créditos adicionais;
II - não se aplica nos casos de impedimentos de ordem técnica devidamente justificados;
III - aplica-se exclusivamente às despesas primárias discricionárias.
Nesse sentido, considerando o árido cenário com reduzido espaço orçamentário para viabilizar o cancelamento de programações de despesas discricionárias (R$ 17.608,6 milhões) para recompor as despesas obrigatórias da Seguridade Social (R$ 15.380,03 milhões) , o encaminhamento de PLN para o Congresso Nacional possibilitar a subordinação de emendas RP 8 e RP 9 a um rito mais célere de remanejamento demonstra-se alinhado aos reais objetivos do art. 165, § 11 da Lei Maior, que tem por finalidade garantir a higidez da regra de Teto de Gastos.
O art. 4º da LOA 2022 (Lei 14.303/2022) estabeleceu regras mais rígidas para preservar as dotações de emendas RP 9 do que as emendas individuais (RP 6) e de bancada (RP 7) , a despeito da execução obrigatória por previsão constitucional. Eis o regramento da LOA 2022:
Art. 4º  Fica autorizada a abertura de créditos suplementares para o aumento de dotações fixadas por esta Lei e suas alterações, desde que sejam compatíveis com a obtenção da meta de resultado primário estabelecida na Lei nº 14.194, de 2021 - Lei de Diretrizes Orçamentárias para 2022, e com os limites de despesas primárias de que tratam os art. 107, art. 110 e art. 111 do Ato das Disposições Constitucionais Transitórias, observem o disposto no parágrafo único do art. 8º da Lei Complementar nº 101, de 2000 - Lei de Responsabilidade Fiscal, não cancelem dotações incluídas ou acrescidas por emendas, ressalvado o disposto nos § 7º a § 10, e atendam as seguintes condições:    (Redação dada pela Lei nº 14.412, de 2022) 
...
§ 7º Fica autorizada a abertura de créditos suplementares para o aumento de dotações dos subtítulos integrantes desta Lei, que envolvam o cancelamento de despesas classificadas com "RP 6" e "RP 7", desde que, cumulativamente:
...
II - haja solicitação ou concordância do autor da emenda;
...
§ 8º. Aplica-se o disposto no § 7º, incisos II, III e IV, à abertura de créditos suplementares que envolvam o cancelamento de despesas classificadas com "RP 8" e, exceto quanto à exigência de anulação integral a que se refere a alínea "b" do inciso III, com "RP 9", cabendo ao respectivo Poder, ao Ministério Público da União ou à Defensoria Pública da União avaliar a conveniência e oportunidade do ato de abertura do crédito. (grifei) 
Identificada a insuficiência de crédito necessário para cobertura de despesas obrigatórias da Seguridade Social, diante da decisão da JEO (20/9/2022) no sentido de não encaminhar PLN para obter do Congresso Nacional a abertura de crédito para as despesas da Seguridade Social, o Secretário da SETO encaminhou ao relator-geral, em 13/10/2022, o Ofício SEI 270552/2022/ME (ato administrativo) , visando obter a sua concordância, na forma prevista no art. 4º, § 7º, inciso II, e § 8º, da LOA 2022. Segundo esclarecimentos prestados na presente data (peça 10) , o relator-geral ainda não se manifestou sobre o pedido da SETO. 
Como se vê, as emendas de relator-geral (RP 9) , de caráter discricionário por natureza, não só podem como devem se sujeitar aos limites de forma a acomodar a cobertura da totalidade das despesas obrigatórias, especialmente as decorrentes de obrigação incondicional da União de índole constitucional.
Nem mesmo as emendas individuais (RP 6) e de emendas de bancada (RP 7) , que dispõem de previsão constitucional que lhes confere maior estabilidade da programação de execução obrigatória (art. 166, §§ 11 e 12) , são despesas discricionárias passíveis de cancelamento necessário para abertura de créditos adicionais, sem prejuízo ao fiel cumprimento de limites e metas fiscais, além de outros impedimentos de ordem técnica.
Consoante já mencionado anteriormente, nas palavras da Ministra Cármen Lúcia no julgamento da citada ADI 4.048, a "imprevisibilidade e¿ aquilo que não pode ser cogitado pelo administrador público, porque surge de uma maneira arriscada, fora do ordinário". 
A dramática situação de despesas obrigatórias e inadiáveis, sem a devida cobertura orçamentária, associado ao desvirtuamento de normas constitucionais que preservam o cancelamento de despesas discricionárias para assegurar o cumprimento do Teto de Gastos, configura situação atípica de desvirtuamento do arcabouço orçamentário verificada nos exercícios de 2021 e 2022 , embora careçam de decisão de mérito tanto na esfera desta Corte de Contas, quanto do STF. 
Em sede do Acórdão 666/2017-TCU-Plenário (Rel. Min. Benjamin Zymler) , foram expedidas duas importantes recomendações para que a Casa Civil e o Ministério da Economia, no sentido de que indicassem e demonstrassem, na exposição de motivos das medidas provisórias editadas para abertura de créditos extraordinários, a existência, além dos preceitos constitucionais da relevância e urgência, dos requisitos constitucionais da imprevisibilidade e urgência da despesa, abstivessem-se "de sugerir a edição de medidas provisórias para abertura de créditos extraordinários que não atendam aos requisitos constitucionais de imprevisibilidade e urgência (itens 9.2.1 e 9.2.2) .
4. CONCLUSÃO
Trata-se de Consulta formulada pelo Ministro de Estado da Casa Civil da Presidência da República, Sr. Ciro Nogueira Lima Filho, por meio da qual se questiona:
em uma situac¿a¿o hipote¿tica, de crescimento imprevisi¿vel e extraordina¿rio de despesa obrigato¿ria, conjugada com a ause¿ncia de instrumentos legais adequados a¿ demanda por cre¿dito adicional em func¿a¿o de restric¿o¿es temporais, seria possi¿vel o entendimento de se tratar de despesa imprevisi¿vel e urgente para fins de concretizac¿a¿o normativa do que diz § 3º do art. 167 da Constituic¿a¿o Federal?
Segundo o documento mencionado, a dúvida insere-se no contexto de situação atípica em relação ao comportamento das despesas primárias obrigatórias da União causado, principalmente, por motivações também atípicas como a pandemia de abrangência mundial amplamente divulgada (Covid-19) e os esforços do INSS, com a finalidade de redução do represamento no pagamento de benefícios aos cidadãos. 
A Consulta deve ser conhecida, visto que formulada por autoridades legitimadas e referente a matérias que guardam pertinência temática com as competências do Ministério da Economia, que formulou a demanda, e da Casa Civil, assim como pareceres dos órgãos técnico e jurídicos das duas Pastas. Restam atendidos, dessa forma, os pressupostos de admissibilidade previstos no art. 1º, inciso XVII e §2º, da Lei nº 8.443/1992 e os requisitos previstos nos arts. 264, §§ 1º e 2º, e 265 do RITCU.
Destaque-se que as menções feitas pelo consulente aos casos concretos motivadores da presente Consulta não são suficientes para impedir o seu conhecimento, consoante o disposto no art. 265 do Regimento Interno. Cite-se o Acórdão 1716/2016-TCU-Plenário (Rel. Min. Raimundo Carreiro) .
É oportuno ressaltar que a resposta à consulta pelo Tribunal tem caráter normativo e constitui prejulgamento da tese, mas não do fato ou caso concreto, consoante disposto no § 2º do art. 1º da Lei 8.443/1992, regulamentado pelo § 3º do art. 264 do RITCU. Nesse sentido, a presente Consulta não representa apreciação prévia do mérito de atos concretos, e não serve de salvo conduto para a prática de atos administrativos futuros que, embora invoquem essas decisões como fundamento de justificação, contrariem as regras ou os princípios regentes da atuação estatal, pois a correta aplicação dos entendimentos desta Corte depende, obviamente, da adequada subsunção dos futuros casos concretos à hipótese contemplada no entendimento do Tribunal.
A situação tratada nos autos pelo consulente tem por objetivo respaldar a abertura de crédito extraordinário por meio de medida provisória para garantir o pagamento de despesas obrigatória da ordem de R$ 22.339,4 milhões, dos quais R$ 21.368,6 milhões (96%) se referem a despesas obrigatórias da Seguridade Social (benefícios previdenciários, seguro-desemprego, BPC, sentenças judiciais de pequeno valor dessas despesas somadas a sentenças de pequeno valor sobre abono-salarial) . 
Deduzido o valor do float, no montante de R$ 7.514,7 milhões, o Poder Executivo aponta necessidade de recomposição das dotações pela via de crédito extraordinário no valor global de R$ 15.380,0 milhões, alternativa que escolhe, essencialmente, para não precisar fazer compensações exigidas pela regra constitucional restritiva que impõe a todos os Poderes e órgãos cumprimento de limites de Teto de Gastos. 
Em 2/12/2022, os bloqueios de despesas no Siafi, para recomposição de despesas obrigatórias, somam R$ 16.327,7 milhões, sendo 49% de despesas discricionárias de funcionamento dos órgãos e entidades (RP2) e 48% de emendas de relator-geral (RP 9) , medida prudencial prevista na LDO 2022 e no Decreto de Programação com a finalidade de assegurar possível necessidades de recomposição das dotações de despesas obrigatórias, sem ferir o limite orçamentário de Teto de Gastos. Frise-se que parte dos bloqueios decorrentes de decisão da JEO, de nov/2022, no valor de cerca de R$ 300 milhões, ainda não foram implementados (peça 10) . 
No segundo o RARDP do 5º bimestre de 2022, foi identificada a necessidade de recompor despesas obrigatórias no montante de R$ 15.380,0 milhões, razão que levou ao bloqueio no montante de R$ 16.327,7 milhões.
Nesse cenário, a presente Consulta expõe os efeitos negativos e preocupantes da sistemática de emendas RP 9 sobre o planejamento governamental e o orçamento da União, com grave prejuízo à implementação de políticas públicas asseguradas constitucionalmente, muitas das quais envolvem direitos fundamentais. Essa constatação não é novidade, com registro de densa relevância no Relatório que fundamenta o Parecer Prévio das contas presidenciais de 2021 (Acórdão 1481/2022-TCU-Plenário) , ocasião em que esta Corte ressaltou que falhas no processo orçamentário têm sido identificadas em fiscalizações recorrentes, o que compromete a funcionalidade do orçamento. 
Aponta que, além do desperdício de recursos públicos, esses problemas colocam em risco a capacidade do Estado de cumprir os objetivos e assegurar os direitos fundamentais dos cidadãos. Tais falhas, segundo o Relatório, têm "origem na sistemática de emendas parlamentares, perpassam todas as suas fases - elaboração, execução e monitoramento e avaliação dos resultados -, geram ineficiências e prejudicam as entregas de bens e serviços públicos à sociedade".
Parte significativa da situação exposta neste processo ocorre porque, de um lado, o relator-geral do orçamento não se manifestou, até a data da Consulta, pela concordância ou não com o pedido administrativo do Poder Executivo, formalizado pelo Ofício SEI 270552/2022/SETO-ME, para remanejamento das programações de emenda RP 9 bloqueadas (R$ 7.848,60 milhões) e livre de bloqueio (R$ 10,7 milhões) para cobertura da necessidade de recomposição dos créditos suficientes para União honrar despesas obrigatórias (RP 1) da Seguridade Social (96%) , dentre outras, conforme previsto no art. 4º, § 7º, inciso II, e § 8º, da LOA 2022.  
Faz-se um parêntese para registrar que o montante da necessidade de recomposição orçamentária para o Poder Executivo honrar as despesas obrigatórias de natureza constitucional de 2022 (R$ 15.380,03 milhões) corresponde a 93% da dotação global das emendas de relator-geral (RP9) aprovadas na LOA 2022, no valor de R$ 16.500,0 milhões. Deste valor das emendas RP 9, R$ 8.640,6 milhões já foram empenhados no exercício, R$ 7.848,6 milhões estão com bloqueio de despesa implementado e R$ 10,7 milhões estão livres de bloqueio para empenhar. 
Por outro lado, o Poder Executivo não encaminhou ao Congresso Nacional PLN para abertura de crédito suplementar ou especial no valor necessário de recomposição global (R$ 15.380,03 milhões) , optando por encaminhar duas Mensagens Presidenciais: 557, de 13/10/2022 e 628, de 29/11/2022. A primeira Mensagem tramita sob a forma do PLN 39/2022, com a finalidade de alterar o prazo da LDO 2022 para apresentação de projeto para abertura de crédito, ainda sem apreciação; a segunda, ainda projeto de lei tramitando formalmente, visa autorizar o Poder Executivo a remanejar dotação de emendas de comissão (RP 8) e de relator-geral (RP 9) para atendimento de despesa obrigatória (RP 1) e para suplementação de Reserva de Contingência. Registre-se que, nas emendas RP 8, a União só dispõe de dotação com bloqueio de implementação no Siafi da ordem de R$ 474,3 milhões.
Diante desse quadro dramático, não se pode ignorar a situação fática na qual se encontra o Poder Executivo com a iminência do encerramento do exercício e do início do recesso parlamentar, previsto para 22 de dezembro (art. 57 da CRFB) , com a necessidade de recompor as programações no valor de R$ 15.380,03 milhões, sendo que 96% das necessidades globais se referem a despesas previdenciárias e assistenciais da Seguridade Social, no que pode vir a configurar, em tese, situação de urgência de que trata o art. 167, § 3º da CRFB.
Quanto ao requisito de imprevisibilidade, com exceção das despesas previdenciárias decorrentes da compensação financeira entre os regimes de previdência (Comprev) , cujo incremento orçamentário decorre, em boa medida (80% da necessidade) ,  de implementação de recomendação do TCU proferida em 2021, não se vislumbra, com os elementos presentes nos autos, hipótese inequívoca e irrestrita de imprevisibilidade - num cenário de necessidade de recomposição de R$ 15.380,03 milhões - de todas as despesas obrigatórias da Seguridade Social, que representam 96% da necessidade apresentada pelo Poder Executivo, de forma a justificar a abertura de crédito extraordinário com a consequente exclusão da despesa do limite orçamentário de Teto de Gastos, na forma prevista no art. 107, § 5º, do ADCT.
Há necessidade de o Poder Executivo justificar caso a caso, de acordo com a política pública e o regime jurídico-constitucional que lhe é dispensado. Essa análise deve ser feita não apenas para as despesas obrigatórias, mas também para as despesas discricionárias essenciais ao funcionamento do órgão ou entidade, já que há políticas públicas, a exemplo da saúde, que não podem ser submetidas a escolhas trágicas que imponham ao gestor operar no limite da cláusula da reserva do possível, segundo precedentes do STF, com destaque para a ADPF 45, reproduzido nos fundamentos do Acórdão 1932/2019-TCU-Plenário (Rel. Min. Walton Alencar Rodrigues) .
Esses precedentes expõem o desafio de bloquear ou cancelar dotações destinadas a despesas discricionárias, especialmente as imprescindíveis ao funcionamento da máquina, em setores considerados essenciais, cujos gestores não podem operar no limite da cláusula da reserva do possível, tampouco serem submetidos a escolhas trágicas, pois o alcance dos objetivos da política pública não se dá tão somente pela execução de despesas obrigatórias. 
No atual cenário, de programação bloqueada para despesa discricionária (RP 2) no valor de R$ 8.004,8 milhões, 32% se referem a despesas com educação (R$ 2.588,8 milhões) e 25% dizem respeito a despesas com saúde (R$ 2.021,8 milhões) , perfazendo essas duas áreas 58% do montante bloqueado até então.
No caso do bloqueio da programação de emenda de relator-geral (RP 9) , no valor de R$ 7.848,6 milhões, 47% (R$ 3.685,6 milhões) estão alocados em despesas de urbanismo a cargo do Ministério de Desenvolvimento Regional (MDR) e 24% (R$ 1.898,9 milhões) alocados em saúde.
O quadro geral indica a necessidade de exercer um juízo de ponderação sobre a decisão da JEO (peça 11) , que postergou - de 20/9/2022 até 30/11/2022 - o encaminhamento de PLN para abertura de crédito suplementar e especial. Essa postergação, todavia, não perece ter sido sem sentido, uma vez que o seu encaminhamento, de pronto em setembro de 2020, poderia acarretar bloqueios em montantes ainda mais restritivos sobre órgãos e entidades do Poder Executivo. De fato, o desafio não é pequeno.
Não se trata, pelo menos no que os dados apurados nos autos permitem inferir, de imprevisibilidade irrestrita da despesa, mas da forma de alocação das programações orçamentárias num contexto de restrição imposta pelo regime de Teto de Gastos. O quadro delineado expõe situação de real dificuldade de cumprimento da regra do Texto de Gastos frente ao crescimento das despesas obrigatórias da União, no que se soma ao crescimento expressivo das emendas parlamentares, em especial as emendas RP 9, as quais, desde 2020, têm causado severas restrições à gestão orçamentária.
Embora as emendas parlamentares sejam instrumentos legítimos que, se bem utilizados, podem fortalecer a democracia e garantir os compromissos assumidos pelos parlamentares junto à população, conforme assentado no Acórdão 2817/2020-TCU-Plenário (Rel. Min Benjamin Zymler) , os números evidentes nos autos revelam desafios de acomodar a nova sistemática de incremento das programações orçamentárias por meio de emendas RP 9. 
Os processos já analisados pela Semag apontam tais emendas dentre as possíveis causas  para o subdimensionamento de valor nominal expressivo das programações necessárias e suficientes para a União honrar a integralidade das despesas obrigatórias com benefícios previdenciários e assistenciais concedidos pelo RGPS. Cite-se o TC Processo 012.649/2021-0 (Rel. Min. Aroldo Cedraz) , que subsidiou a análise empreendida na Seção 4.2.2 do Relatório condutor do Parecer Prévio das contas de 2021 (Acórdão 1481/2022-TCU-Plenário) , assim como a Denúncia objeto do TC Processo 014.379/2021-0 (Rel. Min. Aroldo Cedraz) , no qual foi realizado o exame de mérito da nova sistemática das emendas de relator-geral formalmente inaugurada pela Resolução 2/2021-CN, que lhe conferiu caráter incremental no sentido de acrescentar ou incluir novas programações.
Sobressaem dessas análises os efeitos práticos da sistemática de incremento desproporcional de programações por emendas de relator-geral (RP 9) , situação que expõe, à luz de preceitos constitucionais que norteiam o planejamento governamental e o orçamento público, ofensa aos princípios da segurança orçamentária e da prudência fiscal, considerados os fundamentos que embasaram o precedente condutor da decisão proferida na ADI 7058/MC-DF (Rel. Min. André Mendonça) . 
O pleito defendido pelo consulente tem como efeito prático, à luz da literalidade do art. 107, § 5º, do ADCT, excluir despesas obrigatória previsíveis do limite orçamentário de Teto de Gastos. O proveito dessa tese para o interesse público e para a higidez do regime fiscal precisaria ser considerado, tomando-se em conta os reais efeitos dos créditos extraordinários para cobertura de despesas, de fato, imprevisíveis. 
Nesse sentido, não se pode deixar de mencionar que a abertura de crédito extraordinário para recomposição de créditos necessários para a União honrar despesas obrigatórias da integram a Seguridade Social asseguradas constitucionalmente, pode caracterizar um problema de risco moral de ordem orçamentário-fiscal, na medida em que pode incentivar o irrealismo das projeções de despesas obrigatórias, com o consequente subdimensionamento das dotações orçamentárias para o exercício de forma a abrir espaço orçamentário (artificioso) para as emendas de relator-geral (RP 9) , com base na crença de uma solução no encerramento do exercício pela via de tais créditos, cujas despesas, quando são de fato imprevisíveis, devem ser excluídas do regime restritivo de Teto de Gastos.  
O debate sobre a interpretação do art. 167, inciso II e § 3º, da CRFB e do art. 107, § 5º, do ADCT precisa estar guarnecido dessa amplitude, pois o que está em análise, como dito, é a caracterização de um problema de risco moral de ordem orçamentário-fiscal. 
No exercício de suas funções constitucionais e legais, o TCU precisa atuar como 'fiel da balança' em matéria orçamentário-fiscal, ora ponderando um possível cenário de escolhas trágicas de despesas referentes a políticas públicas voltadas para a promoção de direitos fundamentais e sociais assegurados constitucionalmente, ora para conter possíveis vias de escapismo à regra restritiva de Teto de Gastos de índole constitucional.
É oportuno registrar que, em 2020, diante da impossibilidade de aplicar as regras fiscais em cenário de grave crise sanitária, o Presidente da República ajuizou a ADI 6357 (Rel. Min. Alexandre de Morais) , com o objetivo de conferir interpretação conforme à Constituição da República aos arts. 14, 16, 17 e 24 da LRF, e a dispositivos da LDO. 
Na ação, o relator fez um juízo de ponderação, no qual reconheceu a existência de situações "nas quais o surgimento de condições supervenientes absolutamente imprevisíveis afetam radicalmente a possibilidade de execução do orçamento planejado", afastando a incidência dos dispositivos legais mencionados no exercício da interpretação conforme.  
No caso agitado nos presentes autos, esse juízo de ponderação passa por princípios e regras constitucionais, envolvendo, de um lado, a regra restritiva de Teto de Gastos - que não comporta flexibilizações hermenêuticas -, de outro, o afastamento de sua incidência em prol de outros dispositivos constitucionais que preveem princípios informadores e regras específicas da Seguridade Social, que abrange a previdência social, a assistência e a saúde. Nesse juízo, devem ser ponderados e analisados o perigo de lesão irreparável, a plausibilidade inequívoca e os riscos sociais e individuais no contexto das políticas públicas mais atingidas pelas atuais restrições de caráter orçamentário.
Em desfecho, cumpre observar que afastar a incidência de limite constitucional de densa relevância econômica e social não se inclui no papel do TCU. A norma do art. 1º, inciso XVI, da Lei 8.443/1992 não confere a esta Corte de Contas a competência para legislar sobre regime de Teto de Gastos, mas esclarecer - com prejulgamento da tese, mas não do fato ou caso concreto - "dúvida suscitada na aplicação de dispositivos legais e regulamentares" concernentes à matéria de competência do Tribunal, que alcança a fiscalização orçamentário-financeira. Esclarecer a aplicação da regra do Teto de Gastos e os efeitos dos créditos extraordinários em sua metodologia não autoriza o TCU a afastar, na prática, a sua incidência.
Por fim, diante dos reflexos dessa sistemática, e considerando que as ADPF 850, 851 e 854 se encontram na pauta de julgamento do STF do dia 7/12/2022, convém propor ao relator seja avaliada a conveniência e oportunidade de encaminhar a decisão que vier a ser proferida nestes autos à relatora das referidas ações, Ministra Rosa Weber, a exemplo de iniciativa análoga formulada no TC Processo 044.337/2021-6, cuja proposta foi convertida no item 1.6.1 do Excerto do Acórdão 19/2022-TCU-Plenário (Rel. Min. Aroldo Cedraz.
5. PROPOSTA DE ENCAMINHAMENTO
Em face de todo exposto, propõe-se submeter os presentes autos ao relator, Ministro Antonio Anastasia para:
i)  com fundamento no art. 1º, inciso XVII e § 2º, da Lei nº 8.443/92 combinado com o art. 264 e 265 do Regimento Interno do TCU, conhecer da presente Consulta, para, no mérito, responder ao consulente que, nos termos da jurisprudência do Supremo Tribunal Federal, desde que atendidos os requisitos da medida provisória, a serem avaliados pelo Congresso Nacional, quanto à relevância e urgência, e desde que atendidos os requisitos da despesa quanto à imprevisibilidade e à urgência, conforme estabelecido pela Constituição Federal no art. 62, §1º, inciso I, alínea 'd', combinado com o art. 167, § 3º, é cabível a abertura de crédito extraordinário quando a insuficiência de dotação puder potencialmente acarretar a descontinuidade de serviços públicos essenciais, tais como direitos fundamentais que devem ser obrigatoriamente assegurados pelo Estado;
ii)  encaminhar cópia da decisão que vier a ser proferida nestes autos, assim como do relatório e voto que o fundamentarem:
ii.1) ao consulente, ao Ministério da Economia e à Comissão Mista de Planos, Orçamentos Públicos e Fiscalização (CMO) do Congresso Nacional;
ii.2) ao Procurador-Geral da República e à Ministra Rosa Weber, relatora da Ação de Arguição de Preceito Fundamental (ADPF) 850, 851 e 854, no sentido de informar o teor da análise sobre os efeitos práticos da sistemática de incremento desproporcional de programações por emendas de relator-geral (RP 9) verificados nestes autos, em detrimento das programações necessárias e suficientes para a União honrar as despesas obrigatórias da Seguridade Social decorrentes de obrigações incondicionais de índole constitucional de inequívoca relevância social, no que expõe ofensa aos princípios da segurança orçamentária e da prudência fiscal, observado o precedente condutor da decisão proferida na ADI 7058/MC-DF (Rel. Min. André Mendonça) ;
iii) arquivar os presentes autos com fundamento no art. 169, inciso V, do Regimento Interno do TCU.
É o Relatório.
1

não há.

Não atuou.

CONSULTA. PRESIDÊNCIA DA REPÚBLICA. MINISTÉRIO DA ECONOMIA. INDAGAÇÃO SOBRE A POSSIBILIDADE DE ABERTURA DE CRÉDITO EXTRAORDINÁRIO, NOS TERMOS DOS ARTS. 62, §1º, INCISO I, ALÍNEA 'D', E 167, § 3º, DA CONSTITUIÇÃO FEDERAL, PARA SUPRIR DESPESAS OBRIGATÓRIAS DA UNIÃO. CONHECIMENTO. ANÁLISE DOS REQUISITOS DE IMPREVISIBILIDADE E URGÊNCIA/ESSENCIALIDADE DA DESPESA. RESPOSTA AFIRMATIVA, INCLUSIVE QUANTO A DESPESAS PREVIDENCIÁRIAS. CONSIDERAÇÕES SUPLEMENTARES DA UNIDADE TÉCNICA SOBRE TEMA CORRELATO AO OBJETO DA CONSULTA. CIÊNCIA. Nos termos da jurisprudência do Supremo Tribunal Federal, e em conformidade com as disposições dos arts. 62, §1º, inciso I, alínea 'd', e 167, § 3º, da Constituição Federal, é cabível a abertura de crédito extraordinário por meio de medida provisória, desde que atendidas as condições de relevância, urgência e imprevisibilidade da despesa, quando a insuficiência de dotação puder acarretar a interrupção de despesas primárias obrigatórias da União, como as de caráter previdenciário.

CONSULTA (CONS)

Secretaria de Macroavaliação Governamental (Semag).

Trata-se de consulta encaminhada pelo Ministro de Estado Chefe da Casa Civil da Presidência da República, em caráter de urgência, provocada pelo Ministro de Estado da Economia, com a seguinte indagação:
em uma situac¿a¿o hipote¿tica, de crescimento imprevisi¿vel e extraordina¿rio de despesa obrigato¿ria, conjugada com a ause¿ncia de instrumentos legais adequados a¿ demanda por cre¿dito adicional em func¿a¿o de restric¿o¿es temporais, seria possi¿vel o entendimento de se tratar de despesa imprevisi¿vel e urgente para fins de concretizac¿a¿o normativa do que diz § 3º do art. 167 da Constituic¿a¿o Federal?
2. 	Seguem-se os dispositivos constitucionais referidos direta e indiretamente na consulta:
Art. 167. São vedados:
 (...) 
§ 3º A abertura de crédito extraordinário somente será admitida para atender a despesas imprevisíveis e urgentes, como as decorrentes de guerra, comoção interna ou calamidade pública, observado o disposto no art. 62.
Art. 62 Em caso de relevância e urgência, o Presidente da República poderá adotar medidas provisórias, com força de lei, devendo submetê-las de imediato ao Congresso Nacional.
§ 1º É vedada a edição de medidas provisórias sobre matéria:
I - relativa a:
 (...) 
d) planos plurianuais, diretrizes orçamentárias, orçamento e créditos adicionais e suplementares, ressalvado o previsto no art. 167, § 3º; (grifei) .
3.    	A consulta foi assim contextualizada:
4.      Conforme material anexado, o exercício de 2022 apresenta situação atípica em relação ao comportamento das despesas primárias obrigatórias da União causado, principalmente, por motivações também atípicas como a pandemia de abrangência mundial amplamente divulgada e os esforços do Instituto Nacional do Seguro Social com vistas à redução do represamento no pagamento de benefícios aos cidadãos. Ou seja, verifica-se uma situação claramente extraordinária, portanto imprevista, com impactos orçamentários e sociais significativamente relevantes e com necessidade de saneamento urgente, até o final do presente exercício. 
4. 	Também se fez acompanhar de pareceres técnicos e jurídicos subsidiários.
5. 	Presentes os requisitos de admissibilidade fixados no art. 264 do Regimento Interno deste Tribunal, cumpre conhecer da consulta, haja vista a legitimidade do signatário, o caráter abstrato da questão formulada e a apresentação de notas técnicas preliminares sobre o problema em análise.
6.	A matéria foi instruída pela Secretaria de Macroavaliação Governamental (Semag) , que, após tecer considerações sobre as circunstâncias que emolduram a questão em análise, apresentou a seguinte proposta de encaminhamento, salientando que o tema já foi alvejado em consultas anteriores, movidas por situações-problema análogas:
i)  com fundamento no art. 1º, inciso XVII e § 2º, da Lei nº 8.443/92 combinado com o art. 264 e 265 do Regimento Interno do TCU, conhecer da presente Consulta, para, no mérito, responder ao consulente que, nos termos da jurisprudência do Supremo Tribunal Federal, desde que atendidos os requisitos da medida provisória, a serem avaliados pelo Congresso Nacional, quanto à relevância e urgência, e desde que atendidos os requisitos da despesa quanto à imprevisibilidade e à urgência, conforme estabelecido pela Constituição Federal no art. 62, §1º, inciso I, alínea 'd', combinado com o art. 167, § 3º, é cabível a abertura de crédito extraordinário quando a insuficiência de dotação puder potencialmente acarretar a descontinuidade de serviços públicos essenciais, tais como direitos fundamentais que devem ser obrigatoriamente assegurados pelo Estado; [grifei]
ii)  encaminhar cópia da decisão que vier a ser proferida nestes autos, assim como do relatório e voto que o fundamentarem:
ii.1) ao consulente, ao Ministério da Economia e à Comissão Mista de Planos, Orçamentos Públicos e Fiscalização (CMO) do Congresso Nacional;
ii.2) ao Procurador-Geral da República e à Ministra Rosa Weber, relatora da Ação de Arguição de Preceito Fundamental (ADPF) 850, 851 e 854, no sentido de informar o teor da análise sobre os efeitos práticos da sistemática de incremento desproporcional de programações por emendas de relator-geral (RP 9) verificados nestes autos, em detrimento das programações necessárias e suficientes para a União honrar as despesas obrigatórias da Seguridade Social decorrentes de obrigações incondicionais de índole constitucional de inequívoca relevância social, no que expõe ofensa aos princípios da segurança orçamentária e da prudência fiscal, observado o precedente condutor da decisão proferida na ADI 7058/MC-DF (Rel. Min. André Mendonça) ;
iii) arquivar os presentes autos com fundamento no art. 169, inciso V, do Regimento Interno do TCU.
7.	Endosso parcialmente a proposta de encaminhamento, deixando de acolher, nesta assentada, o encaminhamento de informações "ao Procurador-Geral da República e à Ministra Rosa Weber, relatora das Ações de Arguição de Preceito Fundamental (ADPF) 850, 851 e 854".
8.	Essa pontual divergência é de cunho estritamente processual, sem tangenciar o mérito da proposição. Deixo de ratificar, no presente aresto, o encaminhamento descrito no item "ii.2", retrodescrito, em face da natureza urgente dos presentes autos, associada ao volume de informações adicionais agregado à instrução (37 laudas) e à exiguidade do prazo para a respectiva análise (os autos foram encaminhados conclusos ao meu Gabinete na véspera da presente sessão) . O eventual acolhimento da referida proposta complementar exigiria o juízo de mérito desta Corte de Contas sobre as ponderações acrescidas ao escopo da consulta pela Semag, o que se revela inviável neste momento, diante das circunstâncias apresentadas.
9.	De mais a mais, o objetivo específico deste processo de consulta já está contemplado na resposta minutada no item "i" da proposta de encaminhamento.
10.	Não obstante, o tópico adicional proposto pela unidade de instrução poderá ser objeto de processo autônomo de representação.
11.	Quanto ao conteúdo da resposta formulada pela Semag à presente consulta, acolho-o com breves ajustes de redação, conforme exporei mais adiante.
12.	De plano, observo que, entre as consultas já respondidas por este Tribunal sobre a possibilidade de abertura de créditos extraordinários para atender a despesas imprevisíveis e urgentes, nos termos do art. 167, §3º, da Constituição Federal, destaca-se, para os fins do caso em estudo, aquela versada no Acórdão 1716/2016-TCU-Plenário (relator: Ministro Raimundo Carreiro) , que veiculou a seguinte tese central:
...nos termos da jurisprudência do Supremo Tribunal Federal, desde que atendidos os requisitos da medida provisória, a serem avaliados pelo Congresso Nacional, quanto à relevância e urgência, e desde que atendidos os requisitos da despesa quanto à imprevisibilidade e à urgência, conforme estabelecido pela Constituição Federal no art. 62, §1º, inciso I, alínea d, combinado com o art. 167, §3º, é cabível a abertura de crédito extraordinário quando a insuficiência de dotação puder potencialmente acarretar a descontinuidade de serviços públicos essenciais, tais como a prestação jurisdicional e outros direitos fundamentais que devem ser obrigatoriamente assegurados pelo Estado  (...) 
13.	No precedente indicado, a motivação da consulta foi a insuficiência orçamentária para garantir o regular funcionamento da Justiça do Trabalho. Convém resgatar alguns fundamentos do voto então apresentado pelo Ministro Raimundo Carreiro, que apresentam considerações aplicáveis, em certa medida, ao contexto que motiva a presente consulta:   
Quanto à imprevisibilidade das despesas, não há como configurá-la com precisão no caso concreto, porque as despesas foram previstas no PLOA-2016. A falta de dotação orçamentária suficiente para a Justiça do Trabalho não resulta de imprevisibilidade das despesas, mas de decisões legislativas que não consideraram os impactos das medidas no endividamento da União.
 (...) 
Entretanto, não se pode deixar de considerar que a regra do art. 55, § 13, da LDO-2016 reduz as alternativas legislativas para solução do problema, restando ao Presidente da República o encaminhamento de novo projeto de lei para alterar as restrições da LDO-2016 ou a abertura de crédito extraordinário, única hipótese não sujeita à condicionante fixada pelo dispositivo em questão.
Pode-se dizer que, a partir dessa alteração, a abertura de crédito extraordinário desponta como hipótese necessária em alguns casos, em especial quando as fontes para sua abertura provêm de recursos da reserva de contingência, do superavit financeiro apurado em balanço patrimonial ou de outras fontes não previstas no rol de exceções, desde que sejam verificadas situações equivalentes às previstas no art. 167, § 3º da CRFB.
 (...) 
Todavia, a despeito do prazo exíguo para suprir a Justiça do Trabalho dos créditos orçamentários no montante necessário para assegurar o pagamento das despesas correntes de caráter inadiável a partir de agosto, a análise de conveniência e oportunidade de abrir crédito extraordinário deve ficar a cargo do Presidente da República, segundo a jurisprudência do STF citada nesta análise.
 (...) 
Trata-se, isso sim, da imprevisibilidade da despesa obrigatória e inadiável desprovida da devida, necessária e ordinária previsão orçamentária para a sua cobertura, por motivos alheios à vontade de quem terá de suportar a referida despesa que permita ao Poder Público honrar esses compromissos, porquanto o que era para ser ordinariamente previsto acabou por ser extraordinariamente imprevisto, que foi o profundo corte orçamentário de que foi vítima a Justiça do Trabalho, deixando a descoberto despesas obrigatórias e inadiáveis, configurando o que já foi mencionado no parecer da Semag, de "irrealismo do orçamento público".
Essa dramática situação, de despesas obrigatórias e inadiáveis sem a devida cobertura orçamentária, configura situação excepcional, extraordinária, que autoriza o reconhecimento da imprevisibilidade da despesa obrigatória e inadiável desprovida da devida, necessária e ordinária previsão orçamentária para a sua cobertura, por motivos alheios à vontade de quem terá de suportar a referida despesa.
14.	Outras consultas foram respondidas em linha de entendimento equivalente, a exemplo dos Acórdão 1863/2016-TCU-Plenário (Relator: Ministro Bruno Dantas) e 2.184/2017-Plenário (Relatora: Ministra Ana Arraes) , ambas a admitir a possibilidade de abertura de créditos extraordinários para suprimento de despesas caracterizadas pelos requisitos de urgência e imprevisibilidade, a exemplo da "insuficiência de dotação que comprometa o acesso à educação" (Ac. 2.184/2017-Plenário) e das "ações de socorro, assistência às vítimas, reestabelecimento de serviços essenciais e recuperação dos cenários de desastres" (Ac. 1.863/2016-Plenário) . 
15.	 No Acórdão 1863/2016-TCU-Plenário, a resposta à consulta então apreciada incluiu a possibilidade de abertura do crédito extraordinário por meio de medida provisória, hipótese aventada pelo consulente no caso analisado, em face da gritante urgência dos créditos necessários à quitação de obrigações previdenciárias, cotejadas com o tempo demandado pelo processo legislativo.
16.	Veja-se que essas considerações amoldam-se ao disposto no art. 22, caput e § 1º, do Decreto-lei 4.657/1942 (Lei de Introdução às Normas do Direito Brasileiro - LINDB) , nele incluído pela Lei 13.655/2018, verbis:
Art. 22. Na interpretação de normas sobre gestão pública, serão considerados os obstáculos e as dificuldades reais do gestor e as exigências das políticas públicas a seu cargo, sem prejuízo dos direitos dos administrados.
§ 1º Em decisão sobre regularidade de conduta ou validade de ato, contrato, ajuste, processo ou norma administrativa, serão consideradas as circunstâncias práticas que houverem imposto, limitado ou condicionado a ação do agente.  (Grifei) .
17.	Conforme essa orientação legal, a "interpretação das normas sobre gestão pública", inerente à construção da resposta à presente consulta, deve considerar a conjunção de obstáculos e dificuldades reais enfrentadas pelo Poder Executivo, vis-à-vis às exigências da política pública previdenciária.
18.	Orientado por essa diretriz hermenêutica, apresento considerações adicionais sobre o tema.
19.	No que tange à imprevisibilidade da despesa, a nota técnica da Secretaria de Orçamento Federal (SOF/ME) , juntada à consulta (peça 4) , informa a ocorrência de três causas que, em tese, ajustam-se a esse critério: 1) mudança da contabilização da Compensação Previdenciária (Comprev) , do saldo líquido para o bruto, em atendimento à recomendação deste Tribunal; 2) decréscimo na cessação de benefícios por óbito; e 3) desrepresamento da fila de requerimentos. O primeiro fator é uma externalidade, pois decorre de motivo exógeno à vontade governamental. O segundo depende de variáveis de difícil previsão. O terceiro fator reflete um ganho de eficiência na gestão governamental, a reduzir o passivo de obrigações previdenciárias, de cunho obrigatório, não cabendo obstá-lo por restrições orçamentárias, conforme explico a seguir. 
20.	 Segundo a nota técnica da SOF/ME à peça 4, a fila de espera na análise e concessão de benefícios caiu, no período de 2021 a 2022, de 1,7 milhão de pedidos para 1,17 milhão. Logicamente, essa redução de tempo causou um acréscimo nas correspondentes despesas previdenciárias, não suportado pelos créditos orçamentários atualmente disponíveis.
21.	Nesse contexto, pondero que a busca de otimização da eficiência do Estado, ainda quando aumente despesas obrigatórias, não pode ser desestimulada, menos ainda travada, sob o fundamento de insuficiência de créditos orçamentários. Sob tal hipótese, é cogente buscar alternativas. Do contrário, estaríamos diante de um paradoxal quadro de desestímulo à eficiência administrativa, colidente com o princípio fincado no caput do art. 37 da Constituição Federal. Isso, obviamente, quando se trata de despesas de cunho obrigatório, vinculadas a direito já adquirido dos cidadãos, como é o caso das aposentadorias, pensões e demais benefícios previdenciários cujo início de pagamento seja postergado por limitações operacionais do Estado.   
22.	Ainda sobre essa questão, anoto que a imprevisibilidade do aumento de despesa mencionada no §3º do art. 167 da Constituição Federal deve ser interpretada com base em critério de razoabilidade, em face da realidade operacional vivida pela Administração. Assim, não se pode exigir que os responsáveis pela elaboração da proposta orçamentária abarquem todas as despesas hipoteticamente previsíveis e calculáveis. Isso somente é admissível em teoria, dentro do conceito de "mundo ideal". 
23.	A previsibilidade da despesa deve, portanto, ser compreendida dentro de uma margem razoável entre erro e acerto. O objetivo desse requisito orçamentário de previsão da despesa é garantir níveis razoáveis de planejamento, mediante equilíbrio da equação entre receitas previstas e despesas possíveis, evitando a irresponsabilidade fiscal. Nesse passo, reitero que a interpretação plausível para o conceito de imprevisibilidade da despesa é aquela que considera margem razoável de erros e acertos na elaboração da proposta orçamentária. 
24.	Sob tais premissas, considero plausível a categorização dos três fatos assinalados como causas "imprevisíveis" de acréscimo de despesas, em conformidade com o requisito previsto no art. 167, §3º, da Lei Maior.
25.	Quanto ao requisito de urgência e essencialidade, soa óbvia sua presença nas obrigações previdenciárias do Estado, pois se trata de direito adquirido, com lastro constitucional e essencial à garantia da dignidade da pessoa humana, dado seu caráter alimentar.
26.	Em que pese essas ponderações, saliento que a resposta à consulta deve manter-se adstrita à indagação hipotética apresentada pelo consulente, gerando uma resposta igualmente "em tese", conforme bem estatuído no §3º do art. 264 do Regimento Interno deste Tribunal, a saber: "A resposta à consulta (...) tem caráter normativo e constitui prejulgamento da tese, mas não do fato ou caso concreto" (grifei) .
27.	Assim, entendo que a resposta a ser formulada deve ratificar a essência do entendimento expresso nos precedentes já exarados por este Tribunal, apenas acrescendo que a hipótese de abertura de crédito extraordinário por meio de medida provisória, nos termos dos arts. 62, §1º, inciso I, alínea "d", e 167, §3º, da Constituição Federal, abrange despesas primárias obrigatórias da União, incluindo as de caráter previdenciário, observados os requisitos de relevância, urgência e imprevisibilidade da despesa.
	Do exposto, VOTO por que seja aprovado o Acórdão que ora submeto a este Colegiado.
TCU, Sala das Sessões Ministro Luciano Brandão Alves de Souza, em 7 de dezembro de 2022.
ANTONIO ANASTASIA 
Relator